ACORDAO-COMPLETO-2475309

ACÓRDÃO 1497/2022 ATA 25/2022 - PLENÁRIO

Vistos, relatados e discutidos estes autos de recurso de reconsideração interposto pela sra. Edymara Inez Morschel Barbosa contra o Acórdão 3051/2016-TCU-Plenário, 
ACORDAM os Ministros do Tribunal de Contas da União, reunidos em sessão Plenária, ante as razões expostas pelo relator, em:
9.1. nos termos dos arts. 32, inciso I, e 33 da Lei 8.443/1992, conhecer do presente recurso de reconsideração;
9.2. quanto ao mérito, dar-lhe provimento parcial para:
9.2.1. afastar do débito indicado no subitem 9.3 do Acórdão 3051/2016-TCU-Plenário a parcela de R$ 248.895,00, devendo o débito remanescente assumir os valores abaixo:
	Data
	Valor (R$) 

	19/3/2007
	900,48

	30/4/2007
	1.350,72

	30/7/2007
	1.061,44

	21/9/2007
	1.061,44

	21/11/2007
	1.061,44

	30/11/2007
	13.905,00

9.2.2. reduzir as multas aplicadas pelo subitem 9.4 do Acórdão 3051/2016-TCU-Plenário, de R$ 25.000,00 (vinte e cinco mil reais) para R$ 7.000,00 (sete mil reais) , no caso da sra. Edymara Inez Morschel Barbosa, e de R$ 20.000,00 (vinte mil reais) para R$ 4.000,00 (quatro mil reais) , no caso da empresa Toda Comunicação Editora Ltda.;
9.3. manter inalterados os demais termos do acórdão recorrido;
9.4. dar ciência deste acórdão à Procuradoria da República no Estado do Paraná, para conhecimento e providências no âmbito de sua competência; e
9.5. dar ciência desta deliberação à recorrente, à empresa Toda Comunicação Editora Ltda., à Petróleo Brasileiro S.A. - Refinaria Presidente Getúlio Vargas (Repar) e aos demais interessados.

Recurso de reconsideração interposto contra decisão proferida em tomada de contas especial, que julgou irregulares as contas, com débito e multa, em decorrência de prejuízos identificados na execução de contratos.

3. Recorrente: Edymara Inez Morschel Barbosa (XXX.353.518-XX)

13.1. Ministros presentes: Ana Arraes (Presidente), Walton Alencar Rodrigues, Benjamin Zymler (Relator), Vital do Rêgo e Antonio Anastasia.
13.2. Ministros-Substitutos convocados: Augusto Sherman Cavalcanti e Marcos Bemquerer Costa.
13.3. Ministros-Substitutos presentes: André Luís de Carvalho e Weder de Oliveira.

ACORDAO-COMPLETO-2565113

Acórdão de Relação 2673/2022 - Plenário

Acórdão de Relação

BENJAMIN ZYMLER

Ministro José Mucio Monteiro

Adoto como relatório, com alguns ajustes de forma, a instrução elaborada no âmbito da Secretaria de Recursos (Serur) , inserta à peça 191:
"INTRODUÇÃO
1. Trata-se de recurso de reconsideração interposto por Edymara Inez Morschel Barbosa (peça 160) contra o Acórdão 3.051/2016 (peça 117) , retificado, por inexatidão material, pelo Acórdão 175/2017 (peça 134) , ambos do Plenário e sob a relatoria do Ministro José Múcio Monteiro, com o seguinte teor:
'ACORDAM os Ministros do Tribunal de Contas da União, reunidos em sessão do Plenário, diante das razões expostas pelo Relator, e com fundamento nos arts. 1º, inciso I; 16, inciso III, alíneas 'b' e 'c' e §§ 2º e 3º; 19, caput; 23, inciso III; 28, inciso II, e 57 da Lei 8.443/1992, em:
9.1. rejeitar parcialmente as alegações de defesa apresentadas por Edymara Inez Morschel Barbosa e empresa Toda Comunicação Editora Ltda. - ME; 
9.2. rejeitar as razões de justificativa apresentadas por Edymara Inez Morschel Barbosa em audiência promovida no TC Processo 008.585/2009-5; 
9.3. julgar irregulares as contas de Edymara Inez Morschel Barbosa e da empresa Toda Comunicação Editora Ltda. - ME, condenando-as solidariamente ao pagamento das quantias a seguir discriminadas, atualizadas monetariamente e acrescidas de juros de mora, calculados a partir das datas ali inscritas até a do efetivo recolhimento, na forma da legislação em vigor, fixando-lhes o prazo de 15 (quinze dias) , a contar da notificação, para comprovarem perante o Tribunal o recolhimento dos valores aos cofres da Refinaria Presidente Getúlio Vargas (Repar/Petrobras) : 
	Data
	Valor (R$) 

	19/03/2007
	900,48

	30/04/2007
	1.350,72

	30/07/2007
	1.061,44

	21/09/2007
	1.061,44

	21/11/2007
	1.061,44

	30/11/2007
	262.800,00

9.4. aplicar, individualmente, a Edymara Inez Morschel Barbosa e à empresa Toda Comunicação Editora Ltda. - ME multa de R$ 25.000,00 (vinte e cinco mil reais) e R$ 20.000,00 (vinte mil reais) , respectivamente, fixando-lhes o prazo de 15 (quinze) dias, a contar da notificação, para comprovarem perante o Tribunal o recolhimento das quantias aos cofres do Tesouro Nacional, a qual deverá ser atualizada monetariamente, a partir da data deste acórdão, se paga após o seu vencimento;
9.5. autorizar, desde logo, a cobrança judicial das dívidas, caso não atendidas as notificações; 
9.6. acolher parcialmente as razões de justificativa apresentadas por Raival de Oliveira Sales, Flávio Cortes, Áureo Nono, Luiz Antonio Tenório, Ana Beatriz Fagundes Franco e Ana Paula Maske em audiência promovida no TC Processo 008.585/2009-5, deixando, no entanto, de aplicar-lhes sanções, em face das considerações feitas naqueles autos; 
9.7. remeter cópia deste acórdão, bem como do relatório e voto que o fundamentam, à Procuradoria da República no Estado do Paraná, para conhecimento e providências no âmbito de sua competência.'
HISTÓRICO
2.	Trata-se, originariamente, de tomada de contas especial (TCE) , de responsabilidade de Edymara Inez Morschel Barbosa, Gerente de Comunicação da Refinaria Presidente Getúlio Vargas (Repar) à época, e da sociedade empresária Toda Comunicação Editora Ltda. - ME, instaurada por força do Acórdão 1527/2011-TCU-Primeira Câmara (TC Processo 008.585/2009-5 - peça 11, p. 41-42) , em face de prejuízos identificados na execução de contratos celebrados entre a Repar e a mencionada empresa.
2.1. Cabe lembrar os fatos que originaram o presente processo. Nos autos do TC Processo 013.070/2007-0, o Tribunal, ao tratar de representação acerca de convite promovido pela Repar para a contratação de serviços de produção de peças jornalísticas, constatou, com base em informações de comissão de sindicância instituída pela Repar e de levantamento feito pelo setor de informática da refinaria, irregularidades na execução de contratos firmados junto à empresa Toda Comunicação Editora Ltda., com indícios de prejuízo. Diante disso, esta Corte determinou, por meio do subitem 1.5.2 do Acórdão 842/2009-TCU-Primeira Câmara, relatado pelo Ministro Augusto Nardes, a constituição de processo apartado de representação, com vistas à apuração dos fatos identificados e à responsabilização dos envolvidos. 
2.2. Essas irregularidades deram origem à inspeção da Secretaria de Controle Externo no Estado do Paraná (Secex/PR) , realizada nos autos da representação objeto do TC Processo 008.585/2009-5 em apenso, decorrente do Acórdão 742/2009-TCU-Primeira Câmara, a qual abrangeu licitações para a prestação de serviços de comunicação jornalística e a execução dos respectivos contratos, firmados com a empresa Toda Comunicação Editora Ltda. (TC Processo 008.585/2009-5 - peça 6, p. 20-50) . A fiscalização se debruçou, também, sobre fatos descritos em sindicância instaurada na refinaria para investigar denúncia anônima apresentada à Ouvidoria Geral da Petrobras (TC Processo 008.585/2009-5 - peça 2, p. 26-50) .
2.3. Naqueles autos, a Secex/PR, após audiência da Gerente de Comunicação, dentre outros agentes, propôs, conforme explicita o relatório da deliberação recorrida (peça 119, p. 1-2; e TC Processo 008.585/2009-5 - peça 11, p. 29-30 e 33) :
'3.1. Aplicar a multa do art. 58, inciso II, da Lei 8.443/92 a Edymara Ines Morschel Barbosa, em razão das seguintes ocorrências (peça 11, pp. 29/36, do TC-Processo 008.585/2009-5) : 
a. permissão de acesso da Toda Comunicação Editora Ltda. ao sistema interno da refinaria, onde eram armazenadas informações privilegiadas que acabaram por beneficiar essa empresa em licitações; 
b. inclusão de exigências de capacidade técnica desproporcionais aos serviços a serem contratados no Convite 0269473068, que restringiram a competitividade do certame e beneficiaram a empresa Toda Comunicação Editora Ltda.; 
c. inclusão de critério de julgamento no Convite 0296563078 que restringiu a competitividade do certame e beneficiou a empresa Toda Comunicação Editora Ltda.; 
d. inclusão, como serviços dos Convites 0046135058 e 0296563078, de verbas fixas, nos valores de R$ 80.000,00 e R$ 300.000,00, respectivamente, caracterizando a provisão de uma reserva para realização de despesas sem a necessidade de licitação, em benefício da empresa vencedora do certame Toda Comunicação Editora Ltda.; 
e. utilização dos recursos da verba 'Serviços Complementares', prevista nos Contratos 1400.0001961.04.2 e 4600.182386, sem realização da pesquisa de preço exigida nos aludidos contratos; 
f. celebração do Contrato 4600004859 com a empresa Toda Comunicação Editora Ltda. sem prévia licitação, apresentando como justificativa para inexigibilidade do certame a 'afinidade e confiança adquirida pela equipe da Toda Comunicações com os órgãos da REPAR'; 
g. inclusão de serviços que não seriam executados nos Convites 0296563078 e 0046135058 e aceitação de proposta de preços com excessiva divergência da estimativa de preços das licitações no Convite 0046135058, possibilitando o jogo de planilha que beneficiou a empresa Toda Comunicação Editora Ltda.; 
h. realização de pagamentos, no Contrato 4600182386, em valores acima do pactuado, configurando a efetivação de dispêndios sem cobertura contratual.'
2.4. De outro lado, no referido processo, em relação aos fatos que deram ensejo a danos ao erário, a Secex/PR propôs, com a identificação dos possíveis valores devidos (TC Processo 008.585/2009-5 - peça 11, p. 33-34) :
'd) determinar à REPAR-Refinaria Presidente Getúlio Vargas que adote as providências cabíveis para que a Sra. Edyrnara Ines Morschel Barbosa efetue o ressarcimento aos cofres da Refinaria, dos prejuízos causados pela execução dos contratos celebrados com a Empresa TODA Comunicação Editora Ltda., identificados abaixo, e para que, no prazo de 30 dias, informe esta Secretaria quais as providências adotadas e o resultado alcançado.'
2.5. O Tribunal, entretanto, por meio do Acórdão 1527/2011-TCU-Primeira Câmara (TC  Processo 008.585/2009-5 - peça 11, p. 41-42) , relatado pelo Ministro José Múcio Monteiro, optou por instaurar processo específico de TCE nesta Corte e determinar a citação dos responsáveis, para apresentarem alegações de defesa ou recolherem as importâncias indicadas, acerca das irregularidades apontadas, resumidas no relatório do acórdão recorrido, na forma abaixo (peça 119, p. 2) :
'a. pagamento dos serviços de produção do Jornal da Boleia por meio do Contrato 4600005267, cujo preço era de R$ 800,00/página, acrescido do reajuste contratual, em detrimento da execução pelo Contrato 4600230586, que previa, para o mesmo serviço o preço de R$ 300,00/página, causando prejuízo de R$ 13.135,52 à Repar, demonstrados no quadro abaixo: 
	Medição
	Data
	Quant. Páginas
	P. Unit. Contrato  4600005267
	Reajuste (acrescido no Total) 
	Total Contrato  4600005267
	P. Unit. Contrato 4600230586
	Total considerando Contrato 4600230586

	18
	19/3/2007
	4
	R$ 800,00
	R$ 300,48
	R$ 3.500,48
	R$ 300,00
	R$ 1.200,00

	19
	30/4/2007
	6
	R$ 800,00
	R$ 450,72
	R$ 5.250,72
	R$ 300,00
	R$ 1.200,00

	20
	30/7/2007
	4
	R$ 800,00
	R$ 461,44
	R$ 3.661,44
	R$ 300,00
	R$ 1.200,00

	21
	21/9/2007
	4
	R$ 800,00
	R$ 461,44
	R$ 3.661,44
	R$ 300,00
	R$ 1.200,00

	22
	21/11/2007
	4
	R$ 800,00
	R$ 461,44
	R$ 3.661,44
	R$ 300,00
	R$ 1.200,00

	Total
	  R$ 19.735,52
		R$ 6.600,00

	Diferença
	    R$ 13.135,52
		
b. ausência de comprovação da execução de serviços lançados à conta da verba 'Serviços Complementares' prevista no Contrato 4600230586, no valor de R$ 262.800,00, referente a 30/10/2007; 
c. pagamento de serviços de confecção dos jornais 'Notícias REPAR', 'Mais Comunidade' e 'Mais Cliente' com tiragem menor por preço unitário maior do que o previsto para a confecção desses mesmos jornais em tiragens maiores na execução do Contrato 1400.0028693.07.2, que caracterizou a ocorrência de prejuízos de R$ 29.080,00 à Repar, demonstrado no quadro abaixo: 
	Descrição
	Quant. prevista
	P. Unit. R$
	Quant. 
	Valor pago 
	Menor Preço na proposta R$
	 Valor mais vantajoso R$ 

	Jornal Notícias Repar  - Tiragem até 1500
	144
	700,00
	160
	112.000,00
	600,00
	     96.000,00 

	Jornal Mais Comunidade - 1501 a 3000
	200
	680,00
	41
	27.880,00
	600,00
	     24.600,00 

	Jornal Mais Cliente tiragem até 500
	150
	750,00
	28
	21.000,00
	400,00
	     11.200,00 

	Total
	160.880,00
		    131.800,00

	Diferença
	      29.080,00

d. execução de serviços previstos no Contrato 4600182386 que apresentava alguns itens com preços unitários muito acima da estimativa de preços do respectivo Convite 0046135058 (sobrepreço variando de 59% a 72%) , com prejuízo à Repar no montante de R$ 100.465,68, conforme quadro abaixo: 
	Descrição
	Quant
	Unid
	Preço Unitário Orçado R$
	Preço Unitário Toda R$
	Quant.  Adquirida R$
	Valor cobrado R$
	Valor  considerando orçamento R$

	Jornal Mais  Comunidade - até 2000 exemplares
	96
	páginas
	400,00
	685,34
	220
	150.774,80
	88.000,00

	Jornal Mais Comunidade - 3501 a 5000 exemplares
	64
	páginas
	500,00
	794,12
	24
	19.058,88
	12.000,00

	Jornal Público Interno - até 1500 exemplares
	96
	páginas
	380,00
	653,50
	112
	73.192,00
	42.560,00

	Total
	243.025,68
	142.560,00

							Diferença
	100.465,68

2.6. Após citação dos responsáveis e análise das alegações de defesa apresentadas, o Tribunal, por meio do Acórdão 3051/2016-TCU-Plenário (peça 117) , relatado pelo Ministro José Múcio Monteiro, julgou-lhes irregulares as contas, imputando-lhes débito e aplicando-lhes multa, na forma transcrita na introdução acima. As irregularidades descritas no subitem 2.3 acima também foram considerados na dosimetria da pena da responsável, haja vista terem sido objeto de audiência no TC Processo 008.585/2009-5, conforme a deliberação recorrida. 
2.7. Com vistas a sanear omissão e obscuridade do referido julgado, Edymara Inez Morschel Barbosa opôs embargos de declaração (peça 123) , de modo a tornar nulos os efeitos dos subitens 9.1 a 9.4 da deliberação (peça 123, p. 10) .
2.8. O Tribunal, por meio do Acórdão 175/2017-TCU-Plenário (peça 134) , relatado pelo Ministro José Múcio Monteiro, rejeitou o pedido e retificou o acórdão embargado, nos seguintes termos:
'9.1. conhecer dos embargos de declaração e, no mérito, rejeitá-los;
9.2. retificar, por inexatidão material, o Acórdão 3051/2016-TCU-Plenário, relativamente aos subitens 3, 9, 9.1, 9.2, 9.3 e 9.4, para que, onde se lê 'Edymara Ines Morschel Barbosa', leia-se 'Edymara Inez Morschel Barbosa', e onde se lê 'Toda Comunicação Editora Ltda.', leia se 'Toda Comunicação Editora Ltda. - ME', e ao subitem 8, para excluir o nome de 'Claudismar Zupiroli (OAB/DF 12.250) ' do rol de advogados constituídos nos autos, mantendo-se os demais termos do acórdão ora retificado; 
9.3. dar ciência desta deliberação à embargante.'
2.9. Ainda insatisfeita, Edymara Inez Morschel Barbosa interpôs o presente recurso de reconsideração (peça 160) , requerendo (peça 160, p. 33) :
' (...) seja o presente RECURSO DE RECONSIDERAÇÃO conhecido e, no mérito, provido, tudo isso para que seja reformado o r. Acórdão n° 3051/2016 - TCU - Plenário, notadamente para fins de exclusão dos débitos de R$ 5.435,52 (cinco mil quatrocentos e trinta e cinco reais e cinquenta e dois centavos) e de R$ 262.800,00 (duzentos e sessenta e dois mil e oitocentos reais) , apontados no item 9.3, bem assim da penalidade de multa aplicada por meio do item 9.4.'
ADMISSIBILIDADE
3. Reitera-se o exame preliminar de admissibilidade (peças 173-174) , ratificado pela Exmo. Sr. Ministro-Relator, na peça 178, que concluiu pelo conhecimento do recurso, suspendendo-se os efeitos dos subitens 9.3, 9.4 e 9.5 do Acórdão 3.051/2016, retificado, por inexatidão material, pelo Acórdão 175/2017-TCU-Plenário e sob a relatoria do Ministro José Múcio Monteiro, eis que preenchidos os requisitos processuais aplicáveis à espécie, estendendo-se a todos os responsáveis condenados em solidariedade com a recorrente.
MÉRITO
4.	Delimitação
4.1. Constituem objetos do recurso as seguintes questões: 
a) se o débito imputado à parte é de baixa materialidade, impondo-se o arquivamento do feito (peça 160, p. 3-7) ;
b) se houve a comprovação da utilização da verba 'serviços complementares', prevista no Contrato 4600230586, de modo a afastar o débito imputado à parte (peça 160, p. 7-14) ; e
c) se o Tribunal pode considerar atos de gestão não causadores de débito no cômputo da multa imputada à recorrente, com base no art. 57 da Lei 8.443/1992, bem como se houve manifestação do Plenário ou das Câmaras desta Corte ou violação ao princípio do devido processo legal, de modo a configurar nula a deliberação combatida (peça 160, p. 14-33) .
5.	Débito imputado à parte, baixa materialidade e arquivamento do feito (peça 160, p. 3-7) 
5.1. O recorrente afirma ser de baixa materialidade o débito de R$ 5.435,52 a ela imputado, não se justificando a continuidade do processo, tendo em vista os seguintes argumentos: 
a) o Tribunal, equivocadamente, considerou irregular a execução de contrato menos vantajoso para fins de produção do 'Jornal da Boleia', o que teria acarretado prejuízo de R$ 5.435,52 (peça 160, p. 3) ;
b) o montante inicialmente oposto à ex-gestora pela Secex/PR alcançava o montante de R$ 13.735,52, reduzido após a Corte acatar parte dos argumentos da jurisdicionada (peça 160, p. 3-4) ;
c) a despeito da impropriedade do raciocínio que norteou a imposição de débito à ex-gestora, por não se ter considerado circunstâncias relevantes, como o fato de o contrato possuir prazo, valor e demandas fixos e determinados, bem como ser a rescisão do ajuste mais custosa do que o cumprimento, a condenação da recorrente deve considerar, também, a baixa materialidade do débito remanescente, sem que se trate de reiteração de argumento (peça 160, p. 4) ;
d) reitera-se o argumento sobre a irrelevância do débito diante do valor total do contrato, da ordem de 0,36%, podendo ser ainda menor, se for considerado o total de recursos geridos pela Repar, como defendido pela Corte no Acórdão 1964/2012-TCU-Segunda Câmara, Relator Ministro Augusto Nardes, seria irrelevante, dado o domínio teórico do TCU sobre o tema. Por conta desse conhecimento é que esta Corte tem aplicado o mesmo raciocínio em casos semelhantes, acarretando sedimentação do posicionamento. A teoria da 'baixa materialidade' é utilizada com coerência pelo TCU, de modo a emprestar segurança jurídica aos jurisdicionados, em respeito ao princípio da confiança legítima, faceta do postulado da segurança jurídica. Com isso, no caso concreto, a desconsideração da dívida possui contornos de Justiça (peça 160, p. 4-5) ;
e) não se pode desconsiderar que a inexpressividade do débito é suficiente para ensejar o reconhecimento da baixa materialidade, impondo-se nova reflexão por parte do Tribunal. O não reconhecimento dessa realidade, pela Corte, gera consequência antijurídica, em afronta ao princípio da confiança legítima (peça 160, p. 5) ;
f) segundo o princípio da confiança legítima, conforme a doutrina, o Estado se autovincula por comportamentos estáveis, criando expectativa legítima do cidadão em relação à continuidade daquela postura. No caso, o posicionamento do Tribunal em relação à desconsideração de débitos inexpressivos, como se nota em precedente colacionado ao recurso, caracteriza 'estabilidade decisória'. Trata-se da coerência como instrumento de justiça, de modo que surge para o jurisdicionado o direito de receber o mesmo tratamento, sempre que houver identidade de pressuposto. Trata-se de consistência administrativa, podendo-se pleiteá-la judicial ou administrativamente, em caso de incoerência no tratamento de idênticas situações por parte da Administração, conforme lição doutrinária (peça 160, p. 5-7) 
g) o percentual de 0,36% se encontra abaixo, por exemplo, dos 0,46% considerados como de baixa materialidade no âmbito do Acórdão 3795/2013-TCU-Segunda Câmara, relatado pelo Ministro Aroldo Cedraz. Apesar de idêntico pressuposto, a inexpressividade do dano, há tratamento diferenciado, pois a dívida em debate nos autos está sendo objeto de cobrança pela Corte (peça 160, p. 7) ; e
h) é indiscutível a inexpressividade do débito apontado no processo, devendo-se considerar os princípios da segurança jurídica e da confiança legítima, de modo a desconsiderar o valor de R$ 5.435,52 e a tratar de forma igualitária a recorrente (peça 160, p. 7) .
Análise
5.2. Os argumentos da recorrente não merecem prosperar. As discussões quanto à baixa materialidade do débito imputado à parte, no que tange à instauração da TCE ou à continuidade do feito nesta Corte, deve considerar o conjunto de valores de prejuízo ao Erário tratados no processo e que tenham relação semântica.
5.3. No caso, a recorrente busca a desconsideração do débito de R$ 5.435,52 apenas com base nas discussões quanto ao Contrato 4600005267. Entretanto, a responsável se esquece que lhe foi imputado, também, dano ao Erário no montante de R$ 262.800,00, vinculado ao Contrato 4600230586, ambos com a mesma empresa e em igual contexto semântico.
5.4. Destaque-se que os dois valores estão relacionados à atuação de Edymara Inez Morschel Barbosa como gerente de comunicação da Refinaria Presidente Getúlio Vargas, bem como com ajustes com a empresa Toda Comunicação Editora Ltda. A relação semântica entre os dois prejuízos está fartamente demonstrada nos autos, como se discutirá à frente. 
5.5. Sobre o tema, coaduna-se com o posicionamento do Ministro Relator, conforme o voto condutor da deliberação recorrida, no seguinte sentido:
'31. Realmente, a despeito da já abordada tendenciosidade das cotações de preços apresentadas pela Toda, o fato é que as produções efetivamente realizadas pela Repar se enquadrariam no item de serviço cujo preço era R$ 650,00/pág, que deve ser utilizado como parâmetro. Desse modo, o débito reduz-se de R$ 13.735,52 para R$ 5.435,52, quantia que, ainda que de pouca materialidade, deve ser mantida em face da existência de outra dívida atribuída às responsáveis nestes autos.'  (Grifos acrescidos) 
5.6. É importante lembrar que a questão foi analisada com acuidade nos autos e tem amparo nas provas contidas no TC Processo 008.585/2009-5 (peças 1, p. 7-22; 13, p. 68-69; 14, p. 11; 17, p. 23, 26 e 41; e 18, p. 7-9) , tendo-se constatado que, em dois contratos contemporâneos e com idênticos objetos, a Toda cobrou valores distintos, tendo a Repar optado por utilizar o ajuste mais desvantajoso à entidade.
5.7. Nesse sentido, cabe transcrever trecho esclarecedor do posicionamento da unidade técnica, não obstante, quanto ao valor devido, a questão tenha sido ajustada, com base no posicionamento posterior do MPTCU (peça 119, p. 4) :
'4.3.1. Quanto aos prejuízos na produção do Jornal da Boleia, existiam à época dois contratos em vigor para a confecção desse jornal, o Contrato 4600005267, de 1/6/2004, com vigência até maio/2008 (peça 17, p. 23 a 38) e o Contrato 4600230586. Entretanto, a Repar optou por realizar serviços por meio do primeiro contrato, no valor unitário de R$ 800,00, em detrimento do peço mais vantajoso do segundo contrato.'
5.8. Sobre a questão de fundo que ensejou essa parcela do débito imputado à parte, a recorrente não traz qualquer argumento convincente em contrário, não se aplicando ao caso as alegadas circunstâncias fáticas relativas ao prazo, valor e demandas fixos do ajuste executado. Além disso, não seria o caso de rescisão contratual, apenas de utilização de contrato ainda vigente, com o mesmo objeto, contudo, mais vantajoso para a instituição.
5.9. Assim, o débito produzido não se trata sequer de estimativa, mas de valor efetivo e comprovado, o qual, juntamente com o dano caracterizado no outro processo analisado, perfaz quantia substancial e não de baixa materialidade. 
6.	Comprovação da utilização da verba 'serviços complementares', Contrato 4600230586, e afastamento do débito imputado à parte (peça 160, p. 7-14) 
6.1. A recorrente afirma não subsistir o débito de R$ 262.800,00 a ela imputado, pois restou comprovada a utilização da verba 'serviços complementares', prevista no Contrato 4600230586, tendo em vista os seguintes argumentos: 
a) o TCU afirma não ter sido comprovada a utilização da verba 'serviços complementares', pois entende que essa prova exige demonstração da consecução do objeto previsto e da conexão dele com as despesas realizadas, ponto que deve ser reformado (peça 160, p. 7-8) ;
b) apesar da dificuldade de rastreamento para verificação de utilização da verba encontrada pela fiscalização do TCU, o recorrente apresentou o produto final elaborado às expensas da referida rubrica 'serviços complementares', ou seja, peça jornalística em comemoração aos 30 anos da Repar (peça 160, p. 8) ;
c) o Ministro José Múcio Monteiro, no voto condutor do Acórdão 175/2016-TCU-Plenário, considera que a existência de um exemplar de alguns materiais não é suficiente para comprovar a execução dos serviços, pois, ao não se efetuar os procedimentos de cotação de preços, não foram gerados documentos capazes de comprovar a realização do gasto. Essa lógica é antijurídica, pois privilegia a observância de procedimento formal em detrimento da prova material, de modo a constituir enriquecimento sem causa, conforme previsto no art. 884 do Código Civil (peça 160, p. 8) ;
d) a existência de prova material é imprescindível na justa análise do mérito, não podendo ser desconsiderada pelo mero descumprimento da forma, como se fosse de menor importância (peça 160, p. 8-9) ;
e) no caso, há robustos elementos que evidenciam a vinculação entre o produto final apontado pela ex-gestora e a execução da verba 'serviços complementares', o que não foi objeto de análise por parte do Tribunal (peça 160, p. 9) ;
f) o produto final é realidade, condiz com a natureza do contrato investigado, sendo peça de cunho jornalístico em meio impresso, refere-se à comemoração dos 30 anos da Repar, além de haver depoimento juntado aos autos, acerca do comprometimento da referida verba na produção das peças publicitárias (peça 160, p. 9) ;
g) o fato de a peça jornalística produzida se referir aos 30 anos da Refinaria Getúlio Vargas encerra circunstância temporal insuperável no que tange à comprovação do liame entre o produto final e o Contrato 4600230586, ora em debate. A refinaria foi inaugurada no ano de 1977. Logo, a comemoração dos 30 anos da Repar ocorreu justamente na vigência do ajuste questionado, o que não foi considerado por esta Corte (peça 160, p. 9) ;
h) se não são suficientes para convencer os julgadores, as quatro circunstâncias apresentadas pela recorrente formam, ao menos, conjunto de informações sugestivas acerca da veracidade das alegações da recorrente, sob pena de se operar despropositada inversão do ônus da prova em desfavor da parte (peça 160, p. 9-10) ;
i) no ordenamento jurídico pátrio, o ônus da prova incumbe à parte que alega, seja na esfera judicial, conforme o art. 373 do Código de Processo Civil; ou na órbita administrativa, nos termos dos arts. 36 e 37 da Lei Federal 9.784/1999 (peça 160, p. 10-11) ;
j) de acordo com o arcabouço constitucional, a incumbência de produzir provas de irregularidades em atos ou contratos, em face de evidências oferecidas pelos jurisdicionados, é do TCU (peça 160, p. 11) ;
k) a distribuição do ônus da prova constitui núcleo inflexível, seja no que tange à regra ou no que se refere à exceção admitida. Isso pode ser decisivo para o estabelecimento de relação jurídico-processual imparcial, com real oportunidade de as partes produzirem as provas necessárias à defesa; 
l) no Acórdão 1552/2016-TCU-Plenário (TC Processo 037.944/2011-8) , relatado pelo Ministro Benjamin Zymler, o Tribunal entendeu que a distribuição do ônus probatório, nos processos de fiscalização, segue a disciplina do art. 373 do Código de Processo Civil. Cabe à Secretaria do Tribunal demonstrar os fatos apurados, mediante a juntada de evidências que os suportem, o que não ocorreu naqueles autos. Além disso, seria dificultoso aos responsáveis apresentarem provas da economicidade dos preços contratados, por conta do longo tempo decorrido entre a ocorrência dos fatos e a citação (peça 160, p. 11-12) ;
m) desvirtuar o ônus probatório em relação à ex-gestora significa imputar-lhe encargo impossível de ser suportado, sobretudo em contexto agravado pelo transcurso de cerca de uma década desde os acontecimentos fiscalizados, quando ela não mais integra os quadros da companhia. Logo, mostra-se dificultoso o acesso e obtenção da documentação necessária à defesa (peça 160, p. 12) ;
n) o Tribunal possui aparelhamento de abrangência nacional, caracterizado por quatro Coordenadorias-Gerais de Controle Externo, divididas em áreas, cada uma com diversas Secretarias temáticas, além de outras 26 Secretarias de Controle Externo nos Estados, em discrepante capacidade de produção de prova entre o Tribunal e a recorrente (peça 160, p. 12-13) ;
o) para que se dê maior concretude à regra de distribuição do ônus da prova, com base no caso em análise, conclui-se que a responsabilização depende de prova cabal quanto à malversação da verba atinente aos 'serviços complementares', o que exige a superação dos quatro elementos probatórios citados acima (peça 160, p. 13) ;
p) não é jurídico ou razoável que o Tribunal imponha grave responsabilização com base em mera dedução, sem explicar como superou a apresentação da peça jornalística, cujo tema é os 30 anos da Repar e a respeito do qual há depoimento de terceiro que o objeto foi produzido exatamente com os recursos os quais a Corte entende não comprovados; e 
q) a forma de distribuição do ônus da prova, fundamento da imputação do débito de R$ 262.800,00, carece de sustentação jurídica, sujeitando-se à inevitável exclusão da responsabilidade imputada à parte, impondo-se a reforma do subitem 9.3 do acórdão recorrido, bem como o afastamento da multa aplicada à ex-gestora (peça 160, p. 13-14) .
Análise
6.2. Não assiste razão à recorrente. Diferentemente do que entende, cumpre ressaltar que a jurisprudência pacífica desta Corte de Contas atribui ao responsável o dever de prestar contas da integralidade das verbas federais por ele administradas. Cabe ao gestor o ônus da prova da boa e regular aplicação dos recursos por ele administrados, por meio de documentação consistente, ainda que, no caso de irregularidades em processos de fiscalização, caiba ao Tribunal demonstrar os fatos apurados e imputados às partes.
6.3. Tal entendimento encontra fundamento na própria Constituição Federal, art. 70, parágrafo único, que dispõe que 'prestará contas qualquer pessoa física ou jurídica, pública ou privada, que utilize, arrecade, guarde, gerencie ou administre dinheiros, bens e valores públicos ou pelos quais a União responda, ou que, em nome desta, assuma obrigações de natureza pecuniária', e no art. 93 do Decreto-lei 200/1967, segundo o qual 'quem quer que utilize dinheiros públicos terá de justificar seu bom e regular emprego na conformidade das leis, regulamentos e normas emanadas das autoridades competentes'.
6.4. Note-se que esse entendimento não é incompatível com a obrigatoriedade de o Tribunal demonstrar os fatos irregulares em fiscalizações empreendidas pela Corte, na forma discutida no precedente colacionado pela parte (Acórdão 1552/2016-TCU-Plenário, relatado pelo Ministro Benjamin Zymler) . Nesse julgado, a unidade técnica atribui sobrepreço aos responsáveis com base em paradigma inconsistente, o que seria inaceitável. Todavia, em qualquer hipótese, o gestor de recursos públicos se mantém obrigado a comprovar a aplicação dos valores por ele geridos.
6.5. No presente caso, a unidade técnica, em mais de uma oportunidade (peças 76 e 96) , seguida pelo Parquet especializado e pelo Colegiado, apresentou adequadamente os fatos irregulares imputados à recorrente. Contradiz o ordenamento, ao contrário do que defende a ex-gestora, exigir do Tribunal a comprovação de que a parte não aplicou os recursos atinentes à verba 'serviços complementares', o que constituiria prova negativa, vedada no processo civil e, de forma ainda mais veemente, no processo que julga a gestão de valores governamentais, contexto no qual cabe ao administrador demonstrar a regularidade do gasto. Para tanto, cabe revisitar a documentação constante dos autos.
6.6. A Repar, sob a responsabilidade da recorrente, incluiu na licitação para contratação de serviços de publicidade interna da entidade, realizada por meio do Convite 0296563078, que culminou no Contrato 4600230586, parcela denominada 'serviços complementares', tendo como unidade de medida a 'verba'. De acordo com o edital, essa parcela seria destinada à realização de 'serviços executados utilizando mídias, técnicas e materiais não previstos, mas julgados necessários no decorrer do prazo contratual', referente ao item 26 da Descrição dos Serviços Contratados (TC Processo 008.585/2009-5 - peça 13, p. 55) .
6.7. Destaque-se que essa rubrica tem verba previamente definida, sendo que todos os licitantes já deveriam apresentar o valor de R$ 300.000,00 na planilha de preços (TC Processo 008.585/2009-5 - peça 13, p. 58, subitem 4.2.4) . Logo, não houve competição em relação a esse gasto, configurando, em realidade, contratação direta com preço já definido pela contratante, como discorreu a unidade técnica.
6.8. Além disso, a utilização dessa verba genérica, sem detalhamento de custos, quantidades e qualidades dos materiais, por si, já impediria que a Administração realizasse previamente cotação de preços para comparação com valores de mercado. Ainda assim, o próprio edital previu sistemática de ratificação desses gastos, no seguinte sentido (TC Processo 008.585/2009-5 - peça 13, p. 55) : 
'Para se utilizar partes da verba do item, será necessário orçar o serviço, comparar o preço proposto com preços de mercado e obter aprovação do gerente do contrato.'
6.9. Por óbvio, para que se utilizasse de verba com tamanha generalidade, seria exigido minimamente o detalhamento e destaque do gasto, com a devida orçamentação, para que se pudesse comparar o valor com os preços de mercado. Após a elaboração de documentos nesse sentido, a despesa seria submetida ao gerente do contrato para aprovação.
6.10. Note-se que nenhum desses documentos pode ser produzido pelo Tribunal para comprovar que a recorrente não executou essas despesas. Trata-se de documentação necessariamente de produção e controle dos responsáveis na Repar, sob a gerência da recorrente. 
6.11. É importante informar ainda, que, por certo, as despesas a serem custeadas com essa rubrica teriam caráter suplementar ao objeto do Contrato 4600230586, consistente na produção de peças jornalísticas indicadas na Descrição dos Serviços. Trata-se de despesas acessórias, mas comprovadamente necessárias, as quais deveriam ser detalhadas, cotadas e cotejadas com valores de mercado, com específica aprovação do gerente do contrato.
6.12. Ao analisar a documentação que comprovaria os supostos gastos, constata-se, em concordância com a unidade técnica, com o MPTCU e com o Colegiado, que os boletins de medição presentes no processo apenas indicam percentual do preço total previsto, não havendo, também, qualquer descrição específica dessa despesa nas notas fiscais relacionadas (TC Processo 008.585/2009-5 - peças 15, p. 27-50, e 16, p. 1-26) .
6.13. Note-se que, na documentação indicada, não há qualquer menção expressa ao' Jornal Comemorativo dos 30 anos da Repar' como abarcado pela rubrica 'serviços complementares'. Ao contrário, o gasto é percentual das outras peças jornalísticas, itens do contrato. Pretende a recorrente que o Tribunal suponha esse nexo de causalidade, aceitando a despesa por conta apenas da afirmação da parte. Somente nas alegações de defesa se fez referência à suposta ligação entre a peça jornalística e a verba (peça 33, p. 26-33) , ainda assim sem qualquer detalhamento.
6.14. Do mesmo modo, a documentação juntada pela recorrente antes do julgamento da causa (peça 91) também não foi capaz de trazer descrição confiável dos 'serviços complementares', de modo a comprovar efetivamente a realização do gasto destinado a trabalhos executados utilizando mídias, técnicas e materiais não previstos, mas necessários à execução dos serviços já estabelecidos no ajuste. 
6.15. Os documentos juntados, além de compostos de trabalhos não previstos originalmente no contrato, não fazem referência à avença, podendo estar vinculados a qualquer ajuste, sobretudo os supostos orçamentos emitidos pela Toda Editora (peça 91, p. 28, 37 e 57, por exemplo) , até então inexistentes nos autos, sobre os quais não há manifestação ou aceite da Companhia ou mesmo delimitação de forma de pagamento, valores ajustados ou período de execução. Há, inclusive, serviços anteriores ao próprio certame, como explica a unidade técnica no relatório do acórdão recorrido (peça 119, p. 16) :
'25. Como se não bastasse a completa falta de aderência dos documentos elencados, a incongruência das alegações é tal que o orçamento apresentado para justificar a apropriação de R$ 40.605,00 no RM 3, que abrange o período de medição de 26/4 a 25/5/2007, (peça 91, p.77) apresenta serviços relativos ao ano de 2006, cuja data da proposta orçamentária é do dia 24/9/2006, ou seja, anterior, até mesmo, à do convite que inaugurou a fase externa do procedimento licitatório, emitido em 26/10/2006.' 
6.16. De fato, a proposta orçamentária que teria justificado esse item no RM 3 data de 24/9/2006 (peça 91, p. 98) , sendo que a licitação que deu origem ao Contrato 4600230586 se iniciaria apenas em 26/10/2006 (TC-Processo 008.585/2009-5 - peça 13, p. 1) . O período de medição do referido relatório, por sua vez, data de 26/4/2007 a 25/5/2007 (peça 91, p. 77) .
6.17. O MPTCU (peça 107) também apresentou outras inconsistências na documentação encaminhada pela recorrente, sobre as quais a ex-gestora não busca apresentar qualquer explicação, restringindo-se apenas a reafirmar genericamente a existência da peça publicitária. Para tanto, destaque-se o seguinte trecho constante do relatório do acórdão recorrido (peça 119, p. 18) :
'10. Outras incompatibilidades referem-se aos valores ou ao escopo dos serviços. Assim, as cotações de R$ 17.292,00 e R$ 1.180,00, indicadas no orçamento 08.07 e supostamente referentes ao pagamento advindo do Relatório de Medição nº 2 (RM 2) , não têm conexão com os valores dos itens de serviço do quadro-resumo (pp. 14/15 e 56/59) . Assim, como não há aprovação do orçamento, inexiste expurgo ou aceitação do tipo de serviço proposto. 
11.	Também quanto ao Relatório de Medição nº 3 (RM 3) , a produção e a impressão de produtos para os 30 anos da Repar, objeto do orçamento 14.07, com data de 15/05/2007, especificam tiragens de 500 novos exemplares em formato luxuoso e de 3.000 exemplares em formato tablóide, cujo prazo de execução de 10 dias corridos (aferidos pelo término do período de medição no RM 3 em 25/05/2007) revela-se, em princípio, incongruente com o escopo dos serviços (pp. 84/85) . De fato, a publicação em tablóide envolve a coleta de depoimentos do público interno, edição do material, produção e edição de fotografias, revisão ortográfica do conteúdo, produção gráfica e impressão das tiragens, conjunto esse de atividades que demandaria, em tese, computadas também as ações a cargo da instância contratante, prazo superior a 10 dias corridos.' 
6.18. Logo, trata-se de inconsistências de toda sorte, não explicadas minimamente pela recorrente. Não há verossimilhança nas alegações da parte, restando fragilizado o nexo entre essa peça jornalística e a verba 'serviços complementares'.
6.19. Por certo, o fato de um único exemplar ou uns poucos materiais apresentados pela recorrente constituir peça jornalística acerca dos 30 anos da Repar não é capaz de comprovar a execução dos recursos vinculados ao Contrato 4600230586 sob a denominação 'serviços complementares', despesa para a qual havia procedimento de aceitação específico.
6.20. Além disso, a alegada dificuldade da parte de obtenção de documentação comprobatória não condiz com os elementos juntados aos autos, haja vista que a responsável se mostrou capaz de ter acesso aos documentos constantes dos arquivos da entidade (peça 91) , apesar de inconsistentes.
6.21. Por fim, na gênese da irregularidade em discussão neste tópico está a configuração de rubrica genérica de gasto, com unidade de medida como a 'verba', com capacidade de abarcar indevidamente qualquer despesa por valores aleatórios, sem orçamentação adequada e comparabilidade com valores de mercado, em tantas oportunidades rechaçada por esta Corte. 
6.22. A Administração está obrigada a adotar, desde o projeto básico, planilhas orçamentárias que expressem a composição dos custos unitários dos itens de serviço, com detalhamento suficiente à sua precisa identificação, abstendo-se de utilizar grandes 'grupos funcionais' para mão de obra ou outras unidades genéricas do tipo 'quantia fixa' ou 'verba' (Acórdão 2827/2014-TCU-Plenário, relatado pelo Ministro Weder de Oliveira) .
7.	Atos de gestão não causadores de débito, manifestação do Plenário ou da Câmaras desta Corte, violação ao princípio do devido processo legal e multa imputada à recorrente com base no art. 57 da Lei 8.443/1992, conforme o subitem 9.4 do acórdão recorrido (peça 160, p. 14-16) 
7.1. A recorrente entende que não poderia a Corte considerar atos de gestão não causadores de débito no cômputo da multa a ela aplicada com base no art. 57 da Lei 8.443/1992, além de não ter havido efetivamente manifestação dos colegiados do Tribunal acerca das irregularidades que ensejaram a sanção pecuniária, com afronta ao princípio do devido processo legal, sendo nula a penalidade aplicada e a própria deliberação recorrida, tendo em vista os seguintes argumentos:
a) o presente processo foi instaurado para análise de supostos débitos causados pela recorrente, delineados na representação tratada no TC Processo 008.585/2009-5, no qual a Secex/PR imputou à ex-getora responsabilidade por diversos atos de gestão, mas apenas alguns deles se relacionavam a danos ao Erário (peça 160, p. 14) ;
b) por conta da natureza dos atos de gestão reprovados, a unidade técnica propôs ao Tribunal a autuação de TCE para análise exclusiva dos atos que envolviam débito, como previsto no art. 197 do RITCU. Por conta disso, a tomada de contas especial em análise se ateve aos fatos descritos no ponto 3.2, transcrito no subitem 2.3 desta instrução. Por conta dessa segregação, ficaram de fora os oito atos mencionados no subitem 3.1 também transcrito no mesmo tópico (peça 160, p. 14-15) ;
c) ao final, o Tribunal concluiu pela reprovação de apenas dois dos quatro atos de gestão que envolviam débito, imputando penalidade de multa à recorrente, com fundamento no art. 57 da Lei 8.443/1992 (peça 160, p. 15) ;
d) como a penalidade foi aplicada por conta de atos que envolviam débito e a multa, fundamentada em dispositivo legal específico para casos dessa natureza, há aparência de legalidade na imposição. Mas, na dosimetria da pena, o Tribunal considerou os outros oito atos de gestão mencionados no TC Processo 008.585/2009-5, excluídos justamente por não envolver débito. Trata-se de medida irregular, pois reúne atos com naturezas diversas, para aplicar sanção com base em dispositivo cuja incidência é restrita às hipóteses de débito (peça 160, p. 16) ;
e) Francisco Eduardo Carrilho Chaves, em obra específica sobre controle externo, salienta que a multa do art. 57 da LOTCU somente é cabível quando se constata débito e a conduta do responsável é reprovada, o que não ocorreu na espécie, impondo-se a reforma do acórdão recorrido, com exclusão da multa imposta à recorrente;
f) o Tribunal considerou, para fins de graduação da penalidade imposta à recorrente, outros atos de gestão, considerados pela Secex/PR reprováveis, mas que não passaram pelo crivo do douto Plenário desta Casa, como reconhece o relator a quo no voto condutor do Acórdão 175/2017-TCU-Plenário, ao afirmar não ter havido deliberação sobre o tema no TC Processo 008.585/2009-5 (peça 160, p. 16-18) ;
g) sem que se reproduza os argumentos apresentados quando dos embargos de declaração, o fato é que se está a evidenciar equívoco na formatação do acórdão recorrido, o qual decorreu de ato embasado em mera impressão ou opinião técnica, sem valor resolutivo, não obstante a possibilidade de atingir a esfera privada da recorrente (peça 160, p. 18) ;
h) a Lei Orgânica e o Regimento do TCU possuem vários dispositivos que evidenciam o caráter meramente instrutório das manifestações das unidades técnicas, bem como a exclusiva competência do Plenário e das Câmaras para deliberação a respeito das causas de competência da Corte, a exemplo dos art. 65 e 85 da Lei 8.443/1992; 15 e 156 do RITCU (peça 160, p. 18-19) ;
i) a opinião da unidade técnica não é suficiente para condenar conduta do gestor responsável, dependendo da detida análise por parte do Plenário ou de uma de suas Câmaras, como dispõem os normativos aplicáveis, bem como razões de ordem empírica (peça 160, p. 19) ;
j) a experiência com processos em trâmite no TCU demonstra que, na prática, em muitos casos, o Plenário ou as Câmaras discordam das impressões e dos posicionamentos das unidades técnicas, tendo em vista o conhecimento acumulado pelos colegiados, como ocorreu nos próprios autos em análise. A Secex/PR apresentou quatro achados, dos quais dois foram integralmente rechaçados e um apenas parcialmente acolhido pelo Plenário. Logo, embasar a penalidade aplicada à ex-gestora apenas na manifestação da unidade técnica torna nula a deliberação recorrida nesse ponto (peça 160, p. 19) ;
k) a decisão que considerou atos de gestão não deliberados na dosimetria da pena imputada à parte se mostra viciada em fundamentação, com violação ao princípio do devido processo legal e respectivos corolários, bem como dos postulados da motivação, ampla defesa e do contraditório (peça 160, p. 20) ;
l) uma vez que a decisão que imputou multa à recorrente se embasou em impressão técnica acriticamente importada do pronunciamento da Secex/PR, sem o crivo do Tribunal, demonstra-se com insuficiente motivação, não sendo possível compreender a constituição do valor de R$ 25.000,00 imputado. Questiona-se em que medida cada um dos atos apontados pela unidade técnica contribuiu para a estipulação desse montante (peça 160, p. 20) ;
m) questiona-se, também, por exemplo, sobre a divergência entre o entendimento da Secex/PR de que houve favorecimento à empresa Toda Comunicação Editora Ltda., em razão da suposta permissão de acesso ao drive 'O', e o contra-argumento da recorrente no sentido de que, em verdade, as informações sigilosas se encontravam armazenadas no drive 'J', por expressa orientação do Comitê de Segurança. Pergunta-se se esse ato de gestão foi considerado na estipulação do valor da multa (peça 160, p. 20) ;
n) conforme lição doutrinária, a suficiência da fundamentação e motivação é requisito intransponível para a validade dos atos administrativos e, estando ausente ou precária, contamina a manifestação emanada do Poder Público. Se o motivo invocado pelo administrador público para a prática do ato inexiste de fato ou é falso, ilegítimo, ilegal ou imoral, o próprio ato padecerá de nulidade. Trata-se da teoria dos motivos determinantes. Apenas com o conhecimento da causa se pode controlar e impugnar o ato, com a ciência de que o Poder Público sopesou as manifestações dos sujeitos (peça 160, p. 20-23) ;
o) a noção jurídica que envolve a motivação dos atos administrativos é suficiente para vulnerar totalmente a deliberação que imputou multa à recorrente, pois o Tribunal considerou na valoração da multa atos de gestão que não foram analisados pelo colegiado. Portanto, mostra-se ilegal o motivo empregado para imputar sanção pecuniária à recorrente, contaminando a fundamentação do julgado, tendo em vista a incidência da teoria dos motivos determinantes, com base na qual deve haver conexão entre a motivação dada pelo Tribunal e a realidade fática (peça 160, p. 23) ;
p) de acordo com Celso Antônio Bandeira de Mello, a invocação de motivos incorretos, falsos ou inexistentes invalida o ato administrativo (peça 160, p. 23-24) ;
q) conforme interpretação do Acórdão 2160/2015-TCU-Plenário, relatado pelo Ministro André Luís de Carvalho, a validade do ato administrativo está diretamente vinculada à veracidade do motivo que ensejou a prolação do julgado (peça 160, p. 24-25) ;
r) os tribunais brasileiros têm posicionamento comum no sentido de que os atos administrativos se vinculam aos motivos expostos, incidindo-se a teoria dos motivos determinantes (peça 160, p. 25-26) ;
s) não se está a arguir a ausência de motivo para a imposição de multa, pois, apesar do inconformismo da recorrente acerca da condenação dela, compreende-se que os atos de gestão analisados de forma equivocada fazem a vez. Trata-se, especificamente, do motivo utilizado para dosimetria da respectiva multa, que, por conta da ilegalidade ora apontada, acaba por contaminar a decisão que a imputou como um todo (peça 160, p. 26-27) ;
t) o raciocínio desenvolvido constitui gravoso vício de motivação na deliberação que aplicou penalidade de multa à ora recorrente, justificando-se a declaração de nulidade do subitem 9.4 do acórdão recorrido (peça 160, p. 26-27) ;
u) a garantia constitucional do contraditório e da ampla defesa possui aplicação aos processos em curso nesta Corte, conforme o inciso LV do art. 5º da Constituição Federal, bem como o enunciado número 3 da Súmula do Supremo Tribunal Federal (peça 160, p. 27-28) ;
v) o respeito ao contraditório e à ampla defesa aplicáveis ao processo administrativo no TCU conduz, também, à necessária legitimidade democrática das decisões a serem proferidas, conforme lição doutrinária. Faz-se necessário assegurar ao administrado o direito de participar da formação do resultado do processo, não podendo ser surpreendido pelos fundamentos da deliberação (peça 160, p. 29-30) ;
w) a equivocada consideração de atos não deliberados causa gravoso reflexo no direito ao contraditório, haja vista a relação entre esse postulado e a motivação, por dificultar a compreensão perfeita da fundamentação do valor da multa. O equívoco cometido prejudica a dedução de argumentos de defesa (peça 160, p. 30-31) ;
x) reclama-se a observância da versão mais substancial do princípio do contraditório, no sentido de ter o jurisdicionado o direito de efetivamente influenciar na decisão a ser tomada, o que pressupõe o exaustivo conhecimento das noções fáticas e jurídica empregadas pelo julgador (peça 160, p. 31) ;
y) a legitimidade democrático-jurídica das decisões do TCU se condiciona ao prévio exercício da ampla defesa e do contraditório dos fiscalizados, para que a dimensão substancial desse princípio, conforme lição de Fredie Didier Jr., realize-se no poder de influência dessa manifestação prévia (peça 160, p. 31-32) ; e
z) conforme a doutrina, o direito ao contraditório somente se aperfeiçoa materialmente quando se garante ao jurisdicionado a efetiva condição de influenciar na decisão a qual se vinculará no futuro. No presente caso, a ausência de deliberação sobre atos de gestão considerados irregulares pela Secex/PR prejudica a perfeita compreensão sobre a decisão que os considerou para fins de dosimetria da pena, não havendo como saber em que medida eles influenciaram a imputação de sanção pecuniária no montante de R$ 25.000,00, de modo a possibilitar recurso técnico sobre a matéria, impondo-se a nulidade da multa aplicada (peça 160, p. 32-33) .
Análise
7.2. Os argumentos da responsável estão parcialmente corretos. Antes de se adentrar ao ponto de necessária reforma do julgado, cabe informar que se equivoca a recorrente na interpretação da Lei Orgânica do TCU. 
7.3. Conforme ampla jurisprudência desta Casa, com a qual se alinha esta instrução para a espécie, nos casos em que há imputação da multa proporcional ao dano causado ao erário, as irregularidades constatadas que não contribuíram para a constituição do dano podem ser consideradas na dosimetria da multa prevista no art. 57 da Lei 8.443/1992, absorvendo a multa do art. 58 e tornando dispensável a aplicação desta de forma autônoma (Acórdão 9853/2017-TCU-Segunda Câmara, relatado pelo Ministro Aroldo Cedraz) .
7.4. Há, ainda, a vertente jurisprudencial que admite ser possível a aplicação concomitante das multas previstas nos arts. 57 e 58 da Lei 8.443/1992 ao mesmo responsável quando os fatos motivadores de cada penalidade são distintos (Acórdão 1592/2017-TCU-Primeira Câmara, Relator Bruno Dantas) . Logo, ou a recorrente seria apenada com base apenas em um dispositivo, considerando todos os atos; ou receberia sanções distintas, com diferentes fundamentos. De qualquer forma, a condenação se manteria. 
7.5. Além disso, na forma como disserta o Relator a quo, no Acórdão 175/2017-TCU-Plenário, relativo aos embargos de declaração opostos pela recorrente, a TCE instituída pelo Tribunal decorreu da fiscalização tratada no TC Processo 008.585/2009-5, ensejando, na prática, fases do mesmo processo.
7.6. O art. 47 da Lei 8.443/1992 e o art. 252 do RITCU preveem a conversão do processo de fiscalização em TCE, no caso de irregularidade de que resulte dano ao Erário, sendo a autuação de novo processo opção da Corte, para fins de organização processual, mas, mantendo-se os dois instrumentos apensados, como no presente caso.
7.7. Destaque-se, ainda, que as irregularidades previstas no ponto 3.1 transcrito no subitem 2.3 desta instrução foram objeto de audiência no TC Processo 008.585/2009-5, sem definição sobre o mérito, na forma discutida no Acórdão 1527/2011-TCU-Primeira Câmara, relatado pelo Ministro José Múcio Monteiro, não obstante se possa discutir outros prejuízos ao contraditório e à ampla defesa. O tema será objeto de nova discussão à frente. 
7.8. De todo modo, conforme pacífica jurisprudência desta Corte, não configura violação ao contraditório e à ampla defesa deixar de fazer nova audiência, no âmbito de tomada de contas especial constituída em processo apartado, sobre as mesmas ocorrências pelas quais o responsável já foi ouvido no processo originário (Acórdão 1669/2014-TCU-Plenário, relatado pelo Ministro José Jorge) .
7.9. Todavia, a jurisprudência, nesse formato, exigiria o devido processo legal, no que concerne a todas as irregularidades imputadas à parte. Está correta a recorrente acerca da afronta a esse postulado e ao contraditório e à ampla defesa relacionados aos fatos irregulares descritos no TC Processo 008.585/2009-5, não ensejadores de dano ao Erário, não pelo fundamento legal da multa.
7.10. Nos termos do Acórdão 303/2017-TCU-Plenário, relatado pelo Ministro Bruno Dantas, considera-se fundamentada a deliberação do TCU em que as questões suscitadas foram enfrentadas em algum dos elementos que a compõem, seja no relatório, que inclui as manifestações da unidade técnica e do Ministério Público, ou no voto do relator (art. 1º, § 3º, da Lei 8.443/1992) .
7.11. Trata-se da aplicação subsidiária dos conceitos de contraditório substancial ao processo administrativo nesta Corte. Como disserta adequadamente a recorrente e consta do voto condutor do precedente colacionado no item anterior, trata-se de garantir à parte o direito não apenas de se manifestar no processo, mas também a garantia de que verá seus argumentos considerados pelo órgão julgador.
7.12. Nesse sentido, cabe transcrever trecho do voto condutor do Acórdão 303/2017-TCU-Plenário, sob a relatoria do Ministro Bruno Dantas:
'11. Ou seja, se vai negar o pleito da parte, o julgador está obrigado a enfrentar todos os argumentos deduzidos no processo, com a exceção daqueles que, nem em tese, infirmem a conclusão acolhida na decisão.
12. É interessante notar que, para essa análise, importa menos uma pretensa convicção (íntima, subjetiva) do juiz, do que a tese do julgado, objetivamente considerada. A professora Teresa Arruda Alvim explicita essa questão, de maneira magistral, ao afirmar que o critério para saber se uma questão deve ser referida na decisão não pode ser exclusivamente o do juiz. As questões que as partes estimam ser relevantes devem necessariamente ser referidas na decisão, ainda que o Tribunal expressamente observe que, a seu ver, a questão não é relevante. (WAMBIER, Teresa Arruda Alvim. Embargos de Declaração e Omissão do Juiz. Editora Revista dos Tribunais, 2015) .
13. Concretamente, se a conclusão da decisão foi a de que era intempestiva a interposição do recurso, devem ser analisados todos os argumentos que são aduzidos com a pretensão de combater essa tese. Observo que não importa se o argumento tem o condão de modificar a decisão, basta que ele refute a tese, objetivamente considerada.
14. Trata-se de instrumento de racionalidade e controlabilidade das decisões, em nome da cooperação e o bom diálogo processual (CPC, arts. 5º, 6º e 7º) . (...) 
16. Especificamente no caso do Tribunal de Contas da União, a decisão compõe-se tanto do relatório (com as manifestações técnicas e do Ministério Público junto ao TCU, se for o caso) quanto do voto do Relator (LOTCU, art. 1º, § 3º) . Ou seja, basta que o argumento tenha sido enfrentado em algum desses elementos integrantes do julgamento, não sendo necessariamente obrigatória sua menção no voto. (...) '
7.13. Não se está a rechaçar a jurisprudência pacífica desta Corte, no sentido de que o Relator não está obrigado a examinar cada uma das teses e dos argumentos apresentados, especialmente se as questões foram enfrentadas na instrução ou no parecer do Ministério Público (Acórdão 1903/2017-TCU-Plenário, Relatora Ministra Ana Arraes) . Entretanto, deve-se discutir em que termos os argumentos da parte foram considerados na fundamentação do acórdão, sobretudo quando o julgado implique imputação de débito ou multa ao responsável.
7.14. Nessa linha, cabe relembrar que os fatos irregulares vinculados ao Convite 0296563078 promovido pela Repar para a contratação de serviços de produção de peças jornalísticas e ao contrato dele decorrente foram identificados, inicialmente, no âmbito do TC Processo 013.070/2007-0, decorrente de representação de licitante. 
7.15. Naqueles autos, o Tribunal, por meio do Acórdão 842/2009-TCU-Primeira Câmara, relatado pelo Ministro Augusto Nardes, restringiu-se a conhecer da representação e considerá-la parcialmente procedente, além de proferir determinação à Repar. 
7.16. A Corte, também no referido julgado, apartou e converteu em representação da unidade técnica os volumes do anexo 2 dos autos, com vistas a apurar as irregularidades e promover a responsabilização dos funcionários envolvidos, com autorização de inspeção nas áreas de contratação e comunicação, extensiva à área de saúde. Não houve oitiva das partes.
7.17. Dessa decisão se originou o TC Processo 008.585/2009-5, no qual foi realizada a inspeção na Repar, com a finalidade de apurar os indícios de irregularidades na execução, fiscalização e pagamento de serviços referentes aos contratos firmados com a empresa Toda Comunicação Editora Ltda., além de ajustes nas áreas de saúde da refinaria.
7.18. Após os trabalhos, a unidade técnica constatou a ocorrência de inúmeras irregularidades, as quais foram objeto de audiência de Edymara Inez Morschel Barbosa, na qualidade de gerente do Contrato 4600230586 (TC Processo 008.585/2009-5 - peça 7, p. 6-9) .
7.19. A ex-gestora, em conjunto com os demais responsáveis, apresentou razões de justificativa com mais de 100 páginas de conteúdo (TC Processo 008.585/2009-5 - peças 8, p. 48-55; 9-10; e 11, p. 1-9) .
7.20. Após análise das razões de justificativa apresentadas, a Secex/PR entendeu não elididas as irregularidades e concluiu ter havido débito a ser ressarcido pela recorrente, tendo proposto multa à ex-gestora, com fundamento no art. 58, inciso II, da Lei 8.443/1992; e determinação à Repar para providenciar o ressarcimento dos danos (TC Processo 008.585/2009-5- peça 11, p. 11-36) .
7.21. O Tribunal, entretanto, por intermédio do Acórdão 1527/2011-TCU-Primeira Câmara, relatado pelo Ministro José Múcio Monteiro, optou por instaurar processo específico de TCE e determinar a citação dos responsáveis, para apresentarem alegações de defesa ou recolherem as importâncias indicadas no parecer da unidade técnica. Esse julgado é a gênese do presente processo.
7.22. Nos autos em análise, a recorrente foi ouvida apenas em relação aos fatos que ensejaram dano ao Erário (peça 12) , tendo a unidade técnica se debruçado sobre esses pontos e as alegações de defesa apresentadas (peça 76) , não mais fazendo referência aos demais fatos irregulares tratados no TC Processo 008.585/2009-5, transcritos no ponto 3.2 do subitem 2.3 desta instrução.
7.23. Todavia, a ilustre Subprocuradora-Geral Cristina Machado da Costa e Silva identificou que os tópicos das audiências realizadas pela unidade técnica no TC Processo 008.585/2009-5 não haviam sido considerados na presente TCE. Diante disso, propôs a inclusão deles no julgamento e na dosimetria da pena a ser imputada à recorrente (peça 85, p. 3-4, item 16) , conforme consta do relatório do acórdão recorrido (peça 119, p. 12-13) .
7.24. O Relator a quo, no voto condutor da deliberação recorrida, acatou a proposta do Parquet especializado, incluindo na fundamentação do julgamento os atos de gestão até então não considerados, nos seguintes termos:
'8.	Assim, estando de acordo com as análises feitas pela Secex/PR naquele processo, assinalo a conveniência de que sejam ponderadas, nesta apreciação das contas de Edymara Inez Morschel Barbosa, as seguintes irregularidades relacionadas a licitações e respectivos contratos formalizados com a empresa Toda Comunicação Editora Ltda., cuja responsabilidade foi atribuída à gestora no TC-Processo 008.585/2009-5 (peça 11, pp. 29/36, do TC-Processo 008.585/2009-5, apenso) (...) 
46.	Feitas essas ponderações, que mostram a pertinência da responsabilização de Edymara Inez Morschel Barbosa e da sociedade empresária Toda Comunicação Editora Ltda. por parte dos danos inicialmente apontados nesta tomada de contas especial, cabe julgar irregulares as contas dessas responsáveis e condená-las solidariamente em débito, bem como aplicar-lhes, individualmente, a multa do art. 57 da Lei 8.443/1992, no valor de R$ 25.000,00 à gestora, para cuja dosimetria leva-se em conta as análises e conclusões produzidas no âmbito do TC-Processo 008.585/2009-5, e de R$ 20.000,00 à empresa.'
7.25. A leitura atenta do julgado, entretanto, demonstra que, sobre o conteúdo das razões de justificativa apresentadas pela recorrente no âmbito do TC Processo 008.585/2009-5, analisados pela unidade técnica na ocasião (TC Processo 008.585/2009-5 - peça 11, p. 11-36) , não há sequer uma palavra. Até mesmo a referência à instrução da Secex/PR se restringe às conclusões dos técnicos (TC Processo 008.585/2009-5 - peça 11, p. 29-36) , como se vê no trecho acima.
7.26. Os argumentos colocados pela recorrente nas razões de justificativa apresentadas não foram sequer resumidos no relatório do acórdão recorrido com posterior motivação sucinta do relator, o que estaria condizente com o ordenamento. O julgador apenas considerou as análises e conclusões dos técnicos no TC Processo 008.585/2009-5. No que tange a essas irregularidades, a questão se assemelha ao julgamento de processos por relação, conforme o art. 143 do RITCU, em que se admite referência à instrução técnica, com elaboração de 'considerandos'.
7.27. Todavia, de acordo com o § 4º do art. 143 do RITCU, não poderão constar de relação os processos que tratem de proposta de aplicação de multa. A razão desse dispositivo está exatamente nos necessários cuidados com o contraditório substancial e com a ampla defesa dos jurisdicionados, de modo a submeter todos os argumentos da parte ao colegiado, ainda que na manifestação técnica ou do parquet.
7.28. Diante dessa conjuntura, não se pode afirmar, com a certeza exigida em deliberações que imponham graves sanções aos jurisdicionados, que os argumentos da parte foram, de fato, objeto de detida análise do relator e, sobretudo, do Plenário, cabendo lembrar que, normalmente, os demais integrantes do colegiado leem antecipadamente aos julgamentos apenas o relatório ou o voto do relator. No caso, não haveria qualquer menção específica acerca dos argumentos da ex-gestora. Não se sabe o que ela alega.
7.29. Por certo, não se exigiria do relator e do Colegiado o enfrentamento específico de cada um dos argumentos colocados pela parte ou se embasar no posicionamento colocado expressamente pela unidade técnica, mas se mostra sobremaneira desarrazoado não fazer ou a transcrição ou, no mínimo, referência ao que alega a responsável em relação a grande parte das irregularidades que lhe foram atribuídas e restaram por fundamentar sanção pecuniária no elevado montante de R$ 25.000,00. Logo, mostra-se nula a deliberação recorrida, apenas no ponto relativo à multa imputada às partes. Há, de fato, vício na motivação do julgado.
7.30. Dessa forma, não seria o caso de nova audiência nos presentes autos ou o enfrentamento de todos os argumentos apresentados em defesa pela recorrente, mas sim de demonstração minimamente confiável no relatório, no voto ou no acórdão de que as justificativas dos responsáveis foram objeto de análise pelo relator e pelo Colegiado, o que não se demonstra no caso. Respeitado o devido processo legal, não haveria óbice em considerar esses elementos na dosimetria da pena aplicada. Entretanto, na forma como está o julgado, o posicionamento do Tribunal estaria próximo à negativa geral.
CONCLUSÃO
8.	Das análises anteriores, conclui-se que:
a) as discussões quanto à baixa materialidade do débito imputado à parte, no que tange à instauração da TCE ou à continuidade do feito nesta Corte, deve considerar o conjunto de valores de prejuízo ao erário tratados no processo e que tenham relação semântica;
b) cabe ao gestor o ônus da prova da boa e regular aplicação dos recursos por ele administrados, por meio de documentação consistente;
c) a Administração está obrigada a adotar, desde o projeto básico, planilhas orçamentárias que expressem a composição dos custos unitários dos itens de serviço, com detalhamento suficiente à sua precisa identificação, abstendo-se de utilizar grandes 'grupos funcionais' para mão de obra ou outras unidades genéricas do tipo 'quantia fixa' ou 'verba'; 
d) nos casos em que há imputação da multa proporcional ao dano causado ao Erário, as irregularidades constatadas que não contribuíram para a constituição do dano podem ser consideradas na dosimetria da multa prevista no art. 57 da Lei 8.443/1992, absorvendo a multa do art. 58 e tornando dispensável a aplicação desta de forma autônoma;
e) não configura violação ao contraditório e à ampla defesa deixar de fazer nova audiência, no âmbito de tomada de contas especial constituída em processo apartado, sobre as mesmas ocorrências pelas quais o responsável já foi ouvido no processo originário; e
f) considera-se fundamentada a deliberação do TCU em que as questões suscitadas foram enfrentadas em algum dos elementos que a compõem, seja no relatório, que inclui as manifestações da unidade técnica e do Ministério Público, ou no voto do relator.
8.1. Como destacado no tópico anterior, verifica-se grave vício de fundamentação no julgado recorrido, tendo em vista não se ter demonstrado, com clareza, que as razões de justificativa apresentadas pela recorrente no âmbito do TC Processo 008.585/2009-5 foram objeto de consideração específica do relator e do Colegiado. 
8.2. Assim, impõe-se a nulidade do subitem 9.4 do acórdão recorrido, apenas no que tange à recorrente, impondo-se o retorno dos autos ao relator a quo para se manifestar sobre as razões de justifica apresentadas no TC Processo 008.585/2009-5. Mantém-se incólumes os demais termos do julgado, sobretudo, pois a rejeição das alegações de defesa seria suficiente para o julgamento pela irregularidade das contas dos responsáveis.
PROPOSTA DE ENCAMINHAMENTO
9.	Diante do exposto, com fundamento nos arts. 32, inciso I; e 33, da Lei 8.443/1992, submetem-se os autos à consideração superior, com posterior encaminhamento ao Ministério Público junto ao Tribunal de Contas da União e ao Gabinete do Relator, propondo:
a) conhecer do recurso interposto e, no mérito, dar-lhe parcial provimento para anular a multa objeto do subitem 9.4 do acórdão recorrido apenas no que tange à responsável Edymara Inez Morschel Bargosa, restituindo os autos ao relator da decisão impugnada para as providências necessárias ao saneamento e nova deliberação e dosimetria da penalidade pecuniária a ser aplicada à ex-gestora; e
b) comunicar a deliberação que vier a ser proferida por esta Corte à recorrente, à Procuradoria da República no Estado do Paraná e aos demais interessados."
2.	O diretor e o secretário da Serur ratificaram a instrução acima (peças 192 e 193) .
3.	O representante do Ministério Público junto ao Tribunal de Contas da União (MP/TCU) , em sua intervenção regimental, divergiu parcialmente do encaminhamento sugerido pela unidade técnica, nos termos abaixo (peça 196) :
	"Trata-se de Recurso de Reconsideração interposto pela Senhora Edymara Inez Morschel Barbosa contra dispositivos do Acórdão 3051/2016-TCU-Plenário - retificado por inexatidão material pelo Acórdão 175/2017-TCU-Plenário -, que, em Tomada de Contas Especial (TCE) , julgou irregulares as contas da responsável, imputou-lhe débito e aplicou-lhe multa por irregularidades verificadas em contratos de prestação de serviços de comunicação no âmbito da Refinaria Presidente Getúlio Vargas (Repar) .
2.	A deliberação recorrida já foi objeto de Embargos de Declaração opostos pela responsável (peça 123) , que intentou tornar nulos os efeitos da decisão. Seu pedido foi rejeitado, sendo o acórdão apenas retificado, naquela oportunidade, em relação à grafia do seu nome e da empresa solidária, bem como ajustado o rol de advogados constituídos nos autos (Acórdão 175/2017-TCU-Plenário) .
3.	Nesta fase, a recorrente alega que o dano pelo qual responde é de baixa materialidade, o que impõe o arquivamento do processo, além de defender que houve a devida aplicação dos valores relativos à verba orçamentária 'serviços complementares' (R$ 262.800,00) , cuja execução foi questionada nos autos. Sustenta, também, ser indevido o valor da multa a ela aplicada, uma vez que, apesar de fundamentada no art. 57 da Lei n.º 8.443/1992, a dosimetria contabilizou irregularidades que não estão associadas ao débito e pelas quais ela responde no TC Processo 008.585/2009-5 (apenso) - representação que deu origem a esta TCE -, ainda pendente de julgamento. Acrescenta que, em razão de não constar a efetiva manifestação do Colegiado do Tribunal quanto aos atos de gestão tratados naquele processo, considera que houve afronta ao devido processo legal, devendo-se anular a sanção pecuniária imposta.
4.	O exame técnico procedido pela Serur enfrentou as alegações da responsável, tendo proposto, ao final, o provimento parcial do recurso, a restituição dos autos ao relator da decisão recorrida, para nova deliberação do Tribunal quanto às irregularidades tratadas no TC Processo 008.585/2009-5, com reavaliação da dosimetria da sanção pecuniária aplicada, encaminhamento que divergimos, pelos motivos a seguir expostos.
5.	No que concerne à suposta baixa materialidade do débito e à alegada regularidade na aplicação dos recursos a título de 'serviços complementares', consideramos, em consonância com o posicionamento defendido pela unidade técnica, que as alegações trazidas pela responsável não justificam a revisão dos termos da deliberação.
6.	Ao sustentar, mais uma vez, a criação de uma peça jornalística em comemoração aos 30 anos da Repar como produto cujo pagamento foi feito a expensas da verba 'serviços complementares', a responsável não traz aos autos novas informações ou elementos minimamente aptos a estabelecer o indispensável nexo financeiro e com o próprio objeto do contrato, nem esclarece as inconsistências já apontadas na documentação referente a essa despesa, em especial, aquelas que destacamos em manifestações anteriores nos autos (peças 85 e 107) . Ademais, sua defesa quanto à obrigação do Tribunal em produzir prova relativamente a irregularidades por ele apuradas caracteriza indevida reversão do ônus da prova, em sentido expressamente contrário a pacífica jurisprudência do TCU, de modo que entendemos despiciendo colacionar comentários adicionais sobre o assunto neste parecer.
7.	Mantida a quantia da verba como prejuízo ao erário (R$ 262.800,00) , não é possível desconsiderá-la do exame acerca da materialidade do dano, na forma intentada pelo recurso. O débito, portanto, não é composto apenas pela parcela classificada pela recorrente como irrelevante - de R$ 5.435,52 (produção do 'Jornal da Boleia') -, mas abrange também esse montante significativo, que, isoladamente, já ultrapassa o valor mínimo de referência do Tribunal para a dispensa de instauração da TCE (art. 6º, inciso I, da IN TCU 71/2012) .
8.	Superadas essas duas questões, resta ainda abordar aquela que motivou o provimento parcial do recurso pela unidade técnica e sobre a qual reside nossa discordância: a aplicação de multa à sra. Edymara Barbosa sob o fundamento do art. 57 da Lei 8.443/1992, cuja dosimetria levou em conta as análises e conclusões de irregularidades tratadas em outro processo, o TC Processo 008.585/2009-5 (apenso) , as quais não deram causa a prejuízos ao Erário.
9.	O assunto já foi tema de discussão pelo Tribunal quando da análise dos Embargos de Declaração opostos pela sra. Edymara Barbosa ao Acórdão 3051/2016-TCU-Plenário, porém, sob outro enfoque: a responsável questionou que as ocorrências foram julgadas em processo diverso (TC Processo 006.557/2011-2) daquele em que foram apuradas (TC Processo 008.585/2009-5) . Na ocasião, esclareceu-se que a decisão foi prolatada na TCE que surgiu da conversão dos autos de representação em que foram identificadas, inicialmente, as irregularidades. Esse trâmite processual seria, assim, uma continuação do feito que lhe deu origem - inclusive porque a discussão se deu em relação ao mesmo conjunto de atos e fatos investigados -, não caracterizando qualquer comprometimento ao julgado.
10.	 Desta vez, o questionamento da responsável recai, em linhas gerais, sobre uma suposta inviabilidade de absorção da multa aplicada com base no art. 58 na multa fundamentada no art. 57 da Lei Orgânica do TCU - argumento que foi rejeitado pela Serur -, bem como na ausência de motivação para a dosimetria da multa contemplar as irregularidades tratadas na representação, uma vez que não foi levado à deliberação (Acórdão 3051/2016-TCU-Plenário) o respectivo exame da matéria - alegação que foi acompanhada pela Serur e que, a nosso ver, não procede.
11.	 Sobre o ponto divergente, a unidade técnica ponderou que, embora a multa aplicada com base no art. 57 da Lei Orgânica do TCU possa contemplar, em sua dosimetria, irregularidades que não contribuíram para a constituição de dano, no caso em tela, essa medida foi adotada na deliberação recorrida sem que tivesse sido enfrentado o respectivo contraditório. Isso porque não constaria da decisão - composta por relatório, voto e acórdão - a fundamentação para a rejeição das razões de justificativa apresentadas pela responsável, cujo exame pela Secex/PR foi realizado no âmbito do TC Processo 008.585/2009-5 à peça 11, p. 11-36. É o que se depreende da conclusão da Serur (peça 191, p. 21) :
'Como destacado no tópico anterior, verifica-se grave vício de fundamentação no julgado recorrido, tendo em vista não se ter demonstrado, com clareza, que as razões de justificativa apresentadas pela recorrente no âmbito do TC Processo 008.585/2009-5 foram objeto de consideração específica do Relator e do colegiado.'
12.	 Embora não conste no corpo da deliberação a transcrição integral da instrução da Secex/PR que analisou as audiências (TC Processo 008.585/2009-5) , entendemos que tal fato não traz qualquer prejuízo à defesa da recorrente, nem mesmo implica vício a macular o julgamento, notadamente quanto à dosimetria da multa aplicada. A uma, porque o teor completo da análise pode ser acessado nestes próprios autos de TCE, uma vez que a representação se encontra a ela apensada, e sua reprodução nos documentos que integram a decisão não é obrigatória. A duas, porque a multa fundamentada no art. 57 da Lei 8.443/1992 admite avaliação subjetiva de sua gradação, ainda que esteja na condição de absorver o grau de reprovação de condutas punidas com base no art. 58 do mesmo diploma legal. A três, porque há informações a respeito do exame da Secex/PR tanto no relatório como no voto que acompanham o acórdão, além de expresso posicionamento do relator quanto ao encaminhamento dado por essa unidade técnica.
13.	 Sobre o último argumento citado, destacamos que, no Acórdão 3051/2016-TCU-Plenário, mais especificamente no voto que acompanha essa deliberação, consta a seguinte referência a respeito das irregularidades consideradas na dosimetria da multa aplicada à sra. Edymara Barbosa (peça 118, p. 6-7) :
'Feitas essas ponderações, que mostram a pertinência da responsabilização de Edymara Inês Morschel Barbosa e da sociedade empresária Toda Comunicação Editora Ltda. por parte dos danos inicialmente apontados nesta tomada de contas especial, cabe julgar irregulares as contas dessas responsáveis e condená-las solidariamente em débito, bem como aplicar-lhes, individualmente, a multa do art. 57 da Lei 8.443/1992, no valor de R$ 25.000,00 à gestora, para cuja dosimetria leva-se em conta as análises e conclusões produzidas no âmbito do TC Processo 008.585/2009-5, e de R$ 20.000,00 à empresa.' (grifo nosso) 
14.	 No relatório que precede aquela deliberação, consta, ainda, a descrição da proposta de mérito da unidade técnica (Secex/PR) relativa às irregularidades que foram objeto de exame no TC Processo 008.585/2009-5 - a qual tinha como encaminhamento justamente a aplicação de multa à responsável, fundamentada, naquela oportunidade, no art. 58, inciso II, da Lei 8.443/1992 -, com indicação expressa das ocorrências objeto de punição (peça 119, p. 1) . Presente, também, trechos do parecer anterior deste Parquet, que atentava para a necessidade de apreciação e julgamento dessas questões pendentes (peça 119, p. 12-13) .
15.	 Considerando tais informações no bojo da deliberação recorrida - ainda que correspondam a um resumo da análise promovida pela Secex/PR -, e levando-se em conta a natureza da sanção pecuniária questionada, reiteramos não vislumbrar prejuízo à parte no que diz respeito à dosimetria estabelecida para a aplicação da multa, assim como não restou caracterizada ofensa ao art. 69, inciso II, do RITCU.
Ante o exposto, esta representante do Ministério Público manifesta-se, no mérito, por submeter os autos ao relator do presente Recurso de Reconsideração, Ministro Benjamin Zymler, com a proposta de negar-lhe provimento. Caso não acompanhe o encaminhamento sugerido neste parecer, o processo pode ser devolvido ao substituto do relator a quo, Ministro Raimundo Carreiro, na forma e com o objetivo defendidos pela Serur à peça 191." 
4.	Após a conclusão da etapa de instrução, a sra. Edymara Inez Morschel Barbosa carreou aos autos os documentos de peças 200-221, os quais foram recebidos por mim como elementos adicionais ao recurso de reconsideração interposto.
5.	Ato contínuo, em homenagem ao princípio da verdade material, que norteia o desenvolvimento dos processos no âmbito deste Tribunal, bem como aos princípios do contraditório e da ampla defesa, determinei à unidade técnica que analisasse o seu conteúdo, bem como os seus reflexos na proposta de encaminhamento apresentada na instrução à peça 191.  
6.	Em instrução conclusiva, a Serur exarou a instrução constante da peça 225, cujo trecho essencial transcreve-se abaixo;
	"[...] MÉRITO
4.	Delimitação
4.1. Constitui objeto dos elementos adicionais apresentados complementar as provas destinadas a solucionar a seguinte questão, também objeto de enfrentamento no tópico 6 da instrução anterior (peça 191, p. 8-13) : se houve a comprovação da utilização da verba 'serviços complementares', prevista no Contrato 4600230586, de modo a afastar o débito imputado à parte (peças 200-221 e 223) .
5.	Comprovação da utilização da verba "serviços complementares" prevista no Contrato 4600230586 (peças 200-221 e 223) 
5.1. A recorrente apresenta elementos adicionais, com a finalidade de comprovar a regular utilização dos recursos empregados na rubrica 'serviços complementares' prevista no Contrato 4600230586 (Instrumento Contratual Jurídico 1400.0028693.07.2) , de modo a afastar o débito de R$ 262.800,00 a ela imputado, tendo em vista os seguintes argumentos: 
a) a recorrente realizou, em 9/3/2020, reunião técnica no gabinete do relator, para apresentar os produtos finais que consumiram, de forma adequada, os recursos destinados à referida rubrica (peça 200, p. 1-2) ;
b) há equívoco no quantum de prejuízo imputado à ex-gestora. O valor do débito passa pela constatação de que, durante o período de nove meses em que esse contrato foi executado, de 26/2/2007 a 28/11/2007, a Repar realizou diversas despesas lançadas como 'serviços complementares', com débito de R$ 262.800,00 imputado à recorrente. Mas, o Relatório de Medição n. 11 não foi assinado pela ex-gestora, gerando imputação a maior de R$ 55.200,00 (peça 200, p. 2-3) ;
c) a recorrente esmiúça os relatórios de medição por linhas, indicando os respectivos orçamentos e notas fiscais apresentados pela contratada, utilizando-se dos documentos contidos no TC Processo 008.585/2009-5 e em novos elementos de prova. Alguns serviços pagos com a rubrica 'serviços complementares' não resultariam em produtos físicos, mas em serviços jornalísticos intrínsecos à consecução de um produto físico, como uma espécie de serviços 'de meio'. Esses trabalhos nem sempre são de fácil visualização, devendo, entretanto, ser subentendidos (peça 200, p. 3-4) ;
d) em relação ao Relatório de Medição n. 3, no valor de R$ 121.800,00, a recorrente apresenta a publicação 'Contando Histórias', que consumiu verba de 'serviços complementares' no montante de R$ 25.790,00. Destaca, também, o Orçamento 14.7, com referência à produção de mais de 500 exemplares da publicação 'Uma Fantástica Aventura Humana, no valor total de R$ 22.900,00; e o Relatório de Comercialização e Marketing 2006, que consumiu R$ 40.605,00. As despesas somam R$ 89.295,00, sendo que o valor efetivamente pago pela Medição n. 3 foi de R$ 86.400,00, como se nota na 'Folha de Registros', tendo a recorrente conseguido desconto de R$ 2.895,00. Por fim, consta a informação do relatório na respectiva nota fiscal, comprovando-se a realização do gasto (peças 200, p. 4-7; 201-205) ;
e) o Relatório de Medição n. 2 contemplou a prestação de serviços de fotografias da força de trabalho da Repar, como constou da publicação 'Contando Histórias', serviço valorado em R$ 6.200,00 na rubrica 'serviços complementares', conforme orçamento da empresa Toda Comunicações Ltda. Não há dúvidas, também, quanto à produção de painéis para eventos, no montante de R$ 2.600,00, constante do Orçamento 11.07, no qual também consta a realização do serviço 'revisão de depoimentos' e 'destaque de frases', com registros transcritos no recurso e valores de R$ 1.800,00 e R$ 400,00, o último com desconto em relação ao valor orçado. Em outro orçamento, há os serviços elaboração de 'texto para Hot Site dos 30 anos da REPAR', no valor de R$ 5.300,00, 'fotografias de ambientes das unidades operacionais da REPAR', no montante de R$ 1.200,00, e produção da publicação 'Uma Fantástica Aventura Humana', no valor de R$ 56.000,00. Os trabalhos somam o valor exato de R$ 73.500,00 presente no relatório, documentos que comprovam, juntamente com a nota fiscal, a utilização dessa parcela da verba 'serviços complementares' (peças 200, p. 8-14; e 206-212) ;
f) no que tange ao Relatório de Medição n. 6, com valor de 'serviços complementares' de R$ 33.900,00, referente ao período de 25/7/2007 a 26/8/2007, a recorrente apresenta duas fotos que compuseram o mês de janeiro, o que indica gasto com a 'Foto Extra do Mês de Janeiro de 2008', no valor de R$ 270,00. Há, ainda, despesa com elaboração do 'Fichário Manual de Fornecedores', no valor de R$ 30.800,00, comprovado pelo orçamento 32.07, com a identificação 'Fichário Capa 4 cores', documento com data de 25/7/2007, válido por 30 dias, havendo compatibilidade também de datas. Resta cristalino o dispêndio da verba de R$ 33.900,00, conforme respectiva 'Folha de Registro de Serviços'. Não foi possível identificar a confecção dos produtos 'Envelopes Conexão REPAR' e 'Folha de Chamada do Conexão', informação colocada no recurso por boa-fé, cabendo considerar a evidente dificuldade de colher essas provas diante do longo transcurso do tempo. Consta expressa referência ao Relatório de Medição n. 6 na nota fiscal relativa à rubrica 'serviços complementares', justificando-se o gasto (peças 200, p. 14-17; e 213-214) ;
g) no caso do Relatório de Medição n. 8, no valor de R$ 42.270,00, expressamente mencionado na Nota Fiscal 0517 da Toda Comunicação Editora Ltda., a recorrente destaca as 'Fotos do Encontro Nacional de Corais Petrobras ocorrido em Curitiba' como primeira despesa realizada. Os produtos relacionados se encontram listados nas 'Notas Gerais' do 'Pedido de Compras e Serviços', que acompanha o relatório. A respectiva 'Folha de Registro de Serviços' expressa o valor de R$ 14.400,00, a título de 'serviços complementares' (peças 200, p. 18-21; e 215-216) ;
h) em relação ao Relatório de Medição n. 7, no valor de R$ 54.770,00, lançado na Nota Fiscal 514 da Toda Comunicação Ltda., constou produção da 'folha de chamada do conexão' e do 'caderno cliente Petrobras', relacionados como serviços complementares na 'Folha de Registro de Serviços', no montante de R$ 7.800,00. O 'Conexão' era veiculado por meio digital, não tendo a recorrente via física para apresentar. Mas, a ex-gestora entregou CD-ROM com a comprovação do serviço quando da reunião realizada com o gabinete do Ministro-Relator originário (peças 200, p. 21-23; e 217) ;
i) sobre as despesas relacionadas ao Relatório de Medição n. 5, no valor de R$ 35.680,00, referido na Nota Fiscal 495 da Toda Comunicação Ltda., destacam-se os correios eletrônicos trocados entre a empresa e Ana Maske, fiscal do contrato, encaminhados à recorrente à época, tratando da elaboração da 'Agenda 2008', o que comprova o gasto. O texto relata a existência de fotos, juntadas aos autos; e depoimentos, além do que consta do Orçamento 19.07. Esse documento tem valor total de R$ 8.000,00, sendo que a 'Folha de Registro de Serviços' do relatório e respectiva nota fiscal apontam valor pago de R$ 7.500,00, por conta de desconto de R$ 500,00, obtido pela recorrente na transação (peças 200, p. 23-27; 218-220; e 223, p. 1 e 99-105) ;
j) no que concerne ao Relatório de Medição n. 1, no valor de R$ 3.600,00, referente à Nota Fiscal 462 da Toda Comunicação Ltda., consta a decupagem dos depoimentos e entrevistas publicados no produto 'Contando Histórias. Esse serviço consiste na análise do material bruto, com o objetivo de filtrar o que será efetivamente aproveitado. No caso, trata-se da avaliação de cada uma das entrevistas realizadas, para extrair apenas os trechos mais relevantes para publicação. Não se identificou o orçamento relativo a esses gastos, informação colocada no recurso com honestidade processual, devendo-se considerar a dificuldade para obter essas provas após longo período. Há outros elementos que se relacionam a esse serviço (peças 200, p. 27-29; e 221) ;
k) os valores ora comprovados, no montante de R$ 227.100,00, correspondem à quantia relacionada aos serviços complementares, de R$ 282.300,00, descontado do montante de R$ 55.200,00, referente ao Relatório de Medição n. 11, não assinado pela recorrente (peça 200, p. 29) ;
l) a planilha denominada 'Cópia de Levantamento Contratos e Pedidos - Toda Comunicação' elenca todos os contratos de comunicação firmados com a empresa Toda Comunicação. Dentre os ajustes elencados, apenas as avenças de n. 1400.0001961.04.2, BDC 2952059033, 1400.0011514.05.2 e 1400.0028693.07.2 vigoravam à época da fiscalização ora em debate (peça 223, p. 1 e 106-118) ;
m) o Contrato 1400.0001961.04.2 não teve como gerente a recorrente, sendo que o valor total desse ajuste é de R$ 78.400,00, inferior ao valor gasto a título de 'serviços complementares', o que torna evidente que essas despesas não ocorreram com base nesse ajuste (peça 223, p. 2) ;
n) os ajustes que comportariam o valor do gasto a título de 'serviços complementares' foram os Contratos BDC 2952059033 e 1400.0011514.05.2 e 1400.0028693.07.2;
o) os Contratos BDC 2952059033 e 1400.0011514.05.2 não previam a existência de rubrica de 'serviços complementares', apenas o Ajuste n. 1400.0028693.07.2, firmado entre a Toda Comunicação Ltda. e a Petrobras, restando incontroverso o liame entre essa avença e a referida rubrica (peça 223, p. 2-97) .
Análise
5.2. Os argumentos da recorrente estão parcialmente corretos. Cabe ao gestor o ônus da prova da boa e regular aplicação dos recursos por ele administrados, por meio de documentação consistente. Apresentados elementos de prova capazes de elidir parcialmente as irregularidades, deve esta Corte reduzir proporcionalmente o débito e a multa imputados às partes. 
5.3. Como destacado na manifestação anterior desta secretaria, a jurisprudência pacífica nesta Corte de Contas atribui ao responsável o dever de prestar contas da integralidade das verbas federais por ele administradas. Cabe ao gestor o ônus da prova da boa e regular aplicação dos recursos por ele administrados, por meio de documentação consistente, ainda que, no caso de irregularidades em processos de fiscalização, caiba ao Tribunal demonstrar os fatos apurados e imputados às partes.
5.4. A formatação defeituosa da estrutura de comprovação de gastos impede a identificação do nexo de causalidade entre as despesas apontadas e os recursos governamentais utilizados. Entretanto, ao trazer tempestivamente elementos sólidos que permitem razoavelmente justificar o regular emprego dos valores públicos, impõe-se o acolhimento parcial das despesas, reduzindo-se débito e multas imputados às partes.
5.5. Toda a celeuma que se instaurou nos presentes autos decorre da fragilidade na execução das despesas denominadas 'serviços complementares', sem que esta Corte conseguisse delimitar, como se exige no ordenamento aplicável à matéria, o adequado liame entre os gastos indicados pela parte e os respectivos recursos da estatal. Com os novos elementos e explicações apresentados pela recorrente, é possível estabelecer, para parte das despesas, nexo de causalidade verossimilhante, cabendo rediscutir a questão.
5.6. Como já explicitado na instrução anterior, a Repar, sob a responsabilidade da recorrente, incluiu na licitação para contratação de serviços de publicidade interna da entidade, realizada por meio do Convite 0296563078, que culminou no Contrato 4600230586, parcela denominada 'serviços complementares', tendo como unidade de medida a 'verba'. De acordo com o edital, essa parcela seria destinada à realização de 'serviços executados utilizando mídias, técnicas e materiais não previstos, mas julgados necessários no decorrer do prazo contratual', referente ao item 26 da Descrição dos Serviços Contratados (TC Processo 008.585/2009-5 - peça 13, p. 55) .
5.7. Destaque-se que essa rubrica tem verba previamente definida, sendo que todos os licitantes já deveriam apresentar o valor de R$ 300.000,00 na planilha de preços (TC Processo 008.585/2009-5 - peça 13, p. 58, item 4.2.4) . Logo, não houve competição em relação a esse gasto, configurando, em realidade, contratação direta com preço já definido pela contratante, como discorreu a unidade técnica.
5.8. Além disso, a utilização dessa verba genérica, sem detalhamento de custos, quantidades e qualidades dos materiais, por si, já impediria que a Administração realizasse previamente cotação de preços para comparação com valores de mercado. Ainda assim, o próprio edital previu sistemática de ratificação desses gastos, no seguinte sentido (TC Processo 008.585/2009-5 - peça 13, p. 55) : 
'Para se utilizar partes da verba do item, será necessário orçar o serviço, comparar o preço proposto com preços de mercado e obter aprovação do gerente do contrato.'
5.9. Por óbvio, para que se utilizasse de verba com tamanha generalidade, seria exigido minimamente o detalhamento e destaque do gasto, com a devida orçamentação, para que se pudesse comparar o valor com os preços de mercado. Após a elaboração de documentos nesse sentido, a despesa seria submetida ao gerente do contrato para aprovação.
5.10. Note-se que nenhum desses documentos pode ser produzido pelo Tribunal para comprovar que a recorrente não executou essas despesas. Trata-se de documentação necessariamente de produção e controle dos responsáveis na Repar, sob a gerência da recorrente. Nessa linha, as dificuldades na interpretação dos documentos juntados aos autos é decorrência da própria sistemática defeituosa criada na entidade, conjuntura que exige punição à recorrente, caso seja possível. 
5.11. Destaque-se, por oportuno, que a sra. Edymara Inez Morschel Barbosa foi chamada aos autos pela relevância da atuação dela em favor da empresa Toda Comunicação Editora Ltda., como lembra o Relator a quo, no voto condutor da deliberação recorrida (peça 118, p. 1) :
'6.	Note-se que, embora as razões de justificativa dos demais funcionários ouvidos em audiência não tivessem elidido totalmente o cometimento de irregularidades, a Secex/PR, ante a confirmação de que Edymara Ines, diretamente ou por meio da sua influência junto a outros funcionários, atuava de modo a favorecer a empresa Toda, entendeu que a responsabilidade pelos fatos apurados naquele processo deve ser atribuída a essa gestora, conforme se apreende do seguinte excerto da instrução final lavrada pela unidade técnica naqueles autos (peça 11, pp. 32, do TC-Processo 008.585/2009-5) : 
'10	Dessa forma, embora todos os funcionários ouvidos em audiência tenham cometido irregularidades na execução das licitações ou na fiscalização dos contratos, a responsabilidade pelas ocorrências apuradas no presente processo deve ser atribuída à Gerente de Comunicações, Sra. Edymara Ines Morschel Barbosa, que, agindo com má-fé, demonstrou intenção de beneficiar a empresa Toda, chegando a envolver os demais funcionários da Comunicação, os membros da Comissão de Licitação e até a Gerente Comercial, que foi levada a executar os serviços de produção do Jornal da Boleia por meio do contrato mais oneroso para a Refinaria.'
5.12. Essa postura foi objeto de proposta de multa do inciso II do art. 58 pela unidade técnica, na ocasião; e acabou por influenciar a penalidade aplicada na deliberação e a própria instauração da presente TCE, ainda que se tenham discussões relevantes sobre a fundamentação do julgado recorrido.
5.13. Nos autos em análise, por outro lado, a recorrente foi ouvida, dentre outros assuntos, em razão de possível débito decorrente da (peça 12, p. 2) :
'b) ausência de comprovação dos serviços lançados à conta da verba 'Serviços Complementares' prevista no Contrato nº 4600230586, celebrado com a Empresa TODA Comunicação Editora Ltda., no valor de R$ 262.800,00 (data base 30/11/2007 - considerando a data da 11ª medição) ;'
5.14. Assim, nos presentes autos, no caso do débito imputado à recorrente no valor de                   R$ 262.800,00, a responsável foi ouvida não por conta da atuação omissiva dela na integralidade da gestão na Repar, mas, especificamente, pela não comprovação dos serviços que deveriam fundamentar esse gasto.
5.15. Destaque-se que o débito de R$ 262.800,00 direcionado à recorrente foi extraído dos relatórios de medição e documentos fiscais vinculados ao Contrato 4600230586 (Instrumento Contratual Jurídico 1400.0028693.07.2) , constantes do TC Processo 008.585/2009-5 - peças 15, p. 23-50; e 16, p. 1-26, conforme indica o relatório do acórdão recorrido (peça 119, p. 11-12) :
'10. Quanto à falta de prova da execução dos 'Serviços Complementares', cotados como verba no Contrato 4600230586/2007, verifica-se que os boletins de medição disponíveis nos autos se limitam a indicar um parâmetro percentual incidente sobre o preço total previsto, sem haver também descrição dos produtos nas notas fiscais correspondentes (peças 15, p. 27-50, e 16, p. 1-26, do TC-Processo 008.585/2009-5) . (...) Subsiste, então, o débito relativo ao item dos 'Serviços Complementares' (R$ 262.800,00) .'
5.16. Entretanto, ao se percorrer a documentação indicada e somar os relatórios de medição e respectivas 'folhas de registro de serviços', com indicação da verba 'serviços complementares' (TC Processo 008.585/2009-5 - peças 15, p. 23-25, 29-31, 35-37, 47-49; e 16, p. 3-5, 9-11, 15-17 e 21-23) , atinge-se o montante de R$ 282.300,00 e não R$ 262.800,00, quantia imputada à parte. Inclusive, o valor correto está apontado no relatório de fiscalização (TC Processo 008.585/2009-5 - peça 6, p. 31, item 3.6.1) .
5.17. A diferença decorre possivelmente de indicação equivocada do valor de R$ 262.800,00 em despacho do Secretário de Controle do Estado do Paraná, quando da análise das alegações de defesa das partes nos autos da representação (peça 9; e TC Processo 008.585/2009-5 - peça 11, p. 36) . Caso se mantivesse íntegro o débito, não haveria problema nessa questão, em razão do benefício da parte.
5.18. Todavia, no contexto atual, esse ponto é relevante na discussão trazida pela recorrente na peça adicional, acerca da ausência de assinatura dela no Relatório de Medição n. 11, do qual se extraiu a parcela de R$ 55.200,00 inserida no débito em discussão (peças 200, p. 2-3) .
5.19. Sobre esse ponto, é importante informar que o Contrato 4600230586 (Instrumento Contratual Jurídico 1400.0028693.07.2) previa, no subitem 6.1 da Cláusula Sexta (TC Processo 008.585/2009-5 - peça 14, p. 5) , que os pagamentos à empresa contratada, no caso a Toda Comunicação Editora Ltda., deveriam embasar-se em documentos de cobrança (nota fiscal ou fatura) , anexado o respectivo relatório de medição.
5.20. Dessa forma, no âmbito da Repar, era o relatório de medição o documento específico utilizado para comprovar a regular liquidação da despesa pública, para posterior pagamento, juntamente com a respectiva nota fiscal, mesmo que se possa questionar a lisura das informações contidas nessa documentação, como se tem discutido com profundidade nos autos.
5.21. Nota-se, na documentação juntada aos autos, a qual embasou o débito em discussão (TC Processo 008.585/2009-5 - peças 15, p. 23-50; e 16, p. 1-26) , que a aquisição do serviço era precedida de 'pedido de compras e serviços' e os relatórios de medição eram acompanhados de 'folhas de registro de serviços', documentos nos quais constavam as descrições dos trabalhos.
5.22. No caso do Relatório de Medição n. 11, calculado em 14/12/2007, relativo ao período de 26/10/2007 a 28/11/2007, bem como da respectiva 'folha de registro de serviços' (TC Processo 008.585/2009-5 - peça 16, p. 21-23) , de fato, como afirmado nos elementos adicionais ao recurso, não consta a assinatura da sra. Edymara Inez Morschel Barbosa, mas sim de outro gerente, o sr. Odilon Oscar Sottomaior Macedo. Nessa aquisição, a recorrente assinou apenas o 'pedido de compra e serviços' (TC Processo 008.585/2009-5 - peça 16, p. 25-26) .
5.23. Diante disso, não obstante se possa discutir a responsabilidade da recorrente em face da conjuntura de irregularidades envolvendo a Toda comunicação Editora Ltda., não se pode atribuir essa parcela específica de débito à parte, por não ter sido ela a responsável pelo documento primordial na autorização de pagamento, impondo-se a exclusão do valor de R$ 55.200,00 do prejuízo a ela imputado. Discute-se, a partir de agora, os demais elementos de prova juntados pela ex-gestora na sequência colocada no recurso.
5.24. Sobre o Relatório de Medição n. 3, do qual se extraiu o montante de R$ 86.400,00, relativo a serviços complementares não comprovados pela parte, a recorrente aponta como produtos a publicação 'Contando Histórias', no valor de R$ 25.790,00; 500 exemplares da publicação 'Uma Fantástica Aventura Humana', com custo de R$ 22.900,00; e o 'Relatório de Comercialização e Marketing', com despesa correspondente a R$ 40.605,00 (peças 200, p. 4-7 e 201-205) .
5.25. Note-se, uma vez mais, que, no relatório de medição, ou na folha registro de serviços, ou no pedido de compras e serviços, consultados novamente nesta instrução (TC Processo 008.585/2009-5 - peça 15, p. 35-40) , não há qualquer detalhamento ou menção aos produtos inseridos na rubrica 'serviços complementares'.
5.26. Do mesmo modo, os Orçamentos 14.07 e 34.06 (peças 200, p. 4-5; 203-204) , indicados pela recorrente como fundamentos para esses gastos, também não fazem qualquer referência ao contrato a que se relacionam, além de não apresentarem comprovação quanto à aderência aos valores de mercado ou mesmo qualquer chancela de responsável técnico na Repar. Os orçamentos não apresentam prazo de realização dos objetos ou opções de pagamento. Trata-se de documento apócrifo em papel sem qualquer numeração ou vinculação a processo. O tema corretamente integra a culpabilidade da responsável.
5.27. Todavia, ao analisar a nova conformação da defesa apresentada pela recorrente e tendo em vista outras pesquisas realizadas nesta instrução, cabe o recebimento de parte dos elementos de prova juntados aos autos. Constata-se que a fragilidade na documentação apresentada deve ser objeto de forte reprimenda à parte, mas não imposição de débito pela integralidade das despesas.
5.28. Nessa linha, as despesas atinentes às publicações 'Uma Fantástica Aventura Humana' e 'Contando Histórias', indicadas no Orçamento 14.07 (peças 200, p. 5; e 201-202) , foram contestadas na deliberação recorrida, tendo como principal fragilidade, além das dificuldades quanto ao nexo entre a peça orçamentária e o relatório de medição, o exíguo prazo para produção das obras. Nesse sentido, transcreve-se trecho do relatório do acórdão recorrido, acatado pelo Plenário e aproveitado na instrução anterior desta diretoria (peça 119, p. 18) : 
'11. Também quanto ao Relatório de Medição nº 3 (RM 3) , a produção e a impressão de produtos para os 30 anos da Repar, objeto do orçamento 14.07, com data de 15/05/2007, especificam tiragens de 500 novos exemplares em formato luxuoso e de 3.000 exemplares em formato tablóide, cujo prazo de execução de 10 dias corridos (aferidos pelo término do período de medição no RM 3 em 25/05/2007) revela-se, em princípio, incongruente com o escopo dos serviços (pp. 84/85) . De fato, a publicação em tablóide envolve a coleta de depoimentos do público interno, edição do material, produção e edição de fotografias, revisão ortográfica do conteúdo, produção gráfica e impressão das tiragens, conjunto esse de atividades que demandaria, em tese, computadas também as ações a cargo da instância contratante, prazo superior a 10 dias corridos.'
5.29. Entretanto, ao observar as provas sob o prisma colocado nos elementos adicionais apresentados pela parte, constata-se razoabilidade na realização das despesas, não obstante ainda possam pairar dúvidas sobre a comprovação do volume produzido.
5.30. Primeiramente, cabe ressaltar que, antes da produção dessa remessa de 500 exemplares, a Repar já havia pedido a produção inicial de 4.000 exemplares da publicação 'Uma Fantástica Aventura Humana', conforme se constata no Orçamento 06.07 trazido pela parte (peças 200, p. 11; e 209) , que constou no Relatório de Medição n. 2, do período de 26/3/2007 a 25/4/2007 (peça 212) . Assim, a obra já estava em formatação antes do Orçamento 14.07 (peças 200, p. 5; e 201-202) , no qual consta, inclusive, pedido adicional de exemplares do livro.
5.31. Ressalte-se, ainda, que o Orçamento 06.07 previu os seguintes serviços para produção da obra (peça 200, p. 11) :
'1) Produção de textos e edição - Um repórter fará a produção das reportagens e um editor, a edição do material de acordo com a pauta aprovada para a publicação.
2) Produção de fotos e ilustrações - Até dois fotógrafos vão produzir as fotos dos empregados e para as reportagens. A edição também terá ilustrações.
3) Projeto gráfico e diagramação.
4) Tratamento de imagens - Equalização de brilho, cores e contrastes das imagens para impressão.
4) Revisão ortográfica - Revisão do conteúdo da edição contra erros de digitação e de português.
6) Produção gráfica - Acompanhamento da impressão do material na gráfica para garantir a qualidade.
7) Impressão no seguinte formato e especificação (....) '
5.32. Ao observar cuidadosamente a obra em si (peças 201 e 206) , verifica-se registro de revisão a mão escrito no canto da página 1 da peça 201, indicando que o conteúdo da publicação havia sido revisto em 17/4/2007. Assim, diante do fato de o livro estar, de fato, completo, apesar de não possuir as 56 páginas prometidas, faltariam apenas as fases de produção gráfica e impressão. No decorrer desta instrução, em conversa com técnico gráfico, obteve-se informação de que, uma vez concluída a edição, restando apenas imprimir o livro, mesmo que em formato luxuoso, a produção em larga escala é rápida até para volumes de milhares. 
5.33. Além disso, em pesquisa realizada no decorrer dessa instrução, constatou-se referência à obra 'Uma Fantástica Aventura Humana', produzido em 2007 pela Repar, em monografia de mestrado apresentada na Fundação Getúlio Vargas (Disponível em:Acesso em: 9 jul 2020) .
5.34. Dessa forma, sem que se tenham elementos mais contundentes e tendo em vista a explicação aperfeiçoada da parte, mostra-se razoável a inserção dessa despesa no Relatório de Medição n. 2, com período concluído em 25/4/2007 e, com maior razão, no Relatório de Medição n. 3, com serviços medidos até 25/5/2007 (peça 200, p. 7) , mais de um mês depois do fim da revisão do material. Com isso, apresenta-se verossimilhante a impressão dessas publicações, afastando-se do débito imputado às partes os montantes de R$ 22.900,00 e de R$ 56.000,00, incluídos nos Relatórios de Medição n. 3 e 2, respectivamente.
5.35. Nessa esteira, apresenta-se também verossimilhante a produção da publicação 'Contando Histórias', sobretudo, por haver conexão entre as obras, ambas envolvendo histórias e personagens da Repar, como se pode notar no Orçamento 14.07 (peça 200, p. 5) . 
5.36. Tendo em vista que as pesquisas e a produção do livro 'Uma Fantástica Aventura Humana' haviam começado mais de um mês antes e o escopo se assemelha à obra 'Contando Histórias', não se apresenta desarrazoada a impressão desse livro no período compreendido no Relatório de Medição n. 3, já que não se tem dúvida da conclusão do objeto (peça 202) . Assim, cabe o recebimento, também, da despesa de R$ 25.790,00. Por certo, seria discutível a publicação de tantas obras em curto espaço de tempo, com escopos tão semelhantes, fatos não passíveis de questionamento nesse momento processual.
5.37. De outro lado, a despesa relativa à produção do 'Relatório de Comercialização e Marketing 2006', por sua vez, foi contestada na instrução anterior desta diretoria, com base no seguinte trecho do relatório do acórdão recorrido (peça 119, p. 16) :
'25. Como se não bastasse a completa falta de aderência dos documentos elencados, a incongruência das alegações é tal que o orçamento apresentado para justificar a apropriação de R$ 40.605,00 no RM 3, que abrange o período de medição de 26/4 a 25/5/2007, (peça 91, p.77) apresenta serviços relativos ao ano de 2006, cuja data da proposta orçamentária é do dia 24/9/2006, ou seja, anterior, até mesmo, à do convite que inaugurou a fase externa do procedimento licitatório, emitido em 26/10/2006.'
5.38. Entretanto, observando a questão sob outro prisma, com base nos novos elementos apresentados pela parte, pode-se levantar hipótese de pesquisa de preços anterior da contratante, com vistas a serviço posterior, com empresa que já era contratada da entidade. Apesar de envolver questão ética importante, haja vista que a Toda Comunicação Editora Ltda. já prestava outros serviços à entidade e seria realizada licitação para contratação de novos trabalhos, não se pode negar que há forte indício de que o relatório foi impresso no decorrer do Contrato 4600230586 (peças 200, p. 5) .
5.39. Nesse sentido, cite-se troca de e-mails entre técnicos no âmbito da Repar, datados de maio de 2007, tratando exatamente do pagamento do 'Relatório de Comercialização e Marketing 2006' (peça 91, p. 100) . De fato, a data do orçamento traz questionamentos formais sobre a despesa, mas a realização efetiva do gasto no decorrer do período de vigência do ajuste não permite que se impute débito aos responsáveis, cabendo a exclusão da parcela de R$ 40.605,00 do prejuízo atribuído às partes. Mesmo a alegada sobreposição dessas despesas entre contratos da Toda Comunicação em vigência simultânea com a Repar foi parcialmente explicada pelas partes, como se discutirá abaixo nesta instrução.
5.40. Em relação às despesas com 'serviços complementares', no valor de R$ 73.500,00, inseridas no Relatório de Medição n. 2, a recorrente apresenta como produtos (peças 200, p. 8-14; e 206-212) : 'Fotos de toda força de trabalho' (R$ 6.200,00) , 'Painéis para eventos' (R$ 2.600,00) , 'Revisão dos depoimentos e destaque de frases' (R$ 1.800,00 + R$ 400,00) , 'Texto para Hot Site' (R$ 5.300,00) , 'Fotos dos ambientes das unidades operacionais da Repar' (R$ 1.200,00) e a publicação 'Uma Fantástica Aventura Humana' (R$ 56.00,00) .
5.41. Assim como nas despesas discutidas anteriormente, nos documentos da Repar pertinentes aos gastos (TC Processo 008.585/2009-5 - peça 15, p. 29-34) , não há qualquer detalhamento dos 'serviços complementares' ou referência a outros documentos necessários para elucidar os dispêndios e sem a chancela de qualquer responsável da contratante. Igualmente, na documentação comprobatória que a recorrente apresenta, sobretudo os orçamentos, também não se tem referência a contrato ou relatórios de medição. Essa fragilidade deveria ser objeto de penalidade severa à recorrente, por impedir o adequado estabelecimento do nexo de causalidade entre receitas e despesas, ainda que se possa chancelar gastos específicos, como se faz nesta assentada.
5.42. No caso das 'Fotos de toda força de trabalho', a recorrente apresenta o Orçamento 07.07, de 21/3/2007, com referência à realização de retratos dos funcionários da empresa Repar, tal como constou da publicação 'Contando Histórias' (peças 200, p. 8-9; e 207) .
5.43. Entretanto, esquece-se a recorrente que o Orçamento 14.07, apresentado por ela, também previa a produção de fotos dos empregados, utilizando-se de até dois fotógrafos, supostamente para inserção na publicação 'Contando Histórias' (peças 200, p. 5; e 203) . No documento consta, inclusive, que o 'desafio é fotografar todos os empregados e colocá-los na publicação' (peça 200, p. 5) . 
5.44. Constata-se que os serviços de fotografias de funcionários e locais da Repar estão presentes em diversos orçamentos apresentados pela recorrente e variados contratos, sem que seja possível diferenciar os trabalhos e os respectivos custos. Uma vez recebida a despesa com as obras 'Contando Histórias' e 'Uma Fantástica Aventura Humana', em que se previram expressamente fotografias de todos os funcionários da Repar e das ilustrações dos livros, não há sentido em chancelar outra despesa com a mesma finalidade, razão pela qual mantém-se o valor de R$ 6.200,00 atribuído como débito às partes. Inclusive, como se verá à frente, a indicação para comprovação em múltiplos projetos ou contratos acabou por ser confirmar como prática na entidade.
5.45. Em relação aos gastos relacionados aos painéis de exposição, tendo em vista as fotografias constantes das peças 200, p. 9; e 211, nas quais se constata referência à comemoração de 30 anos da Petrobras, opta-se, nesta instrução, apesar das fragilidades inerentes ao Orçamento 11.07, por recebê-los, havendo, no mesmo sentido, razoabilidade na produção dos objetos, revisão dos depoimentos e destaque de frases vinculadas, por se encontrarem no mesmo conjunto probatório. Assim, afasta-se do débito imputado à recorrente o montante de R$ 4.800,00.
5.46. O Orçamento 06.07, apresentado pela recorrente para comprovar diversas despesas, sequer apresenta data (peças 200, p. 11; e 209) , além das fragilidades comuns aos demais elementos de prova apresentados. Não há referência a contrato ou chancela de qualquer responsável na Repar. De toda sorte, buscar-se-á agir com razoabilidade na análise dos supostos gastos.
5.47. Em relação à elaboração de 'texto para Hot Site dos 30 anos da Repar', no valor de            R$ 5.300,00, há referência à produção de textos vinculados ao 'Projeto Túnel do Tempo'. Esse tipo de serviço não aparenta grande dificuldade para realização. A recorrente informou, ainda, nos documentos adicionais à defesa ter sido apresentado aos auditores da Secex/PR 'imagem da intranet com exemplo do painel '30 anos da REPAR', resgate histórico (hot site 30 anos, quatorze frases, depoimentos 30 anos, painéis 30 anos e fotos da força de trabalho) ' (peça 91, p. 6) . 
5.48. Na instrução seguinte (peça 76) , em que foram analisadas as alegações adicionais de defesa da recorrente, a unidade técnica confirmou ter recebido acesso a esses elementos, apesar de discordar do recebimento das despesas, diante das fragilidades na documentação comprobatória e no nexo de causalidade entre os gastos e os recursos empregados. Com isso, a comprovação desses gastos autoriza o recebimento da despesa, no valor de R$ 5.300,00.
5.49. De outra sorte, note-se que para esse mesmo período de medição, a recorrente apresenta novamente gastos com fotografias, no valor de R$ 1.200,00 (peça 200, p. 11-12) , alegando serem extras, com referência a todos os ambientes da Repar. 
5.50. Verifica-se, entretanto, que a responsável apresenta exemplo de fotografia com a presença de três funcionários em determinado ambiente na empresa (peça 200, p. 12) , objeto que poderia, com facilidade, estar enquadrado como produto do Orçamento 14.07 (peça 200, p. 5) , quando se prevê produção fotográfica de todos os empregados.
5.51. Aliás, basta observar as fotos das unidades operacionais apresentadas pela recorrente (peça 207) para perceber que elas estão inseridas na obra 'Uma Fantástica Aventura Humana'. Mas o Orçamento 06.07 (peças 200, p. 11; e 209) , apresentado como fundamento para as despesas com a publicação, incluiu no conjunto de gastos a produção de fotos e ilustrações. Por certo, a previsão em duplicidade, associada às demais inconsistências apontadas, fragilizam a comprovação dos gastos em discussão. 
5.52. Nesse contexto está a grande dificuldade a que recorrente submeteu esta Corte. Ao não individualizar adequadamente serviços e despesas e relacioná-los com os respectivos relatórios de medição e notas fiscais, a parte deixa para o Tribunal a opção apenas de acreditar ou não nos elementos de prova por ela apresentados. Não se pode olvidar que a dúvida, no caso da gestão de recursos públicos, milita em favor da sociedade, cabendo ao gestor demonstrar de forma cabal a realização da despesa e respectivo nexo de causalidade com os recursos empregados.
5.53. Nessa linha, no caso do Relatório de Medição n. 6, relativo ao período de 26/7/2007 a 25/8/2007 (TC Processo 008.585/2009-5 - peça 16, p. 3-8) , a recorrente apresenta como produtos vinculados à rubrica 'serviços complementares', no valor de R$ 33.900,00 (peças 200, p. 14-17; e 213-214) : 'Foto extra do mês de janeiro de 2008' (R$ 270,00) ; 'Fichário Manual de Fornecedores'                                 (R$ 30.800,00) ; 'Envelopes Conexão Repar' (R$ 2.530,00) ; e 'Folha de chamada do Conexão'                   (R$ 300,00) . 
5.54. Para tanto, a parte apresenta dois exemplares de fotografias para comprovar o montante de R$ 270,00 (peças 200, p. 14-15; e 213) . As fotografias não têm qualquer referência de datas ou conexão específica com qualquer contrato. Apenas isso seria suficiente para impedir o recebimento dessas despesas, não cabendo ao Tribunal apenas acreditar no que afirma a parte. A comprovação de despesas públicas exige elementos razoáveis de prova e de nexo de causalidade.
5.55. Entretanto, a questão é ainda mais grave. Ao apresentar em peça recente exemplar da 'Agenda 2008', que teve custo de R$ 8.000,00, envolvendo toda a produção, inclusive, as fotografias a serem inseridas no produto (peças 200, p. 23-25; e 223, p. 99-105) , a recorrente apresentou, no mês de janeiro do material, exatamente a mesma foto que pretende chancelar neste ponto (peças 200, p. 15; e 223, p. 102) , prática disseminada na Repar, como demonstrado nesta instrução.
5.56. Apesar de essa irregularidade clara não afastar o recebimento das despesas que se propõe nesta instrução, diante dos novos elementos apresentados pela parte, o modelo de gestão da recorrente, com a apresentação de documentos sem vinculação com os respectivos contratos, deve ser objeto de forte reprimenda por esta Corte. Essa foi exatamente a conjuntura que submeteu o Poder Público à presente controvérsia.
5.57. Por oportuno, a explícita possibilidade de aproveitamento de fotografias nos mais diversos ajustes vigentes com a empresa Toda Comunicação Editora Ltda. e em múltiplos projetos com a empresa impede que o Tribunal receba qualquer despesa nesse sentido. Não é possível estabelecer em relação a qual ajuste ou diferenciar os gastos mesmo no âmbito do mesmo contrato, o que leva à cobrança em duplicidade dos gastos, fraude comprovada no próprio recurso da parte.
5.58. De outra sorte, a elaboração do 'Fichário Manual de Fornecedores' teria consumido o valor de R$ 30.800,00, previsto no Orçamento 32.07, datado de 26/7/2007, com previsão de execução de serviços de projeto gráfico e editorial, produção de textos, ilustrações, diagramação, revisão ortográfica e produção gráfica de 1.000 exemplares, no período exato do relatório de medição (peça 200, p. 15-16) .
5.59. Consta dos autos, ainda, troca de e-mails entre responsável na Repar e a empresa Toda Comunicação, no dia 26/7/2007, sobre a produção dos fichários, inclusive, com indicação de datas para as diversas fases (peça 91, p. 118-119) . 
5.60. Além disso, também foi apresentado aos auditores, quando da fiscalização, exemplar do 'Manual do Fornecedor' (peça 91, p. 6) , sem contestação posterior da unidade técnica. Logo, é razoável o recebimento da despesa com os fichários, no valor de R$ 30.800,00. Para os demais gastos referentes a 'serviços complementares' no Relatório de Medição n. 6, não há justificativas da parte, mantendo-se o respectivo débito. 
5.61. Ao contrário do que afirma a recorrente, o transcurso do tempo desde a ocorrência dos fatos não justificativa fragilidades na reunião dos documentos, haja vista que a fiscalização realizada pelo Tribunal na entidade data do final de 2009 (TC Processo 008.585/2009-5 - peça 6, p. 21) , portanto, muito próximo aos fatos ocorridos em 2007. 
5.62. De outro lado, acerca das despesas com 'serviços complementares' relacionadas ao Relatório de Medição n. 8, no valor de R$ 14.400,00, a parte apresenta como objetos 'Fotos do Encontro Nacional de Corais Petrobras ocorrido em Curitiba' (R$ 5.000,00) e a produção da 'Cartilha Empreendimentos' (R$ 9.400,00) (peças 200, p. 18-21; e 215-216) .
5.63. As despesas com as 'Fotos do Encontro Nacional de Corais Petrobras ocorrido em Curitiba' constam em matéria apresentada pela recorrente, na qual há referência às comemorações dos 30 anos da Repar (peças 200, p. 18-19; e 215) . Todavia, como já discutido anteriormente, a própria recorrente demonstrou a prática fraudulenta de aproveitamento de fotografias nos mais diversos projetos de comunicação da entidade, não se apresentando confiável, sem elementos contundentes de prova, chancelar esse gasto.
5.64. Nessa linha, apesar de a produção da cartilha empreendimentos, assim como as fotos do encontro, constarem, de fato, do 'Pedido de Compras e Serviços', que antecede o próprio Relatório de Medição n. 8 (TC Processo 008.585/2009-5 - peça 16, p. 19-20) , não há sobre esses gastos qualquer outro elemento de prova, seja orçamento com a indicação de formatação, número de exemplares ou qualquer outra documentação que permita o controle do gasto. Assim, mantém-se a negativa em relação a essas despesas.
5.65. Acerca dos 'serviços complementares' incluídos no Relatório de Medição n. 7, relativo ao período de 26/8/2007 a 25/9/2007 (TC Processo 008.585/2009-5 - peça 16, p. 9-14) , a recorrente apresenta como produtos a 'Folha de Chamada do Conexão' (R$ 300,00) e o 'Caderno Cliente Petrobras'                (R$ 7.500,00) , apontando apenas para CD-ROM entregue no Gabinete do Ministro-Relator originário, por não mais possuir via física da publicação 'Conexão', sem nada relatar sobre a comprovação da despesa com a chamada da obra (peça 200, p. 21-23) .
5.66. Nesse caso, não há sequer orçamento da Toda Comunicação. Não se sabe o que teria sido pedido, quais os parâmetros da produção, valor ou prazo. A recorrente apenas pretende que o Tribunal receba a despesa, sem qualquer questionamento. Essa postura não condiz com os parâmetros exigidos pela gestão pública. 
5.67. De outra sorte, sobre as despesas com 'serviços complementares" inclusas no Relatório de Medição n. 5, relativo ao período de 26/9/2007 a 25/10/2007 (TC Processo 008.585/2009-5 - peça 15, p. 47-50) , a ex-gestora apresenta como produto a 'Agenda 2008 - fotos e depoimentos', com custo de R$ 8.000,00 (peças 200, p. 23-27; e 218-220) .
5.68. De fato, é possível constatar desde a negociação para a produção do documento, por e-mail de 17/7/2007 (peça 200, p. 24) , até a descrição do serviço no Orçamento 19.07 (peça 200, p. 24-25) , sendo razoável o possível desconto, com pagamento do preço de R$ 7.500,00, o qual se recebe como despesa regular nesta assentada. Além disso, a recorrente trouxe, em petição adicional, exemplar da própria Agenda 2008 (peça 223, p. 99-105) , mesmo com a grave irregularidade envolvendo a cobrança em duplicidade da fotografia inserida como ilustração do mês de janeiro do material, discutida acima.
5.69. Por fim, no que tange aos 'serviços complementares' inseridos no Relatório de Medição n. 1, relativo ao período de 28/2/2007 a 25/3/2007 (TC Processo 008.585/2009-5 - peça 15, p. 23-28) , a responsável remete à 'Decupagem dos depoimentos para a publicação Contando Histórias', no valor de R$ 3.600,00, como produto a ser considerado (peça 200, p. 27-29) .
5.70. Todavia, o Orçamento 14.07, no qual consta a publicação 'Contando Histórias' (peça 203) , previu a produção dos textos e a edição completa até a aprovação do livro para publicação. Aliás, o custo apresentado para a obra previu todas as fases até a impressão dos exemplares. Logo, não havia sentido em separar a despesa com decupagem, como aduz a recorrente, sem apresentar nenhum outro documento comprobatório. Assim, mostra-se irregular o referido gasto.
5.71. Note-se que, não obstante se entendam cabíveis alguns gastos apresentados pela recorrente, as irregularidades decorrentes da ausência de nexo de causalidade entre as despesas e os documentos comprobatórios, em decorrência da generalidade do termo 'serviços complementares' se mantém parcialmente. De toda sorte, não pode esta Corte se furtar de rediscutir a matéria, no intuito de buscar a verdade material.
5.72. Nessa linha, é possível perceber possível vinculação dos gastos recebidos nesta instrução ao Instrumento Contratual Jurídico 1400.0028693.07.02. Como apresentou a recorrente em petição recente juntada aos autos (peça 223) , quatro contratos vigoraram em parte do ano de 2007, estando dois deles vigentes durante todo aquele período. Esse fato também pode ser constatado em tabela-resumo elaborada pela unidade técnica e juntada no TC Processo 008.585/2009-5 (peça 5, p. 63) e no quadro abaixo:
	CONTRATO
	VIGÊNCIA
	VALOR (R$) 
	VALOR SERVIÇOS COMPLEMENTARES OU ADICIONAIS (R$) 
	REFERÊNCIA

	1.400.001961.04.2
	6/04 a 5/08
	83.200,00
	-
	TC Processo 008.585/2009-5-peças 17, p. 23-42; e 18, p. 7-9

	295.5.059.03.3
	9/03 a 9/07
	216.000,00
	-
	peça 223, p. 46-97

	1400.0028693.07.2
	2/07 a 2/10
	1.513.080,00
	300.000,00
	TC Processo 008.585/2009-5-peças 14, p. 3-10 e 21-22

	1400.0011514.05.2
	5/05 a 5/07
	396.864,00
	229.548,56
	peça 223, p. 3-45

Fonte: TC Processo 008.585/2009-5 - peça 5, p. 63; e referenciais citados no quadro
5.73. O Contrato 1400.0001961.04.2 tinha como objeto a produção do Jornal 'Na Boleia com a Repar'. O ajuste 295.5.059.03.3 previa a realização do jornal 'Em Dia com a REPAR', enquanto o acordo 1400.0011514.05.02 apontava para a realização de peças jornalísticas em meio impresso, eletrônico e alternativo. Por fim, a avença 1400.0028693.07.02 previa diversos serviços, envolvendo também o Jornal 'Na Boleia com a Repar', dentre outros.
5.74. Note-se que muitos ajustes previam serviços comuns como fotografias e textos. De fato, na forma discutida na deliberação recorrida, o formato de comprovação dos gastos, por meio de orçamentos apócrifos e sem qualquer indicação dos respectivos ajustes, é grave e merece reprimenda, apesar de não poder ensejar débito para todas as despesas, conforme se discutiu acima.
5.75. Nessa linha, a unidade técnica havia afirmado que o ajuste 1400.0001961.04.2 (Convite 0046135058) e o Contrato 1400.0028693.07.02 (Convite 0296563078) , objeto do débito em análise, previam a rubricas pautadas como 'verba', a exemplo dos 'serviços complementares' e 'serviços adicionais', conforme consta no relatório de fiscalização (TC Processo 008.585/2009-5 - peça 6, p. 42) e se constatou nesta instrução.
5.76. Entretanto, com os novos elementos apresentados pela recorrente, é possível identificar que a rubrica genérica 'meio alternativo e serviços adicionais', constante do Contrato 1400.0001961.04.2, se relacionava a registros fotográficos e inovações em serviços jornalísticos vinculados aos próprios meios alternativos objetos do ajuste (peça 223, p. 39) .
5.77. De fato, como amplamente discutido na deliberação recorrida, a sobreposição entre ajustes vigorando ao mesmo tempo trouxe grande confusão na comprovação de despesas e a existência de verbas genéricas aprofunda essa irregularidade. Isso restou comprovado com a clara fraude na indicação das mesmas fotografias em distintas despesas, conforme se discutiu acima.
5.78. É igualmente verdadeiro, entretanto, diante do escopo dos ajustes descritos e da natureza das verbas genéricas em questão, que as despesas que foram recebidas nesta instrução estão livres da confusão implementada, após as explicações adicionais da recorrente. Apesar disso, a não individualização dos orçamentos e desvinculação entre os documentos comprobatórios dos serviços complementares e os respectivos relatórios de medição e notas fiscais é grave e merece punição desta Corte, apesar da proposta de redução do valor do dano ao Erário, ao final desta instrução, caso ainda seja possível, haja vista os efeitos da prescrição. 
5.79. Assim, diante das alegações e do recebimento de parte das despesas, cabe redução do valor devido, conforme resumido na tabela abaixo:
	DESPESAS ACOLHIDAS

	DESPESAS ACOLHIDAS
	VALOR (R$) 
	REF. DOCTOS COMPROBATÓRIOS

	Serv. Complementares
	55.200,00
	peça 200, p. 2-3; TC Processo 008.585/2009-5 - peça 16, p. 22-26

	'Contando Histórias'
	25.790,00
	peças 200, p. 4-7; 202-203 e 205 

	'Uma Fantástica Aventura Humana'
	22.900,00
	peças 200, p. 5-7 e 11-14; 201, 203 e 205-206

	Relat. de Com. e Marketing 2006
	40.605,00
	peças 200, p. 5-7; e 204-205

	Painéis para eventos
	2.600,00
	peça 200, p. 9-10 e 13-14; e 210-212

	Revisão de depoimentos
	1.800,00
	peça 200, p. 9-10 e 13-14; 210-212

	Destaque de frases
	400,00
	peça 200, p. 9-10 e 13-14; 210-212

	Texto para Hot Site
	5.300,00
	peças 200, p. 10-11 e 13-14; 209 e 91, p. 6

	'Uma Fantástica Aventura Humana'
	56.000,00
	peças 200, p. 12-14; e 201, 206 e 209

	Fichário Manual de Fornecedores
	30.800,00
	peças 200, p. 14-17; 214, 216-217 e 91, p. 6, 118-119

	Agenda 2008
	7.500,00
	peças 200, p. 23-27; 218-220 e 223, p. 99-105

	Total
	248.895,00

5.80. De outra sorte, ao se debruçar novamente sobre o processo e diante dos novos desdobramentos, cabe revisitar a análise realizada na instrução anterior acerca das alegações da recorrente sobre possível violação ao princípio do devido processo legal na multa a ela aplicada (peça 191, p. 13-20) .
5.81. Conforme argumentos resumidos no subitem 7.1 da instrução anterior (peça 191, p. 13-16) , a recorrente entende que não poderia a Corte considerar atos de gestão não causadores de débito no cômputo da multa a ela aplicada com base no art. 57 da Lei 8.443/1992, além de não ter havido efetivamente manifestação dos colegiados do Tribunal acerca das irregularidades que ensejaram a sanção pecuniária, com afronta ao princípio do devido processo legal, sendo nula a penalidade aplicada e a própria deliberação recorrida.
5.82. Na análise empreendida na ocasião (peça 191, p. 16-20, itens 7.2-7.30) , esta unidade técnica se debruçou sobre as deliberações emitidas nos autos e considerou ter havido falha na motivação da deliberação recorrida, por não terem sido enfrentadas adequadamente as irregularidades e, sobretudo, as razões de justificativa acerca das irregularidades apontadas no TC Processo 008.585/2009-5. 
5.83. Para tanto, transcreve-se o seguinte trecho da análise anterior desta Diretoria (peça 191, p. 19-20) :
'7.25. A leitura atenta do julgado, entretanto, demonstra que, sobre o conteúdo das razões de justificativa apresentadas pela recorrente no âmbito do TC Processo 008.585/2009-5, analisados pela unidade técnica na ocasião (TC Processo 008.585/2009-5 - peça 11, p. 11-36) , não há sequer uma palavra. Até mesmo a referência à instrução da Secex/PR se restringe às conclusões dos técnicos (TC-Processo 008.585/2009-5 - peça 11, p. 29-36) , como se vê no trecho acima.
7.26. Os argumentos colocados pela recorrente nas razões de justificativa apresentadas não foram sequer resumidos no relatório do acórdão recorrido com posterior motivação sucinta do Relator, o que estaria condizente com o ordenamento. O julgador apenas considerou as análises e conclusões dos técnicos no TC Processo 008.585/2009-5.'
5.84. Diante disso, a Secretaria de Recursos propôs conhecer do recurso interposto e, no mérito, dar-lhe parcial provimento para anular a multa objeto do subitem 9.4 do acórdão recorrido apenas no que tange à responsável Edymara Inez Morschel Barbosa, restituindo os autos ao relator da decisão impugnada, para as providências necessárias ao saneamento e nova deliberação e dosimetria da penalidade pecuniária a ser aplicada à ex-gestora (peças 191-193) .
5.85. O MPTCU, na pessoa da Procuradoria-Geral Cristina Machado da Costa e Silva (peça 196) , por sua vez, entendeu de forma distinta, não vislumbrando prejuízo à parte, com os seguintes fundamentos (peça 196, p. 2-3) : [...]
5.86. É fato que não se pode avalizar integralmente o posicionamento do Parquet especializado de que a oração 'para cuja dosimetria leva-se em conta as análises e conclusões produzidas no âmbito do TC Processo 008.585/2009-5' ou a transcrição apenas de conclusões da unidade técnica, sem mínima discussão sobre as razões de justificativa apresentadas, como fundamento adequado para o delineamento da extensão da pena aplicada à recorrente. Os princípios do contraditório, ampla defesa, devido processo legal e motivação de decisões judiciais e administrativas exigem mais desta Corte.
5.87. Todavia, mostram-se igualmente verdadeiras as alegações do MPTCU de que o teor completo das análises pode ser acessado na presente TCE, como consta, inclusive, da peça 8 dos autos; e, sobretudo, de que é legalmente possível avaliação subjetiva do relator a quo quanto à fundamentação e gradação da multa aplicada por meio do art. 57 da Lei 8.443/1992, trazendo à colação irregularidades decorrentes de condutas puníveis pelo art. 58 da norma.
5.88. Isso se dá especialmente no caso de irregularidades identificadas em processos de fiscalização, seguidos de conversão em TCE, dando-se continuidade às apurações iniciais, como explicou o relator a quo, Ministro José Múcio, ao julgar os embargos de declaração da recorrente, por meio do Acórdão 175/2017-TCU-Plenário:
'8.	Nesse ponto, convém lembrar que a tomada de contas especial instituída no Tribunal a partir de processo de fiscalização constitui, de regra, uma continuação do feito que lhe deu origem, podendo-se dizer que, a rigor, tais procedimentos representam fases distintas do mesmo processo, tanto mais no presente caso, em que o conjunto de atos e fatos da fiscalização e da TCE é fundamentalmente o mesmo. 
9.	O art. 47 da Lei 8.443/1992 e o art. 252 do Regimento Interno do TCU dispõem que, ao exercer fiscalização, se configurada a ocorrência de irregularidade de que resulte dano ao erário, o Tribunal ordenará a conversão do processo em tomada de contas especial, indicando que o novo rito será desenvolvido nos próprios autos de fiscalização e evidenciando a relação de continuidade entre as fases de tomada de contas e de fiscalização.
10.	Não modifica tal condição o fato de o Tribunal, por razões de organização processual, em vez de passar ao rito da tomada de contas especial nos próprios autos de fiscalização, vir adotando a sistemática de constituir a TCE em processo apartado, com os elementos indispensáveis ao seu seguimento, apensando aos novos autos o feito de origem, a exemplo do que ocorreu no presente caso. Trata-se de questão de ordem prática que, por óbvio, não tem o condão de modificar ou obstruir o vínculo, definido em lei, da TCE com os fatos que a motivaram e os atos processuais praticados até a sua formação. 
11.	Resta claro, assim, que as irregularidades concernentes ao TC Processo 008.585/2009-5, acerca das quais o Tribunal não proferiu decisão definitiva de mérito, circunstância que por si só implica a não incidência de bis in idem, podem e devem ser consideradas na apreciação desta TCE, porquanto, como se falou, apesar de dar-se em processo formalmente distinto, o julgamento das presentes contas constitui desdobramento dos acontecimentos apurados naqueles autos.' (Grifos no original) 
5.89. Ao avaliar uma vez mais as manifestações do Tribunal emitidas no processo e diante dos novos desdobramentos colocados nesta instrução, inclusive, com possível prescrição da pretensão punitiva e ressarcitória desta Corte, constata-se que as deliberações proferidas não estiveram plenamente sintonizadas com os princípios processuais, mas os equívocos não possuem gravidade suficiente para ensejar nulidade do acórdão, cabendo a reconsideração da manifestação anterior. 
5.90. Assim, conforme pacífica jurisprudência desta Casa, nos casos em que há imputação da multa proporcional ao dano causado ao Erário, as irregularidades constatadas que não contribuíram para a constituição do dano podem ser consideradas na dosimetria da multa prevista no art. 57 da Lei 8.443/1992 (Acórdão 9853/2017-TCU-Segunda Câmara, relatado pelo Ministro Aroldo Cedraz) .
5.91. Com isso, considerar-se-ia razoável o desprovimento do pedido, caso não tivessem sido acatados parcialmente a documentação contida nos autos e, como se discutirá abaixo e em não havendo possíveis efeitos da prescrição sobre a atividade desta Corte sobre as irregularidades, diante de novo paradigma emanado do Supremo Tribunal Federal.
Prescrição
5.92. Nessa linha, apesar de a parte não ter discutido a incidência da prescrição sobre os fatos constantes dos autos, esse tema assume particular relevância, dado o recente julgamento, pelo STF, do RE 636.886 (tema 899 da repercussão geral) . Os significativos impactos deste julgamento foram objeto de análise pela Serur nos autos do TC Processo 027.624-2018-8. Por economia processual, juntou-se a estes autos (peça 224) cópia do exame e do pronunciamento da unidade emitidos pela Serur naquele processo, em que foram fundamentadas as seguintes premissas, que serão consideradas no presente exame:
a) pela jurisprudência até então vigente, a pretensão punitiva exercida pelo Tribunal de Contas estava sujeita à prescrição, regida pelos critérios fixados no Acórdão 1441/2016-TCU-Plenário. Já quanto ao débito, a ação de ressarcimento era considerada imprescritível, por expressa previsão do art. 37, § 5º, da Constituição Federal. No entanto, ao julgar o RE 636.886, o STF conferiu nova interpretação a esse dispositivo, fixando a tese de que 'é prescritível a pretensão de ressarcimento ao erário fundada em decisão de Tribunal de Contas';
b) embora o RE 636.886 tenha por objeto a execução de acórdão condenatório proferido pelo TCU, a interpretação conferida pelo STF ao art. 37, § 5º, da Constituição, afeta a ação de ressarcimento como um todo, abrangendo não só a execução, mas também a pretensão condenatória. E, ao contrário da decisão proferida no julgamento do tema 897 (RE 852.475) , no tema 899, relativo à atuação do Tribunal de Contas, a conclusão de que a pretensão de ressarcimento é prescritível foi estabelecida de forma categórica, sem ressalvar as condutas dolosas;
c) as pretensões punitiva e de ressarcimento devem observar o mesmo regime na atividade de controle externo, dado o objetivo comum da prescrição, de fixar prazo para o Tribunal de Contas agir, buscando caracterizar o ilícito, identificar seu autor, dimensionar as consequências da conduta (em especial, a quantificação do dano) e impor as consequências legais, independentemente do fato de tais consequências terem natureza punitiva ou ressarcitória;
d) o Código Civil e a Lei 9.873/1999 constituem as duas alternativas que, de forma mais consistente, polarizam os debates acerca do regime de prescrição a ser observado no processo de controle externo. Não obstante a relevância dos fundamentos utilizados no Acórdão 1441/2016-TCU-Plenário, favoráveis à aplicação do Código Civil, a Lei 9.873/1999 adota balizas usuais no âmbito do direito público, prevê causas de interrupção em tudo compatíveis com o processo de controle externo e já vem sendo utilizada pelo STF para limitar o exercício da pretensão punitiva pelo TCU, em decisões posteriores ao Acórdão 1441/2016-TCU-Plenário. Assim, até que sobrevenha norma específica, entende-se que a prescrição das medidas de ressarcimento a cargo do tribunal de contas deve observar o regime Lei 9.873/1999;
e) considerando, porém, que o acórdão proferido no RE 636.886 ainda está sujeito à oposição de embargos declaratórios, não é recomendável reconhecer a prescrição desde logo, ante a possibilidade de esclarecimento da decisão em sentido diverso do ora defendido (como, por exemplo, no que se refere aos atos dolosos) ou mesmo a modulação de seus efeitos, para preservar as ações de controle instauradas com base no entendimento jurisprudencial até então vigente;
f) assim, nos casos em que a prescrição não tenha ocorrido por nenhum dos dois regimes (Código Civil ou Lei 9.873/1999) , o desfecho do processo não se alterará, qualquer que seja a premissa adotada (imprescritibilidade, prescritibilidade pelo Código Civil ou pela Lei 9.873/1999) , viabilizando-se o imediato julgamento. Já nas situações em que a pretensão de ressarcimento esteja prescrita por algum dos dois regimes, ou por ambos, é recomendável que o julgamento do processo seja sobrestado, até ulterior deliberação do Tribunal. 
5.93. Partindo-se dessas premissas, passa-se ao exame da prescrição no caso em exame.  
Análise da prescrição segundo os critérios do Acórdão 1441/2016-TCU-Plenário
5.94. O Tribunal, além de considerar imprescritíveis as ações de ressarcimento ao erário, entende que a pretensão punitiva da Corte se subordina-se ao prazo geral de prescrição indicado no art. 205 do Código Civil ou vintenária a depender da data das irregularidades. 
5.95. A divergência jurisprudencial existente no Tribunal no tocante à prescrição da pretensão punitiva foi uniformizada por meio do Acórdão 1441/2016-TCU-Plenário, de 8/6/2016, da relatoria do Ministro Benjamin Zymler, no sentido de se adotar o regime prescricional previsto no Código Civil:
'ACORDAM os Ministros do Tribunal de Contas da União, reunidos em Sessão do Plenário, ante as razões expostas pelo Redator, em:
9.1. deixar assente que:
9.1.1. a pretensão punitiva do Tribunal de Contas da União subordina-se ao prazo geral de prescrição indicado no art. 205 do Código Civil;
9.1.2. a prescrição a que se refere o subitem anterior é contada a partir da data de ocorrência da irregularidade sancionada, nos termos do art. 189 do Código Civil;
9.1.3. o ato que ordenar a citação, a audiência ou oitiva da parte interrompe a prescrição de que trata o subitem 9.1.1, nos termos do art. 202, inciso I, do Código Civil;
9.1.4. a prescrição interrompida recomeça a correr da data em que for ordenada a citação, a audiência ou oitiva da parte, nos termos do art. 202, parágrafo único, parte inicial, do Código Civil;
9.1.5. haverá a suspensão da prescrição toda vez que o responsável apresentar elementos adicionais de defesa, ou mesmo quando forem necessárias diligências causadas por conta de algum fato novo trazido pelos jurisdicionados, não suficientemente documentado nas manifestações processuais, sendo que a paralisação da contagem do prazo ocorrerá no período compreendido entre a juntada dos elementos adicionais de defesa ou da peça contendo o fato novo e a análise dos referidos elementos ou da resposta da diligência, nos termos do art. 160, §2º, do Regimento Interno;
9.1.6. a ocorrência desta espécie de prescrição será aferida, independentemente de alegação da parte, em cada processo no qual haja intenção de aplicação das sanções previstas na Lei 8.443/1992;
9.1.7. o entendimento consubstanciado nos subitens anteriores será aplicado, de imediato, aos processos novos (autuados a partir desta data) bem como àqueles pendentes de decisão de mérito ou de apreciação de recurso por este Tribunal; (...) '
5.96. No caso concreto, os pagamentos irregulares imputados à recorrente ocorreram no exercício de 2007, conforme relatório de fiscalização constante do TC Processo 008.585/2009-5 (peça 6, p. 20-50) e o subitem 9.3 da deliberação recorrida (peça 117) , sendo a última data apontada o dia 30/11/2007. Logo, a possibilidade de aplicação de penalidades e imputação de débito às partes pelo Tribunal estaria prescrita, no máximo, em 30/11/2017.
5.97. De acordo com subitem 9.1.3 do Acórdão 1441/2016-TCU-Plenário, o ato que ordenar a citação, a audiência ou oitiva da parte interrompe a prescrição. No caso, a citação dos responsáveis sobre as irregularidades descritas no relatório de auditoria foi ordenada pelo Tribunal, por meio do Acórdão de Relação 1.527/2011-Primeira Câmara, relatado pelo Ministro José Múcio, proferido em sessão 15/3/2011 (peça 1) , interrompendo-se o prazo prescricional, o qual estaria concluído, portanto, em 15/3/2021.
5.98. O julgamento pela irregularidade das contas ordinárias de Luiz Carlos Bonelli, entretanto, ocorreu em 30/11/2016, por meio do Acórdão 3051/2016-TCU-Plenário (peça 117) , sob a relatoria do Ministro José Múcio Monteiro, não tendo se operado, portanto, a prescrição. 
5.99. Assim, conclui-se, sob esse prisma, pela possibilidade de o Tribunal julgar irregulares as contas dos responsáveis, imputando-lhes débito e aplicando-lhes multa.
Análise da prescrição pelo regime da Lei 9.873/1999 
5.100. Ao se utilizar as premissas estabelecidas pela Lei 9.873/1999 aos fatos tratados nos presentes autos, verifica-se, por outro lado, que a prescrição se operou, impossibilitando a imputação de débito e multa às partes.
5.101. A Lei 9.873/1999, art. 1º, parte final, traz previsão expressa a respeito do início do prazo em se tratando de infração de caráter permanente ou continuado. Nesta hipótese, a prescrição começa a correr não da data de cada fato, e sim "do dia em que tiver cessado" a permanência ou a continuidade.
5.102. Na hipótese em exame, estão presentes os requisitos típicos de uma infração permanente, consubstanciada em pagamentos irregulares ocorridos no decorrer do exercício de 2007. Assim, há de se ter como termo inicial da prescrição a data do último valor pago irregularmente, ou seja, 30/11/2011. Além disso, a Lei 9.873/1999 prevê, como regra, prazo quinquenal de prescrição.
5.103. Constitui hipótese de interrupção da prescrição, conforme o art. 2º, inciso II, desse normativo, qualquer ato inequívoco que importe apuração dos fatos. Nesse ponto, após representação sobre irregularidades na Repar, o Tribunal, por meio do Acórdão de Relação 842/2009-Primeira Câmara, relatado pelo Ministro Augusto Nardes, proferido na sessão 10/3/2009, determinou a realização de inspeção na entidade, nas áreas de contratação e comunicação, extensiva à área de saúde. A fiscalização foi realizada pelo Tribunal no âmbito do TC Processo 008.585/2009-5 (peça 6, p. 20-50) , concluída em 31/3/2010, subsumindo-se à hipótese legal, de modo a interromper o prazo prescricional.
5.104. Já no âmbito da presente TCE, os responsáveis foram citados pelas irregularidades descritas na fiscalização no dia 16/5/2011 (peças 12-15) , constituindo hipótese de nova interrupção do prazo prescricional, nos termos do art. 2º, inciso I, da Lei 9.873/1999.
5.105. De outra sorte, no presente processo, há questão relevante sobre a interpretação da Lei 9.873/1999, que será objeto de discussão nesta Corte. Conforme se extrai da leitura do inciso II do artigo 2º da norma, a interrupção da prescrição ocorrerá por 'qualquer ato inequívoco, que importe apuração fato'.
5.106. Verifica-se em relação a esse dispositivo e às demais hipóteses previstas nos incisos do art. 2º da Lei 9.873/1999 que o legislador não limitou expressamente o número de acontecimentos interruptivos da prescrição. Ou seja, por essa leitura, seria possível haver inúmeros atos inequívocos destinados a apurar o fato, capazes de interromper o prazo prescricional. Todavia, essa interpretação é sobremaneira controversa.
5.107. O presente processo é emblemático nesse sentido. Quando o prazo quinquenal já caminhava para o fim, a recorrente apresentou, em 9/11/2015, elementos adicionais de defesa (peça 91) e o Relator a quo determinou, em despacho prolatado em 26/11/2015 (peça 92) , nova análise sobre a documentação, em homenagem ao princípio da verdade material. Em interpretação literal da Lei 9.873/1999, art. 2º, inciso II, essa hipótese se amoldaria com perfeição à previsão de ato de inequívoco de apuração, no caso, fomentado pela parte.
5.108. A interpretação é complexa. Se por um lado, não considerar essa hipótese como interrupção da prescrição ocasionará, com absoluta certeza, a interposição de inúmeras petições pelas partes, para impedir a finalização do processo administrativo, culminando na prescrição. De outro lado, considerar a possibilidade de múltiplas hipóteses de interrupção da prescrição para cada situação prevista no artigo 2º da Lei 9.873/1999, configurará, em essência, a imprescritibilidade das ações de ressarcimento, em detrimento da própria decisão da Suprema Corte.
5.109. Em verdade, o que se nota na configuração das hipóteses previstas no art. 2º da norma é o delineamento das diversas fases do processo administrativo, com previsão única de interrupção em cada uma delas, como explica Marcelo Madureira Prates, em artigo publicado na revista de doutrina do Tribunal Regional Federal da Quarta Região:
'Agora, no que toca aos atos que interrompem a prescrição administrativa, acreditamos que os atos interruptivos previstos no art. 2º da Lei 9.873/99 constituem sucessão cronológica de atos não-repetíveis nem substituíveis, o que implica que cada ato aí previsto somente possa ocorrer uma única vez e em momento determinado, já que, praticado o ato posterior, extingue-se a possibilidade de se praticar o ato logicamente anterior. Essa visão coaduna-se com aquela e, mais ainda, dela decorre, de que o processo administrativo punitivo há de ser visto como uma sucessão cronológica de quatro fases fundamentais, quais sejam:
1) investigativa, destinada à apuração dos fatos suspeitos, é dizer, à coleta de elementos indiciários sobre a materialidade do fato e a autoria;
2) contraditória, a qual se inicia com a citação do suposto infrator, visando a lhe garantir contraditório e ampla defesa;
3) decisória, referente à decisão inicial recorrível; e
4) recursal, em que há a decisão final no plano administrativo. (Disponível em:Acesso em: 13 jul 2020) '
5.110. O posicionamento pela irrepetibilidade e unicidade das hipóteses interruptivas da prescrição administrativa na Lei 9.873/1999 é acompanhado por parcela da jurisprudência pátria, a exemplo da ementa do acórdão proferido pelo Tribunal Regional Federal da Quarta Região no bojo da Apelação Cível 0029731-76.2017.4.02.5101 (2017.51.01.029731-3) , em 19/12/2020, que pode ser consultada no sítio da Justiça Federal na internet:
' (...) 4. O artigo 2º da Lei n.º 9.873/99 elenca os atos de interrupção do prazo prescricional. Ocorrido um deles, o prazo recomeçará a correr na sua integralidade, independentemente do quanto já tenha transcorrido. Devemos observar que os referidos atos interruptivos constituem verdadeira sucessão cronológica de atos não repetíveis e nem substituíveis, o que significa dizer que cada ato acima descrito só pode ocorrer uma única vez e em momento determinado.' (...) (Grifos acrescidos) 
5.111. Diante da complexidade na intepretação do normativo e na aplicação da norma ao controle externo nesta Corte, por ora, filia-se a essa corrente doutrinária e jurisprudencial, considerando as hipóteses previstas no art. 2º da Lei 9.873/1999 únicas e irrepetíveis.
5.112. Nessa linha, o Acórdão 3051/2016-TCU-Plenário, sob a relatoria do Ministro José Múcio Monteiro, por sua vez, foi proferido na sessão de 30/11/2016 (peça 117) , portanto, mais de cinco anos depois do último prazo interruptivo da prescrição. 
5.113. Assim, constata-se que, com base na Lei 9.873/1999, aplicada por analogia ao processo nesta Corte, ocorreu a prescrição das pretensões punitiva e ressarcitória desta Corte, não sendo mais possível imputar débito ou aplicar multa aos responsáveis.
Conclusão sobre a prescrição
5.114. Assim, apesar de não ter se operado a prescrição decenal sob a perspectiva do Acórdão 1441/2016-TCU-Plenário, relatado pelo Ministro Benjamin Zymler, incidiu o prazo quinquenal previsto na Lei 9.873/1999, opção legislativa acolhida por esta unidade técnica, impossibilitando ao Tribunal imputar débito ou aplicar multa às partes nos presentes autos.
5.115. Entretanto, tendo em vista a possibilidade de esclarecimentos ou modulação dos efeitos da decisão do STF relativa ao Tema 899 da repercussão geral da Corte, faz-se necessário sobrestar os presentes autos até que sobrevenha o trânsito em julgado da referida deliberação. 
CONCLUSÃO
6.	Das análises anteriores, conclui-se que:
a) cabe ao gestor o ônus da prova da boa e regular aplicação dos recursos por ele administrados, por meio de documentação consistente. Apresentados elementos de prova capazes de elidir parcialmente as irregularidades, deve esta Corte reduzir o débito e a multa imputados às partes
f) nos casos em que há imputação da multa proporcional ao dano causado ao erário, as irregularidades constatadas que não contribuíram para a constituição do dano podem ser consideradas na dosimetria da multa prevista no art. 57 da Lei 8.443/1992;
c) em decorrência do sentido e alcance do art. 37, § 5º, da Constituição Federal, definidos pelo STF no julgamento do Recurso Extraordinário 636.886, é prescritível a pretensão reparatória exercida pelo tribunal de contas. Os fundamentos da decisão e a ausência de ressalvas na enunciação da tese permitem concluir que a ação de ressarcimento pode se desenvolver a qualquer tempo, na hipótese de condutas dolosas, apenas no âmbito judicial, sujeitando-se à prescrição na esfera administrativa; e 
d) até que sobrevenha norma específica para disciplinar a prescrição relativa à atuação do tribunal de contas, entende-se aplicável o regime previsto na Lei 9.873/1999. Referida lei contempla parâmetros que preponderam no conjunto de normas de direito público e que são compatíveis com o rito do processo de controle externo, e já é utilizada pelo STF para estabelecer limitação temporal ao exercício da pretensão punitiva pelo TCU;
6.1. Assim, diante dos novos elementos de prova e argumentos apresentados pela parte, constata-se que despesas correspondentes ao montante de R$ 248.895,00 trazem nexo de causalidade razoável com os recursos públicos empregados, não obstante a grave conjuntura de comprovação de gastos apresentada na Repar, com a chancela da recorrente, o que implicaria em severa sanção à parte.
6.2. Destaque-se que se mantém o posicionamento anterior em relação à materialidade do débito remanescente, sem que se considere o valor ainda devido de baixa materialidade, além de, em caso de julgamento do mérito, ser necessário considerar as demais irregularidades tratadas nos autos.
6.3. Além disso, ainda que questionável quanto à amplitude, verifica-se que a deliberação recorrida conteve fundamentação razoável à condenação da parte, não se mostrando clara eventual fragilidade na motivação. Logo, cabe revisitar manifestação anterior emitida nos presentes autos, considerando regular a penalidade aplicada à recorrente, consideradas as modificações propostas nesta instrução.
6.4. De toda sorte, ao analisar a prescrição sob o prisma da Lei 9.873/1999, e diante do novo paradigma jurisprudencial emanado do Supremo Tribunal Federal no bojo do 636.886/AL (tema 899 da repercussão geral) , nota-se que as pretensões punitiva e ressarcitória desta Corte sobre os fatos descritos nos autos estariam prescritas.
6.5. Por fim, tendo em vista a possibilidade de esclarecimentos ou modulação dos efeitos da decisão do STF relativa ao RE 636.886/AL (tema 899 da repercussão geral) , faz-se necessário sobrestar os presentes autos até que sobrevenha o trânsito em julgado da referida deliberação.
PROPOSTA DE ENCAMINHAMENTO
7.	Diante do exposto, com fundamento nos arts. 32, inciso I; e 33, da Lei 8.443/1992, submetem-se os autos à consideração superior, com posterior encaminhamento ao Ministério Público junto ao Tribunal de Contas da União e ao Gabinete do Relator, propondo alterar manifestação anterior proferida nos autos (peça 191) , de modo a:
c) sobrestar os autos até que sobrevenha o trânsito em julgado do RE 636.886/AL (tema 899 da repercussão geral) ou posterior deliberação do Tribunal acerca do tema;
d) comunicar a deliberação que vier a ser proferida por esta Corte à recorrente, à Procuradoria da República no Estado do Paraná e aos demais interessados."
7.	O diretor e o secretário da Serur endossaram a proposta acima (peças 226 e 227) .
8.	O representante do MP/TCU, a seu turno, manifestou-se nos seguintes termos (peça 230) :
	"[...] 3. Nesta oportunidade, aprecia-se documentação complementar (peças 200 a 221) ao apelo inicial (peça 160) - acostada pela responsável após manifestação da Serur (peças 191 a 193) e deste Parquet (peça 196) -, em atendimento a Despacho do Ministro Benjamin Zymler (peça 222) . Em homenagem ao princípio da verdade material, o eminente Relator recebeu os elementos adicionais e determinou sua análise e seus possíveis reflexos no deslinde do processo.
	4. Cumpre relatar que, em primeira manifestação sobre o apelo (peça 196) , divergimos da proposta da unidade técnica à peça 191 dos autos, especificamente em relação à questão que levou ao provimento parcial dado ao recurso: a suposta ausência de motivação para a dosimetria da multa que foi aplicada à responsável, que contemplou irregularidades tratadas na representação que deu origem a esta TCE (TC Processo 008.585/2009-5, apenso) . Sobre isso, convém destacar que a Serur, na última instrução (peça 225) reviu, ainda que com ressalva (peça 225, p. 21-22) , suas conclusões iniciais, e aderiu, em linhas gerais, ao entendimento defendido por este MPTCU, conforme se depreende do seguinte trecho (peça 225, p. 28) :
	'6.3. Além disso, ainda que questionável quanto à amplitude, verifica-se que a deliberação recorrida conteve fundamentação razoável à condenação da parte, não se mostrando clara eventual fragilidade na motivação. Logo, cabe revisitar manifestação anterior emitida nos presentes autos, considerando regular a penalidade aplicada à recorrente, consideradas as modificações propostas nesta instrução.'
	5. Relativamente ao exame da documentação complementar encaminhada pela responsável, a Serur, após minuciosa análise - e não obstante todas as dificuldades na comprovação das despesas e na identificação do nexo causal, em razão da 'formatação defeituosa da estrutura de comprovação de gastos' (peça 225, p. 9) -, concluiu pelo afastamento de parte do débito inicialmente imputado.
	6.	Contudo, em que pesem as novas conclusões a que chegou quanto ao mérito, a proposta de encaminhamento da unidade técnica foi no sentido de sobrestar o julgamento do presente recurso de reconsideração 'até que sobrevenha o trânsito em julgado do RE 636.886/AL (tema 899 da repercussão geral) ou posterior deliberação do Tribunal acerca do tema'. Trata-se, portanto, da questão prescricional, que, a despeito de não ter sido suscitada pela parte, foi examinada pela Serur, tanto sob os fundamentos do Código Civil (prazo decenal) , quanto da Lei 9.873/1999 (prazo quinquenal) , conforme, entre outras, as seguintes diretrizes (peça 225, p. 23) :
	'e) considerando, porém, que o acórdão proferido no RE 636.886 ainda está sujeito à oposição de embargos declaratórios, não é recomendável reconhecer a prescrição desde logo, ante a possibilidade de esclarecimento da decisão em sentido diverso do ora defendido (como, por exemplo, no que se refere aos atos dolosos) ou mesmo a modulação de seus efeitos, para preservar as ações de controle instauradas com base no entendimento jurisprudencial até então vigente;
	f) assim, nos casos em que a prescrição não tenha ocorrido por nenhum dos dois regimes (Código Civil ou Lei 9.873/1999) , o desfecho do processo não se alterará, qualquer que seja a premissa adotada (imprescritibilidade, prescritibilidade pelo Código Civil ou pela Lei 9.873/1999) , viabilizando-se o imediato julgamento. Já nas situações em que a pretensão de ressarcimento esteja prescrita por algum dos dois regimes, ou por ambos, é recomendável que o julgamento do processo seja sobrestado, até ulterior deliberação do Tribunal. (grifo nosso) 
	7. Assim, e considerando que a análise da prescrição feita pela unidade técnica concluiu que houve a superação do prazo quinquenal (Lei 9.873/1999) , foi proposto o sobrestamento dos autos até que o Tribunal decida sobre esse tema.
	8. No tocante ao mérito da análise dos novos elementos juntados aos autos pela responsável, anuímos, na íntegra, às conclusões apresentadas pela Serur, que contemplam o acolhimento de parte das alegações, com a consequente redução do débito imputado e da multa aplicada. De igual modo, em sintonia com o defendido na mesma instrução, entendemos que o Tribunal deve conferir reprimenda ao modelo de gestão da responsável, que estabeleceu óbices à regular comprovação das despesas, além de dificultar a atuação do controle externo, tendo em vista a apresentação de diversos documentos sem vinculação com os respectivos contratos.
	9. Não obstante, no que diz respeito ao exame da prescrição neste caso concreto, temos por devido reavaliar esse aspecto, uma vez que divergimos quanto a especificidades na condução deste exame pela unidade técnica com base na aplicação da Lei 9.873/1999 (prazo quinquenal) , o que pode levar à alteração substancial da proposta de encaminhamento por ela alvitrada.
	10. De início, merece registro que a unidade técnica cometeu equívoco quanto à indicação do dia 30/11/2011 (peça 225, p. 25) como termo inicial para a contagem do prazo quinquenal.
	11. Imputamos essa informação como erro na digitação, uma vez que os fundamentos para sua definição estão coerentes com o art. 1º, parte final, da Lei 9.873/1999: data em que houver cessado a permanência ou continuidade da infração, que consistiu em pagamentos irregulares no ano de 2007. Ademais, a Serur contemplou, em sua análise, ato de interrupção anterior a essa data (31/3/2010) , o que denota evidente incoerência com o início da contagem em 30/11/2011, caso este fosse, de fato, o dia correto a ser considerado. Assim, e dado que o último pagamento tido como irregular, e que compõe o débito imputado na deliberação vergastada, corresponde a 30/11/2007, temos como devido não apenas adotá-lo como ponto de partida em nosso exame da prescrição, como também corrigir a informação trazida na instrução da Unidade Técnica, por entendermos que se tratou de mero equívoco que não merece prosperar.
	12. Feita essa necessária observação, destacamos que nossa divergência quanto ao exame da prescrição pela Serur reside na interpretação da Lei 9.873/1999 de que haveria limitação ao emprego de cada uma das categorias de atos interruptivos previstas no art. 2º, para fins de suspensão da contagem do prazo.
	13. Em defesa dessa hipótese, a Serur cita acórdão do Tribunal Regional Federal da 4ª Região, assentado no entendimento de que 'os atos interruptivos constituem verdadeira sucessão cronológica de atos não repetíveis e nem substituíveis, o que significa dizer que cada ato acima descrito só pode ocorrer uma única vez e em momento determinado' (peça 225, p. 23) .
	14. Não comungamos dessa interpretação da Lei 9.873/1999. A uma, porque o diploma legal nada diz sobre qualquer restrição no emprego de atos interruptivos. A duas, porque, considerando que o processo de controle externo possui natureza complexa e busca, acima de tudo, obter a verdade material dos casos enfrentados, a vedação para repetição na incidência de determinado ato interruptivo se mostra incompatível com essas características.
	15. Veja-se que adotar essa tese restritiva abriria caminho ao uso indesejável da ampla defesa em busca da verdade material pelos responsáveis em débito, com o objetivo de procrastinar o desfecho dos autos e alcançar a prescrição.
	16. A própria unidade técnica reconhece essa consequência lógica ao afirmar que o uso restrito de atos interruptivos poderia levar à 'interposição de inúmeras petições pelas partes, para impedir a finalização do processo administrativo, culminando na prescrição' (peça 225, p. 26) . Utilizou-se, inclusive, do presente caso concreto para exemplificar essa situação (peça 225, p. 25-26) :
	'5.107. O presente processo é emblemático nesse sentido. Quando o prazo quinquenal já caminhava para o fim, a recorrente apresentou, em 9/11/2015, elementos adicionais de defesa (peça 91) e o Relator a quo determinou, em despacho prolatado em 26/11/2015 (peça 92) , nova análise sobre a documentação, em homenagem ao princípio da verdade material. Em interpretação literal da Lei 9.873/1999, artigo 2º, inciso II, essa hipótese se amoldaria com perfeição à previsão de ato inequívoco de apuração, no caso, fomentado pela parte.' (grifo nosso) 
	17. Embora neste processo a apresentação de elementos de defesa adicionais não tenha sido adotada com o objetivo de se alcançar a prescrição - até pouco tempo atrás tal instituto não influenciava o andamento processual no TCU (Súmula TCU 282) - observa-se que, no novo contexto - aplicação da Lei 9.873/1999 aos processos de controle externo -, e caso se restringisse o emprego de atos interruptivos, haveria óbices, por parte do Tribunal, ao recebimento de tais petições, dada a chance de superação do prazo quinquenal. Ainda usando como exemplo este caso, a responsável poderia ver negado seu pleito não apenas naquela oportunidade em que foi citada pela unidade técnica (9/11/2015) , como também no presente recurso, impedindo, inclusive, a revisão do débito inicialmente imputado, como se concluiu cabível nesta oportunidade.
	18. Além do mais, mostra-se descabida a afirmação da unidade técnica de que a interposição de elementos adicionais de defesa pela parte responsabilizada no processo fomentaria uma medida tendente a suspender o prazo prescricional de forma proposital, pois a prescrição opera em seu benefício.
	19. Por outro lado, entendemos que não procede a preocupação da unidade técnica de que, ao se 'considerar a possibilidade de múltiplas hipóteses de interrupção da prescrição para cada situação prevista no art. 2º da Lei 9.873/1999, configurará, em essência, a imprescritibilidade das ações de ressarcimento, em detrimento da própria decisão da Suprema Corte' (peça 225, p. 26) . Sobre isso, nos manifestamos por experiência própria, com base nos diversos processos em que atuamos nos últimos meses: apesar de não adotarmos limites ao emprego de atos interruptivos, nos deparamos com muitos casos em que, mesmo nessa condição, foi verificada a superação do prazo prescricional.
	20. Diante dessas considerações, temos como mais adequado seguir com a tese da prescrição nos termos que temos defendido a partir da mudança jurisprudencial adotada pela Suprema Corte (STF) no Recurso Extraordinário 636.886 (tema 899) , que tem entre suas premissas a ausência de limites para o emprego de cada hipótese de ato interruptivo prevista no art. 2º da Lei 9.873/1999.
	21. Assim, diante da diferença de entendimento, cabe proceder neste parecer ao reexame da prescrição aplicada a este caso concreto. Antes, porém, oportuno explicitar detalhadamente a linha de análise que este Parquet tem abraçado nesse sentido. A decisão do STF que alterou a jurisprudência até então vigente sobre o assunto foi publicada em 20/4/2020, enunciando-se a tese de que 'é prescritível a pretensão de ressarcimento ao erário fundada em decisão de Tribunal de Contas'. Ainda que a responsável não tenha alegado a ocorrência da prescrição em seu recurso, trata-se de questão objetiva e de ordem pública, portanto, passível de ser reconhecida independentemente de provocação da parte. [...]
	32. Na situação específica do RE 636.886, que tratou da prescrição da pretensão ressarcitória na fase de execução de julgado do TCU, o STF aplicou as regras de prescrição contidas na Lei de Execução Fiscal (conjugada com os dispositivos pertinentes do Código Tributário Nacional) .
	33. As regras da Lei de Execução Fiscal, no entanto, não se prestam a disciplinar a prescrição da pretensão reparatória do TCU na fase anterior à formação do respectivo título executivo extrajudicial consubstanciado em seu acórdão condenatório.
	34. Ocorre que não há norma legal específica que discipline a prescrição no processo de controle externo, o que faz necessária a utilização da analogia para suprir essa lacuna, buscando-se um sistema normativo já existente que seja mais compatível com as atividades de identificação de dano e de imputação de responsabilidades levadas a efeito pelo TCU.
	35. Aqui defendemos que deva ser aplicado o mesmo marco normativo prescricional tanto para a pretensão punitiva do Tribunal quanto para a sua pretensão de ressarcimento do dano ao erário. Isso se justifica na medida em que o instituto da prescrição busca indicar se ainda é possível ao Tribunal de Contas exercer a apuração e julgamento dos fatos, independentemente do desfecho do processo (imputação de débito ou aplicação de sanções) . Ademais, sob a perspectiva do tempo como vetor da segurança jurídica e da própria prescrição como elemento indissociável do devido processo legal, a fixação de um prazo prescricional também objetiva não comprometer a possibilidade de defesa do responsável. E sua defesa normalmente se refere a fatos em relação aos quais teve participação ou conhecimento, independentemente de, após a apuração, as consequências de sua responsabilidade se situarem no âmbito do ressarcimento ou da sanção.
	36. Cabe pontuar que houve ampla discussão acerca da prescrição da pretensão punitiva no Tribunal, que culminou com a adoção do prazo de dez anos do Código Civil (Acórdão 1441/2016-TCU-Plenário) , em detrimento do regime de prescrição quinquenal da Lei 9.873/1999, o qual então nos parecia mais adequado, conforme expusemos detalhadamente em manifestação exarada nos autos do TC Processo 020.635/2004-9. [...]
	53.	 Quanto à prescrição, a Lei 9.873/1999 apresenta um prazo geral, de cinco anos (art. 1º, caput) , e um prazo especial, previsto no art. 1º, § 2º, a saber: 'quando o fato objeto da ação punitiva da Administração também constituir crime, a prescrição reger-se-á pelo prazo previsto na lei penal'. Com relação a essa particular hipótese, registre-se o entendimento do STJ no sentido de que a pretensão punitiva da Administração Pública em relação a infração administrativa que também configura crime em tese somente se sujeita ao prazo prescricional criminal quando instaurada a respectiva ação penal (REsp 1116477/DF, Rel. Ministro TEORI ALBINO ZAVASCKI, PRIMEIRA TURMA, julgado em 16/8/2012, DJe 22/8/2012) . Como não há notícia nos autos sobre a instauração de ação penal que verse sobre os fatos objeto desta TCE, cumpre-nos adotar o prazo geral quinquenal para a análise da prescrição no caso concreto.
	54. Adotando-se o dia 30/11/2007 como início da contagem do prazo prescricional, conforme já defendido anteriormente neste parecer, e considerando os atos interruptivos previstos no art. 2º da Lei 9.873/1999 - empregados sem restrição quanto ao número de vezes que sua hipótese é invocada -, observamos que não houve, até o momento, a superação do período quinquenal, conforme a relação de fatos abaixo discriminada em ordem cronológica:
	- 10/3/2009: prolatado o Acórdão 842/2009-TCU-Primeira Câmara, que determinou a realização de inspeção na Repar, nas áreas de contratação e comunicação e de saúde;
	- 31/3/2010: conclusão da fiscalização efetuada pelo Tribunal no âmbito do TC Processo 008.585/2009-5 (representação que deu origem a esta TCE) ;
	- 16/5/2011: citação dos responsáveis nesta TCE pelas irregularidades que ensejaram a imputação de débito;
	- 10/5/2013: instrução de mérito da TCE pela unidade técnica (peças 76 a 78) ;
	- 6/12/2013: pronunciamento deste Parquet sobre a proposta de mérito (peça 85) ;
	- 26/11/2015: despacho que autoriza a análise de documentação adicional acostada aos autos pela responsável (peça 92) ;
	- 1/2/2016: nova instrução de mérito da TCE pela unidade técnica (peças 96 e 97) ;
	- 6/4/2016: novo pronunciamento deste Parquet sobre a proposta de mérito (peça 107) ;
	- 2/12/2016: prolatado o Acórdão 3051/2016-TCU-Plenário, que deliberou sobre o mérito desta TCE (peças 117 a 119) ;
	- 20/12/2016: embargos de declaração interpostos pela responsável contra o Acórdão 3051/2016-TCU-Plenário (peça 123) ;
	- 9/2/2017: prolatado o Acórdão 175/2017-TCU-Plenário, que decidiu sobre os embargos de declaração (peças 134 a 136) ;
	- 20/6/2017: interposição de recurso de reconsideração pela responsável contra o Acórdão 3051/2016-TCU-Plenário (peça 160) ;
	- 29/8/2017: pronunciamento da Serur sobre a admissibilidade do recurso (peças 173 e 174) ;
	- 5/7/2018: pronunciamento de mérito da unidade técnica sobre o recurso de reconsideração (peças 191 a 193) ;
	- 25/4/2019: manifestação deste Parquet sobre o recurso de reconsideração (peça 196) ;
	- 2/6/2020: despacho que autoriza análise de documentação adicional ao recurso de reconsideração (peça 222) ;
	- 22/10/2020: análise da Serur dos elementos adicionais acostados pela responsável ao seu recurso de reconsideração (peças 225 a 227) .
	55. Convém reforçar, consoante demonstra o histórico acima, que a inexistência de restrições ao emprego de atos interruptivos para a contagem do prazo prescricional da Lei 9.873/1999 se amolda às características do processo de controle externo, que preza pela ampla defesa e contraditório, em benefício dos responsáveis e em busca da verdade material na aplicação dos recursos públicos.
	56. Assim, não evidenciada a ocorrência da prescrição neste caso concreto, temos por devido rever a proposta da unidade técnica de sobrestamento dos autos, por entendermos que já é possível o julgamento de mérito do recurso.
	57. Diante do exposto, com as vênias por divergir da unidade técnica, esta representante do Ministério Público manifesta-se no sentido de que o Tribunal dê provimento parcial ao recurso de reconsideração da sra. Edymara Inez Morschel Barbosa, para afastar da responsável a obrigação de ressarcimento do montante de R$ 248.895,00 em relação ao débito integral indicado no subitem 9.3 do Acórdão 3051/2016-TCU-Plenário, conforme parcelas discriminadas na tabela à peça 225, p. 19-20, com reflexo no valor da multa a ela aplicada pelo subitem 9.4 dessa mesma deliberação."
	É o relatório.

Carlos Roberto Siqueira Castro (OAB/DF 20.015).

Procuradora-Geral Cristina Machado da Costa e Silva

RECURSO DE RECONSIDERAÇÃO EM TOMADA DE CONTAS ESPECIAL. IRREGULARIDADES EM CONTRATOS DE PRESTAÇÃO DE SERVIÇOS DE COMUNICAÇÃO. IRREGULARIDADE DAS CONTAS. DÉBITO. MULTA. ARGUMENTOS E DOCUMENTOS SUFICIENTES PARA AFASTAR PARCELA DO DÉBITO. PROVIMENTO PARCIAL. REDUÇÃO DA MULTA. CIÊNCIA.

TOMADA DE CONTAS ESPECIAL (TCE)

Secretaria de Recursos (SERUR)

Em exame, recurso de reconsideração interposto pela sra. Edymara Inez Morschel Barbosa, ex-gerente de comunicação da Refinaria Presidente Getúlio Vargas (Repar) , contra o Acórdão 3051/2016-TCU-Plenário, alterado em razão de erro material pelo Acórdão 175/2017-TCU-Plenário.
2.	A deliberação recorrida foi proferida em tomada de contas especial instaurada por força do Acórdão 1527/2011-TCU-Primeira Câmara (TC Processo 008.585/2009-5 - peça 11, p. 41-42) , em decorrência de prejuízos identificados na execução de contratos celebrados entre a Repar e a empresa Toda Comunicação Editora Ltda. - ME.
II
3.	Para contextualizar os fatos, registra-se que, no bojo do TC Processo 013.070/2007-0, este Tribunal, ao examinar representação acerca de convite promovido pela Repar para a contratação de serviços de produção de peças jornalísticas, constatou, com base em informações de comissão de sindicância instituída pela Repar e de levantamento feito pelo setor de informática da refinaria, irregularidades na execução de contratos firmados com a empresa Toda Comunicação Editora Ltda., com indícios de prejuízo à entidade. Diante disso, esta Corte determinou, por meio do subitem 1.5.2 do Acórdão 842/2009-TCU-Primeira Câmara, a constituição de processo apartado de representação, com vistas à apuração dos fatos identificados.
4.	Tais irregularidades deram origem à inspeção da Secretaria de Controle Externo no Estado do Paraná (Secex/PR) , realizada nos autos do TC Processo 008.585/2009-5 (em apenso) , a qual abrangeu licitações para a prestação de serviços de comunicação jornalística e a execução dos respectivos contratos, firmados com a empresa Toda Comunicação Editora Ltda. (peça 6, p. 20-50, do TC Processo 008.585/2009-5) . A fiscalização debruçou-se, também, sobre fatos descritos em sindicância instaurada na refinaria para investigar denúncia anônima apresentada à Ouvidoria Geral da Petrobras (peça 2, p. 26-50, do TC Processo 008.585/2009-5) .
5.	Naqueles autos, a Secex/PR, após audiência da ex-gerente de comunicação da Repar, dentre outros agentes, propôs aplicar a multa do art. 58, inciso II, da Lei 8.443/1992 à responsável em razão das seguintes ocorrências (peça 11, p. 29-36, do TC Processo 008.585/2009-5) : 
	a) permissão de acesso da empresa Toda Comunicação Editora Ltda. ao sistema interno da refinaria, onde eram armazenadas informações privilegiadas que acabaram por beneficiar essa empresa em licitações;
	b) inclusão de exigências de capacidade técnica desproporcionais aos serviços a serem contratados por meio do Convite 0269473068, as quais restringiram a competitividade do certame e beneficiaram a empresa Toda Comunicação Editora Ltda.;
	c) inclusão de critério de julgamento no Convite 0296563078 que restringiu a competitividade do certame e beneficiou a empresa Toda Comunicação Editora Ltda.; 
	d) inclusão, como serviços dos Convites 0046135058 e 0296563078, de verbas fixas, nos valores de R$ 80.000,00 e R$ 300.000,00, respectivamente, caracterizando a provisão de uma reserva para realização de despesas sem a necessidade de licitação, em benefício da empresa vencedora do certame, a saber, Toda Comunicação Editora Ltda.; 
	e) utilização dos recursos da verba "serviços complementares", prevista nos Contratos 1400.0001961.04.2 e 4600.182386, sem realização da pesquisa de preço exigida nos aludidos ajustes; 
	f) celebração do Contrato 4600004859 com a empresa Toda Comunicação Editora Ltda. sem prévia licitação, apresentando, como justificativa para a inexigibilidade do certame, a "afinidade e confiança adquirida pela equipe da Toda Comunicações com os órgãos da REPAR"; 
	g) inclusão de serviços que não seriam executados nos Convites 0296563078 e 0046135058 e aceitação de proposta de preços com excessiva divergência perante a estimativa de preços do Convite 0046135058, possibilitando jogo de planilha que beneficiou a empresa Toda Comunicação Editora Ltda.; e
	h) realização de pagamentos no Contrato 4600182386 em valores acima do pactuado, configurando a efetivação de dispêndios sem cobertura contratual.
6.	Em relação aos fatos que deram ensejo ao dano ao Erário, a Secex/PR propôs determinar à Repar que adotasse as providências cabíveis para que a sra. Edymara Inez Morschel Barbosa efetuasse o ressarcimento aos cofres da refinaria dos prejuízos causados pela execução dos contratos celebrados com a empresa Toda Comunicação Editora Ltda., informando àquela secretaria quais as providências adotadas e qual o resultado alcançado.
7.	Este Tribunal, entretanto, por meio do Acórdão 1527/2011-TCU-Primeira Câmara (peça 11, p. 41-42, do TC Processo 008.585/2009-5) , optou por instaurar processo específico de tomada de contas especial e determinar a citação dos responsáveis para apresentarem alegações de defesa ou recolherem as importâncias indicadas. As irregularidades detectadas disseram respeito a:
	a) pagamento dos serviços de produção do "Jornal da Boleia" por meio do Contrato 4600005267, cujo preço era de R$ 800,00/página, acrescido do reajuste contratual, em detrimento da execução por meio do Contrato 4600230586, que previa, para o mesmo serviço, o preço de R$ 300,00/página, causando prejuízo de R$ 13.135,52 à Repar (vide tabela de débito detalhada no relatório precedente) ;
	b) ausência de comprovação da execução de serviços lançados à conta da verba "serviços complementares", prevista no Contrato 4600230586, no valor de R$ 262.800,00, referente a 30/10/2007;
	c) pagamento de serviços de confecção dos jornais "Notícias Repar", "Mais Comunidade" e "Mais Cliente" com tiragem menor por preço unitário maior do que o previsto para a confecção desses mesmos jornais, em tiragens maiores, na execução do Contrato 1400.0028693.07.2, o que caracterizou a ocorrência de prejuízo de R$ 29.080,00 à Repar (vide tabela de débito detalhada no relatório precedente) ; e
	d) execução de serviços previstos no Contrato 4600182386 que apresentavam alguns itens com preços unitários muito acima da estimativa de preços do respectivo Convite 0046135058 (sobrepreço variando de 59% a 72%) , com prejuízo à Repar no montante de R$ 100.465,68 (vide tabela de débito detalhada no relatório precedente) .
8.	Após a citação dos responsáveis e a análise das alegações de defesa apresentadas, este Tribunal, por meio do Acórdão 3051/2016-TCU-Plenário, julgou irregulares as respectivas contas, com imputação de débito e aplicação de multa, na forma transcrita no relatório precedente. As irregularidades descritas no parágrafo 5 acima também foram consideradas para a dosimetria da sanção imputada à responsável (R$ 25.000,00) , haja vista terem sido objeto de audiência no TC Processo 008.585/2009-5, conforme a deliberação recorrida.
9.	Quanto aos débitos inicialmente imputados à recorrente (parágrafo 7 acima) , a decisão recorrida assim dispôs:
	a) pagamento dos serviços de produção do "Jornal da Boleia", causando prejuízo de R$ 13.135,52 à Repar: o montante inicialmente apurado foi reduzido após esta Corte acatar parte dos argumentos da recorrente, passando o débito a ser de R$ 5.435,52;
	b) ausência de comprovação da execução de serviços lançados à conta da verba "serviços complementares", no valor de R$ 262.800,00: débito não elidido;
	c) pagamento de serviços de confecção dos jornais "Notícias Repar", "Mais Comunidade" e "Mais Cliente", o que caracterizou a ocorrência de prejuízo de R$ 29.080,00: débito afastado;
	d) execução de serviços previstos no Contrato 4600182386 que apresentavam alguns itens com preços unitários muito acima da estimativa de preços do respectivo convite, com prejuízo à Repar no montante de R$ 100.465,68: débito afastado.
10.	Assim, o débito final atribuído à sra. Edymara Inez Morschel Barbosa, nos termos do acórdão atacado, correspondeu à soma de R$ 5.435,52 (quantia que, ainda que de pouca materialidade, foi mantida em face da existência de outra dívida atribuída à responsável) e de R$ 262.800,00, totalizando R$ 268.235,52, em valores originais.
III
11.	É contra essa decisão que se insurge a recorrente.
12.	Por estarem presentes os requisitos de admissibilidade previstos nos arts. 32, inciso I, e 33 da Lei 8.443/1992, conheci do recurso de reconsideração interposto. 
13.	A sra. Edymara Inez Morschel Barbosa sustenta, em apertada síntese, que: (i) o débito que lhe fora imputado, na quantia de R$ 5.435,52, é de baixa materialidade (equivalente a 0,36% do valor total do contrato) , o que implicaria o arquivamento do processo; (ii) os valores relativos à verba orçamentária "serviços complementares", prevista no Contrato 4600230586, no valor de R$ 262.800,00, foram devidamente aplicados na confecção de peça jornalística em comemoração aos 30 anos da Repar; (iii) o valor da multa que lhe fora aplicada foi indevido, uma vez que, apesar de fundamentada no art. 57 da Lei 8.443/1992, sua dosimetria contabilizou irregularidades que não estão associadas ao débito e pelas quais ela responde no bojo do TC Processo 008.585/2009-5, ainda pendente de julgamento; e (iv) por não constar a efetiva manifestação do Colegiado deste Tribunal acerca dos atos de gestão tratados no TC Processo 008.585/2009-5, houve afronta ao devido processo legal, devendo-se anular a sanção pecuniária imposta.
14.	Após a conclusão da etapa de instrução, a recorrente carreou aos autos os documentos de peças 200-221, os quais foram recebidos como elementos adicionais ao recurso de reconsideração interposto. Essa documentação teve a finalidade de comprovar a regular utilização dos recursos empregados na rubrica "serviços complementares", de modo a afastar o débito de R$ 262.800,00.
15.	Em homenagem ao princípio da verdade material, que norteia o desenvolvimento dos processos no âmbito deste Tribunal, bem como aos princípios do contraditório e da ampla defesa, determinei à unidade técnica que analisasse o seu conteúdo, bem como os seus reflexos na proposta de encaminhamento apresentada na instrução à peça 191.  
IV
16.	A Serur exarou duas instruções técnicas no presente feito, as quais se complementam. Em síntese, entendeu que:
	a) as discussões quanto à baixa materialidade do débito, no que tange à instauração da TCE ou à continuidade do feito, devem considerar o valor de todo o prejuízo tratado no processo e que tenha relação semântica. Nesse sentido, a recorrente se esquece de que, além do débito de R$ 5.435,52 relativo ao Contrato 4600005267, também lhe foi imputado dano ao Erário no montante de R$ 262.800,00, vinculado ao Contrato 4600230586, ambos com a mesma empresa e em igual contexto;
	b) diferentemente do que defende a recorrente, a jurisprudência pacífica desta Corte de Contas atribui ao responsável o dever de prestar contas da integralidade das verbas federais por ele administradas;
	c) sobre o argumento de que atos de gestão não causadores de débito teriam sido indevidamente contabilizados na dosimetria da multa, a Serur registrou que, nos casos em que há imputação da multa proporcional ao dano causado ao Erário, as irregularidades constatadas que não contribuíram para a constituição do dano podem ser consideradas na dosimetria da multa prevista no art. 57 da Lei 8.443/1992, absorvendo a multa do art. 58 da mesma lei;
	d) conforme pacífica jurisprudência desta Corte de Contas, não configura violação ao contraditório e à ampla defesa deixar de fazer nova audiência, no âmbito de tomada de contas especial constituída em processo apartado, sobre as mesmas ocorrências pelas quais o responsável já foi ouvido no processo originário (vide Acórdão 1669/2014-TCU-Plenário) ;
	e) ainda que as deliberações proferidas não estejam plenamente sintonizadas com os princípios processuais, pois não constou no corpo da decisão a transcrição integral da instrução da Secex/PR que analisou as audiências feitas no bojo do TC Processo 008.585/2009-5, tal equívoco não possui gravidade suficiente para ensejar a nulidade do acórdão. Isso porque o teor completo da análise pode ser acessado nos próprios autos da TCE, uma vez que a representação se encontra a ela apensada, e sua reprodução nos documentos que integram a decisão não seria obrigatória. Ademais, a multa fundamentada no art. 57 da Lei 8.443/1992 admite avaliação subjetiva de sua gradação, ainda que esteja na condição de absorver o grau de reprovação de condutas punidas com base no art. 58 do mesmo diploma legal. Além disso, havia informações a respeito do exame da Secex/PR tanto no relatório como no voto que acompanharam o acórdão, além de expresso posicionamento do relator a quo quanto ao encaminhamento dado pela unidade técnica;
	f) a formatação defeituosa da estrutura de comprovação de gastos impede a identificação do nexo de causalidade entre as despesas apontadas e os recursos utilizados. Entretanto, ao se percorrer a documentação indicada e somar os relatórios de medição e respectivas "folhas de registro de serviços", com indicação da verba "serviços complementares", cabe o recebimento de parte dos elementos de prova juntados aos autos;
	g) não obstante se aceite alguns gastos apresentados pela recorrente, as irregularidades decorrentes da ausência de nexo de causalidade entre as despesas e os documentos comprobatórios, em decorrência da generalidade do termo "serviços complementares", se mantêm parcialmente; e
	h) este Tribunal deve conferir reprimenda ao modelo de gestão da recorrente, que estabeleceu óbices à regular comprovação das despesas, além de dificultar a atuação do controle externo, tendo em vista a apresentação de diversos documentos sem vinculação com os respectivos contratos.
17.	Assim, diante das alegações e do acatamento da comprovação de parte das despesas, a Serur considera ser possível a redução do valor inicialmente devido em R$ 248.895,00, conforme resumido na tabela abaixo:
	DESPESAS ACOLHIDAS

	DESPESAS
	VALOR (R$) 
	REF. DOCS. COMPROBATÓRIOS

	Servicos complementares
	55.200,00
	peça 200, p. 2-3; TC Processo 008.585/2009-5 - peça 16, p. 22-26

	"Contando Histórias"
	25.790,00
	peças 200, p. 4-7; 202-203 e 205 

	"Uma Fantástica Aventura Humana"
	22.900,00
	peças 200, p. 5-7 e 11-14; 201, 203 e 205-206

	Relatório de Comercialização e Marketing 2006
	40.605,00
	peças 200, p. 5-7; e 204-205

	Painéis para eventos
	2.600,00
	peça 200, p. 9-10 e 13-14; e 210-212

	Revisão de depoimentos
	1.800,00
	peça 200, p. 9-10 e 13-14; 210-212

	Destaque de frases
	400,00
	peça 200, p. 9-10 e 13-14; 210-212

	Texto para hot site
	5.300,00
	peças 200, p. 10-11 e 13-14; 209 e 91, p. 6

	"Uma Fantástica Aventura Humana"
	56.000,00
	peças 200, p. 12-14; e 201, 206 e 209

	Fichário Manual de Fornecedores
	30.800,00
	peças 200, p. 14-17; 214, 216-217 e 91, p. 6, 118-119

	Agenda 2008
	7.500,00
	peças 200, p. 23-27; 218-220 e 223, p. 99-105

	Total
	248.895,00

18.	Por fim, a Serur entende que, apesar de não ter se operado a prescrição decenal sob a perspectiva do Acórdão 1441/2016-TCU-Plenário, teria incidido o prazo quinquenal previsto na Lei 9.873/1999, opção legislativa acolhida por aquela unidade técnica, o que impossibilitaria ao Tribunal imputar débito ou aplicar multa aos responsáveis.
19.	Entretanto, tendo em vista a possibilidade de esclarecimentos ou modulação dos efeitos da decisão do STF relativa ao tema, a proposta da Serur foi no sentido de sobrestar os presentes autos até que sobrevenha o trânsito em julgado da deliberação da Suprema Corte.
V
20. 	O MP/TCU divergiu, em parte, da proposta de encaminhamento da Serur.
21.	No tocante ao mérito da análise dos novos elementos juntados aos autos pela recorrente, o Parquet especializado acolheu, na íntegra, as conclusões apresentadas, que contemplaram o acolhimento de parte das alegações, com a consequente redução do débito e da multa aplicada.
22.	Não obstante, no que diz respeito ao exame da prescrição no caso concreto, o MP/TCU divergiu quanto a especificidades do exame feito pela unidade técnica com base na aplicação da Lei 9.873/1999.
23.	Assim, o representante do Parquet registrou que:
	a) a Serur cometeu equívoco quanto à indicação do dia 30/11/2011 como termo inicial para a contagem do prazo quinquenal, uma vez que, ao se considerar a "data em que houver cessado a permanência ou continuidade da infração", tem-se que os pagamentos irregulares se deram no ano de 2007. Dado que o último pagamento tido como irregular, e que compõe o débito imputado na deliberação vergastada, corresponde a 30/11/2007, essa deve ser a data adotada como termo a quo;
	b) sua divergência quanto ao exame da prescrição feito pela Serur reside na interpretação da Lei 9.873/1999 de que haveria limitação ao emprego de cada uma das categorias de atos interruptivos previstas em seu art. 2º, para fins de suspensão da contagem do prazo;
	c) a Lei 9.873/1999 nada diz sobre qualquer restrição no emprego de atos interruptivos e, considerando que o processo de controle externo possui natureza complexa e busca, acima de tudo, obter a verdade material dos casos enfrentados, a vedação para repetição da incidência de determinado ato interruptivo se mostraria incompatível com essas características. Adotar a tese restritiva abriria caminho ao uso indesejável da ampla defesa em busca da verdade material pelos responsáveis em débito, com o objetivo de procrastinar o desfecho dos autos e alcançar a prescrição;
	d) seria mais adequado seguir com a tese da prescrição nos termos em que o Parquet tem defendido a partir da mudança jurisprudencial adotada pelo STF no Recurso Extraordinário 636.886 (tema 899) , que tem entre suas premissas a ausência de limites para o emprego de cada hipótese de ato interruptivo prevista no art. 2º da Lei 9.873/1999; e
	e) adotando-se o dia 30/11/2007 como início da contagem do prazo prescricional, e considerando os atos interruptivos previstos no art. 2º da Lei 9.873/1999 - empregados sem restrição quanto ao número de vezes que sua hipótese é invocada -, não houve, até o momento, a superação do período quinquenal.
24.	Diante do exposto, o representante do MP/TCU manifestou-se no sentido de dar provimento parcial ao recurso, para afastar a obrigação de ressarcimento da quantia de R$ 248.895,00 em relação ao débito integral indicado no subitem 9.3 do Acórdão 3051/2016-TCU-Plenário, com reflexo no valor da multa aplicada à recorrente.
VI
25.	Com as devidas vênias à Serur, endosso o posicionamento defendido pelo MP/TCU naquilo em que os pareceres exarados divergem.
26.	Já acerca das alegações recursais atinentes à baixa materialidade do débito e à aplicação dos valores relativos à verba "serviços complementares", ratifico o entendimento uniforme emanado pela unidade técnica e pelo MP/TCU, motivo pelo qual incorporo-o às minhas razões de decidir.
VII
27.	Especificamente no que tange à alegação de afronta ao devido processo legal, por não constar, na decisão recorrida, a efetiva manifestação do Colegiado deste Tribunal acerca dos atos de gestão tratados no TC Processo 008.585/2009-5, partilho do entendimento defendido pelo Parquet especializado e pela Serur.
28.	Embora não conste, no corpo da deliberação recorrida, a transcrição integral da instrução da Secex/PR que analisou as audiências efetuadas no bojo do TC Processo 008.585/2009-5 (em apenso) , tal fato não trouxe qualquer prejuízo à defesa da recorrente, nem implicou vício apto a macular o julgamento quanto à dosimetria da multa aplicada.
29.	Isso porque: (i) o teor completo da análise pode ser acessado nestes próprios autos, uma vez que a representação encontra-se a ele apensada e sua reprodução, nos documentos que integraram a decisão, não era obrigatória; (ii) a multa fundamentada no art. 57 da Lei 8.443/1992 admite avaliação subjetiva de sua gradação, ainda que absorva grau de reprovação de condutas punidas com base no art. 58 do mesmo diploma legal; e (iii) havia informações a respeito do exame da Secex/PR tanto no relatório como no voto que acompanharam o acórdão recorrido, além de expresso posicionamento do relator a quo quanto ao encaminhamento dado pela unidade técnica.
30.	Sobre essa última questão, o Parquet bem destacou que, no voto que fundamentou o acórdão vergastado, constou a seguinte referência a respeito das irregularidades consideradas na dosimetria da multa aplicada à sra. Edymara Inez Morschel Barbosa (peça 118, p. 6-7) :
	"Feitas essas ponderações, que mostram a pertinência da responsabilização de Edymara Inez Morschel Barbosa e da sociedade empresária Toda Comunicação Editora Ltda. por parte dos danos inicialmente apontados nesta tomada de contas especial, cabe julgar irregulares as contas dessas responsáveis e condená-las solidariamente em débito, bem como aplicar-lhes, individualmente, a multa do art. 57 da Lei 8.443/1992, no valor de R$ 25.000,00 à gestora, para cuja dosimetria leva-se em conta as análises e conclusões produzidas no âmbito do TC-Processo 008.585/2009-5, e de R$ 20.000,00 à empresa". (grifo nosso) 
31.	Cabe salientar que este Tribunal já possui entendimento consolidado no que toca aos seguintes temas:
	a) não configura violação ao contraditório e à ampla defesa deixar de fazer nova audiência, no âmbito de tomada de contas especial constituída em processo apartado, sobre as mesmas ocorrências pelas quais o responsável já foi ouvido no processo originário (vide Acórdão 1669/2014-TCU-Plenário) ;
	b) o art. 47 da Lei 8.443/1992 e o art. 252 do RITCU preveem a conversão do processo de fiscalização em processo de tomada de contas especial no caso de ocorrência de irregularidade de que resulte dano ao Erário, sendo a autuação de novo processo opção da Corte, para fins de organização processual, mantendo-se os dois instrumentos apensados, como no presente caso; e
	c) o relator não está obrigado a examinar cada uma das teses e dos argumentos apresentados, especialmente se as questões foram enfrentadas na instrução ou no parecer do MP/TCU (Acórdão 1903/2017-TCU-Plenário) .	
32.	Urge destacar que as irregularidades que agravaram a multa aplicada à recorrente foram objeto de audiência no âmbito do TC Processo 008.585/2009-5, que ficou sem julgamento de mérito por ter sido apensado à presente tomada de contas especial. Esse procedimento enseja, na prática, fases de um mesmo processo.
33.	É de suma importância registrar, também, que o relatório que fundamentou o acórdão recorrido deixou claramente expresso em seu parágrafo 3 as condutas que justificaram a aplicação da multa do art. 58, inciso II, da Lei 8.443/1992 (a qual, ao final, foi absorvida pela multa do art. 57 da mesma lei) . Foram elas:
	"a. permissão de acesso da Toda Comunicação Editora Ltda. ao sistema interno da refinaria, onde eram armazenadas informações privilegiadas que acabaram por beneficiar essa empresa em licitações; 
	b. inclusão de exigências de capacidade técnica desproporcionais aos serviços a serem contratados no Convite 0269473068, que restringiram a competitividade do certame e beneficiaram a empresa Toda Comunicação Editora Ltda.; 
	c. inclusão de critério de julgamento no Convite 0296563078 que restringiu a competitividade do certame e beneficiou a empresa Toda Comunicação Editora Ltda.; 
	d. inclusão como serviços dos Convites 0046135058 e 0296563078 de verbas fixas, nos valores de R$ 80.000,00 e R$ 300.000,00, respectivamente, caracterizando a provisão de uma reserva para realização de despesas sem a necessidade de licitação, em benefício da empresa vencedora do certame Toda Comunicação Editora Ltda.; 
	e. utilização dos recursos da verba "Serviços Complementares", prevista nos Contratos 1400.0001961.04.2 e 4600.182386, sem realização da pesquisa de preço exigida nos aludidos contratos; 
	f. celebração do Contrato 4600004859 com a empresa Toda Comunicação Editora Ltda. sem prévia licitação, apresentando como justificativa para inexigibilidade do certame a "afinidade e confiança adquirida pela equipe da Toda Comunicações com os órgãos da REPAR"; 
	g. inclusão de serviços que não seriam executados nos Convites 0296563078 e 0046135058 e aceitação de proposta de preços com excessiva divergência da estimativa de preços das licitações no Convite 0046135058, possibilitando o jogo de planilha que beneficiou a empresa Toda Comunicação Editora Ltda.;
	h. realização de pagamentos, no Contrato 4600182386, em valores acima do pactuado, configurando a efetivação de dispêndios sem cobertura contratual."
34.	As razões de justificativa oferecidas em audiência pela sra. Edymara Inez Morschel Barbosa foram objeto de exame pela Secex/PR no bojo do TC Processo 008.585/2009-5, cujo desfecho de mérito se deu na presente tomada de contas especial. Assim, não há vício a ser corrigido no fato de o julgamento das contas e a correspondente penalidade terem levado em consideração o conjunto de atos de gestão irregulares que foram descritos detalhadamente naquele feito, ora em apenso.
35.	O voto que embasou o acórdão recorrido, além de citar trecho da instrução final que examinou as razões de justificativa oferecidas em audiência pela recorrente (a qual, destaca-se, pode ter seu inteiro teor acessado nestes próprios autos) , deixou expressa a motivação de parte da condenação da recorrente. Consta que, verbis:
	"6. Note-se que, embora as razões de justificativa dos demais funcionários ouvidos em audiência não tivessem elidido totalmente o cometimento de irregularidades, a Secex/PR, ante a confirmação de que Edymara Inez, diretamente ou por meio da sua influência junto a outros funcionários, atuava de modo a favorecer a empresa Toda, entendeu que a responsabilidade pelos fatos apurados naquele processo deve ser atribuída a essa gestora, conforme se apreende do seguinte excerto da instrução final lavrada pela unidade técnica naqueles autos (peça 11, pp. 32, do TC-Processo 008.585/2009-5) : 
	'10. Dessa forma, embora todos os funcionários ouvidos em audiência tenham cometido irregularidades na execução das licitações ou na fiscalização dos contratos, a responsabilidade pelas ocorrências apuradas no presente processo deve ser atribuída à Gerente de Comunicações, Sra. Edymara Ines Morschel Barbosa, que, agindo com má-fé, demonstrou intenção de beneficiar a empresa Toda, chegando a envolver os demais funcionários da Comunicação, os membros da Comissão de Licitação e até a Gerente Comercial, que foi levada a executar os serviços de produção do Jornal da Boleia por meio do contrato mais oneroso para a Refinaria.'
	7.	Conforme anotado pelo MP/TCU, na manifestação proferida no presente feito, tais atos de gestão irregulares, em relação aos quais não houve deliberação do Tribunal no TC-Processo 008.585/2009-5, devem ser levados em consideração, juntamente com os tópicos objeto desta TCE, no julgamento das contas de Edymara Inez Morschel Barbosa, e também para efeito da dosimetria de eventual penalidade. 
	8. Assim, estando de acordo com as análises feitas pela Secex/PR naquele processo, assinalo a conveniência de que sejam ponderadas, nesta apreciação das contas de Edymara Inez Morschel Barbosa, as seguintes irregularidades relacionadas a licitações e respectivos contratos formalizados com a empresa Toda Comunicação Editora Ltda., cuja responsabilidade foi atribuída à gestora no TC-Processo 008.585/2009-5 (peça 11, pp. 29/36, do TC-Processo 008.585/2009-5, apenso) : [segue a lista de condutas já descritas no parágrafo 51 acima]"  (grifo nosso) .
36.	Por fim, cumpre registrar o entendimento vigente nesta Corte de Contas segundo o qual é legítima a decisão prolatada com base em motivação sucinta, não se podendo arguir omissão ou nulidade por falta de fundamentação extensa (Acórdão 2921/2017-TCU-Segunda Câmara e 3.195/2007-2ª Câmara) . O que se exige é que a decisão esteja devidamente fundamentada, com a precisa indicação dos motivos de sua conclusão.
37.	Por essas razões, não vislumbro prejuízo à parte no que diz respeito à dosimetria estabelecida para a aplicação da multa nem ofensa ao art. 69, inciso II, do RITCU ("Art. 69. São partes essenciais das deliberações do Tribunal: [...] II - a fundamentação com que o relator analisar as questões de fato e de direito [...]") .
VIII
38.	Quanto à consideração de atos de gestão não causadores de débito no cômputo de multa aplicada com fundamento no art. 57 da Lei 8.443/1992, insta esclarecer que tal prática é referendada por este Tribunal.
39.	Conforme ampla jurisprudência desta Casa, nos casos em que há imputação da multa proporcional ao dano causado ao Erário, as irregularidades constatadas que não contribuíram para a constituição do dano podem ser consideradas na dosimetria da multa prevista no art. 57 da Lei 8.443/1992, absorvendo a multa do art. 58 e tornando dispensável a aplicação desta última de forma autônoma (Acórdão 9853/2017-TCU-Segunda Câmara, 8.024/2016-2ª Câmara, 7.719/2011-2ª Câmara, dentre outros) .
40.	Aliás, quando os fatos motivadores da penalidade estão diretamente relacionados, como é o caso, esta Corte de Contas, em regra, entende não caber a imputação simultânea, ao mesmo responsável, das multas previstas nos arts. 57 e 58 da Lei 8.443/1992 (vide Acórdão 5550/2019-TCU-Primeira Câmara, 1.592/2017-1ª Câmara) . É imperioso destacar, todavia, que, a contrario sensu, não há vedação à aplicação da multa prevista no art. 57 concomitantemente à multa do art. 58 da Lei 8.443/1992 quando as irregularidades que as motivam em nada se relacionarem (Acórdão 1791/2012-TCU-Plenário, 4.342/2018-2ª Câmara, 7.194/2010-2ª Câmara, 4.856/2010-2ª Câmara) . 
41.	Logo, não merece reparos a decisão do relator a quo que, ao acatar a sugestão do MP/TCU, considerou, na dosimetria da multa decorrente do débito, também as irregularidades que motivaram a audiência da recorrente. 
IX
42.	Refuto, também, a preliminar de prescrição, a qual, embora não suscitada pela recorrente, foi objeto de exame pela Serur e pelo MP/TCU.
43.	Vale ressaltar que a pretensão punitiva do TCU, conforme o Acórdão 1441/2016-TCU-Plenário, que uniformizou a jurisprudência acerca dessa questão, subordina-se ao prazo geral de prescrição indicado no art. 205 do Código Civil, que é de dez anos, contado da data de ocorrência da irregularidade sancionada, nos termos do art. 189 do Código Civil, sendo esse prazo interrompido pelo ato que ordenar a citação, a audiência ou a oitiva dos responsáveis.
44.	No caso em exame, não ocorreu a prescrição, uma vez que o último pagamento tido como irregular ocorreu em 30/11/2007, e o ato de ordenação da citação ocorreu em 15/3/2011 (data da sessão em que foi proferido o Acórdão 1527/2011-TCU-Primeira Câmara, que determinou a notificação) .
45.	Por outro lado, somente para fins de registro, ainda que se adotasse o regime previsto na Lei 9.873/1999, também não teria havido, até o presente momento, a superação do período quinquenal, conforme a relação de fatos discriminada no relatório precedente.
46.	Quanto à prescrição da pretensão ressarcitória em processos de controle externo, a jurisprudência desta Corte é pacífica no sentido da imprescritibilidade das ações de ressarcimento ao Erário, consoante Enunciado 282 da Súmula de Jurisprudência do TCU.
47.	Neste ponto, registro que, até o momento, não foi exarada, pelo Supremo Tribunal Federal, decisão com repercussão geral acerca da prescrição da pretensão ressarcitória em processos de controle externo. Embora a questão debatida pelo RE 636.886/AL (tema 899 da repercussão geral) trate da fase posterior à formação do título executivo, o TCU iniciou discussões sobre as premissas da prescritibilidade e eventual mudança de entendimento no TC Processo 000.006/2017-3, tendo em vista recente evolução jurisprudencial no Supremo. 
48.	No entanto, na Sessão Plenária de 9/3/2022, quando da retomada do julgamento do aludido processo, em virtude de pedido de vista de vários ministros, foi prolatado o Acórdão 459/2022-TCU-Plenário (redator Ministro Walton Alencar Rodrigues) , no qual esta Corte entendeu por bem não apreciar o mérito da questão naquela oportunidade e decidiu expedir comando à Segecex para a formação de grupo técnico de trabalho para que apresente projeto de ato normativo disciplinando "o tema da prescrição da pretensão ressarcitória e da prescrição da pretensão punitiva no âmbito do controle externo, tendo por base jurisprudência predominante do Supremo Tribunal Federal, adequando-a às especificidades das diversas formas de atuação do Tribunal de Contas da União".
49.	Desse modo, no âmbito deste Tribunal, está mantido, por ora, o posicionamento jurisprudencial atual, pela imprescritibilidade das condenações em débito e pela prescrição da pretensão punitiva no prazo de dez anos, conforme o art. 205 do Código Civil, até que o Plenário revisite a questão.
50.	Passa-se, a seguir, ao exame de mérito do feito.
X
51.	Conforme se extrai dos autos, foi imputada à recorrente a responsabilidade pelo pagamento dos serviços de produção do "Jornal da Boleia" por meio do Contrato 4600005267, cujo preço era de R$ 800,00/página, acrescido do reajuste contratual, em detrimento da execução por meio do Contrato 4600230586, que previa, para o mesmo serviço, o preço de R$ 300,00/página, causando prejuízo de R$ 13.135,52 à Repar. 
52.	Na deliberação recorrida, porém, ao adotar-se como parâmetro para o cálculo do débito o valor de R$ 650,00/página (preço das produções efetivamente realizadas pela Repar) , houve a redução do dano apurado inicialmente de R$ 13.135,52 para R$ 5.435,52.
53.	Na mesma ocasião, o relator a quo destacou que a quantia, ainda que de pouca materialidade, deveria ser mantida em face da existência de outra dívida atribuída à responsável nos mesmos autos, no valor de R$ 262.800,00. Este prejuízo originou-se da não comprovação da execução de serviços lançados à conta da verba "serviços complementares".
55.	Vale destacar que ambos os valores decorreram de contratos firmados com a mesma empresa e em um mesmo contexto envolvendo a atuação da sra. Edymara Inez Morschel Barbosa como gerente de comunicação da Repar.
55.	Desse modo, ainda que, nesta fase recursal, tenha sido possível afastar parcela do débito relativo à verba "serviços complementares', conforme será demonstrado a seguir, cumpre esclarecer à recorrente que o arquivamento de tomada de contas especial em casos de baixa materialidade não se afigura um direito do responsável, mas, ao contrário, sujeita-se ao juízo discricionário de conveniência e oportunidade no exame do caso concreto. Isso porque a IN TCU 71/2012 condicionou a dispensa de instauração da TCE à inexistência de "determinação em contrário do Tribunal de Contas da União" (art. 6º) .
56.	Assim, a busca da racionalidade administrativa e da economia processual, que serviu de mote para a edição da IN TCU 56/2007, posteriormente revogada pela IN TCU 71/2012, por vezes, não suplanta a gravidade e a reprovabilidade de determinados ilícitos praticados. Nestes casos, o Tribunal pode optar por prosseguir na apreciação do feito até o julgamento de mérito (a título de exemplo, citam-se os Acórdão 7881/2014-TCU-Primeira Câmara e 256/2014-2ª Câmara) .
57.	Logo, não assiste razão à recorrente ao pleitear o afastamento dessa parcela do débito pelo simples fato de ser de baixa materialidade.
XI
58.	Sobre a comprovação da utilização da verba "serviços complementares", endosso a análise feita pela Serur.
59.	Urge destacar, de início, o minucioso exame efetuado pela unidade técnica relativamente à documentação complementar encaminhada pela sra. Edymara Inez Morschel Barbosa, não obstante todas as dificuldades na comprovação das despesas e na identificação do nexo causal em razão da desorganização da estrutura de comprovação de gastos submetida a este Tribunal.
60.	No momento em que foi feita a primeira instrução de mérito, a Serur atestou que não havia elementos nos autos que permitissem o estabelecimento de qualquer liame entre a confecção de peça jornalística em comemoração aos 30 anos da Repar e os valores dispendidos a título de "serviços complementares".
61.	Posteriormente, a recorrente apresentou elementos adicionais com objetivo de comprovar a regular utilização desses recursos, os quais podem ser acolhidos parcialmente.
62.	A título de contextualização, cabe registrar que a Repar, sob a responsabilidade da sra. Edymara Inez Morschel Barbosa, incluiu na licitação para contratação de serviços de publicidade interna parcela denominada "serviços complementares", tendo como unidade de medida a "verba". De acordo com o edital, essa parcela genérica seria destinada à realização de "serviços executados utilizando mídias, técnicas e materiais não previstos, mas julgados necessários no decorrer do prazo contratual" (peça 13, p. 55, do TC Processo 008.585/2009-5) . Essa rubrica tinha verba previamente definida, sendo que todos os licitantes já deveriam apresentar o valor de R$ 300.000,00 na planilha de preços (peça 13, p. 58, subitem 4.2.4, do TC Processo 008.585/2009-5) . 
63.	O que se comprovou ter havido foi a utilização dessa verba genérica sem maiores detalhamentos sobre os custos, quantidades e materiais eventualmente adquiridos, embora o edital até previsse sistemática de ratificação desses gastos, nos seguintes termos: "para se utilizar partes da verba do item, será necessário orçar o serviço, comparar o preço proposto com preços de mercado e obter aprovação do gerente do contrato" (peça 13, p. 55, do TC Processo 008.585/2009-5) .
64.	Contudo, os boletins de medição até então juntados ao processo apenas indicavam percentual do valor total previsto, não havendo qualquer descrição específica dessa despesa nas notas fiscais relacionadas (peças 15, p. 27-50, e 16, p. 1-26, do TC Processo 008.585/2009-5) . Não havia qualquer menção expressa ao jornal comemorativo dos 30 anos da Repar. Do mesmo modo, os outros documentos juntados pela recorrente, ainda na primeira fase do processo, com o intuito de comprovar o regular emprego da verba em questão, foram reputados frágeis e inconsistentes, podendo estar vinculados a qualquer contrato. Por essa razão, não foram aceitos.
65.	Registra-se, mais uma vez, que as dificuldades na interpretação dos documentos juntados aos autos decorrem da própria sistemática defeituosa criada na entidade sob a gestão da recorrente.
66.	Contudo, a Serur analisou detalhadamente cada um dos relatórios de medição apresentados e suas respectivas "folhas de registros de serviços". Sobre esse ponto, é importante informar que o Contrato 4600230586 previa, no subitem 6.1 da cláusula sexta (peça 14, p. 5, do TC Processo 008.585/2009-5) , que os pagamentos à empresa contratada (Toda Comunicação Editora Ltda.) deveriam embasar-se em documentos de cobrança (nota fiscal ou fatura) , junto com o respectivo relatório de medição. Dessa forma, no âmbito da Repar, era o relatório de medição o documento específico utilizado para comprovar a regular liquidação da despesa, para posterior pagamento, juntamente com a respectiva nota fiscal.
67.	Segundo a documentação juntada aos autos, a qual embasou o débito em discussão (peças 15, p. 23-50, e 16, p. 1-26, do TC Processo 008.585/2009-5) , a aquisição do serviço era precedida de "pedido de compras e serviços" e os relatórios de medição eram acompanhados de "folhas de registro de serviços", documentos nos quais deveriam constar as descrições dos trabalhos.
68.	Foram trazidos pela recorrente relatórios de medição (RM) , cuja análise individualizada efetuada pela Serur foi transcrita no relatório precedente. Em síntese, tem-se que:
	1) Relatório de Medição 1: nada foi acolhido
	2) Relatório de Medição 2: foram comprovadas despesas relativas à produção inicial da obra "Uma Fantástica Aventura Humana" (R$ 56.000,00) e gastos com "painéis para eventos" (R$ 2.600,00) , "revisão dos depoimentos e destaque de frases" (R$ 1.800,00 e R$ 400,00) e "texto para hot site" (R$ 5.300,00) ;
	3) Relatório de Medição 3: foram comprovadas despesas relativas às publicações "Contando Histórias" (R$ 25.790,00) , 500 exemplares de "Uma Fantástica Aventura Humana" (R$ 22.900,00) , "Relatório de Comercialização e Marketing" (R$ 40.605,00) ;
	4) Relatório de Medição 5: foi aceita a despesas relativa ao produto "Agenda 2008 - fotos e depoimentos" (R$ 7.500,00) ;
	5) Relatório de Medição 6: foram aceitos gastos relacionados ao "Fichário Manual de Fornecedores" (R$ 30.800,00) ;
	6) Relatório de Medição 7: nada foi acolhido
	7) Relatório de Medição 8: nada foi acolhido
	8) Relatório de Medição 11: não foi assinado pela recorrente, mas por outro gerente. Logo, deve ser afastado o débito correspondente, de R$ 55.200,00.
69.	Importa destacar que, em muitos dos relatórios de medição, ou na "folha registro de serviços" ou no "pedido de compras e serviços", consultados detalhadamente pela Serur novamente nesta etapa, não há qualquer detalhamento ou menção aos produtos inseridos na rubrica "serviços complementares".
70.	Os orçamentos apresentados também não fazem referência ao contrato a que se relacionam, além de não apresentarem comprovação quanto à aderência aos valores de mercado ou mesmo qualquer chancela de responsável técnico na Repar. Ademais, não apresentam prazo de realização dos objetos ou opções de pagamento, tratando-se de documento apócrifo em papel sem qualquer numeração ou vinculação a processo. 
71.	Porém, ainda que diante de todas as fragilidades apontadas, foi levada em conta a presença de qualquer liame causal mínimo que viabilizasse o recebimento de parte das provas ora trazidas para justificar a realização de despesas específicas.
72.	Assim, as despesas acolhidas somaram R$ 248.895,00.
73.	Por outro lado, não foram aceitos os documentos relacionados às seguintes despesas:
	- "Decupagem dos depoimentos para a publicação Contando Histórias" (R$ 3.600,00) , contido no RM 1: serviço já contido no orçamento referente à publicação "Contando Histórias", que previu a produção dos textos e a edição completa do livro;
	- "Fotos de toda força de trabalho", com referência à realização de retratos dos funcionários da Repar (R$ 6.200,00) , e fotos extras de ambientes da refinaria (R$ 1.200,00) , ambas constantes do RM 2: serviços de fotografias de funcionários e de locais da Repar estão presentes em diversos orçamentos apresentados pela recorrente, sem que seja possível diferenciar os trabalhos e os respectivos custos. Diante disso, uma vez recebidas as despesas com as obras "Contando Histórias" e "Uma Fantástica Aventura Humana", em que se previram expressamente fotografias de todos os funcionários da Repar e das ilustrações dos livros, não há sentido em chancelar outras despesas com a mesma finalidade;
	- "Foto extra do mês de janeiro de 2008" (R$ 270,00) , constante do RM 6: as fotografias não têm qualquer referência de datas ou conexão específica com qualquer contrato e foram incluídas, também, para comprovar a execução de outro produto, a "Agenda 2008";
	- "Envelopes Conexão Repar (R$ 2.530,00) e "Folha de chamada do Conexão" (R$ 300,00) , indicados no RM 6: não há justificativas para tais gastos;
	- "Fotos do Encontro Nacional de Corais Petrobras ocorrido em Curitiba" (R$ 5.000,00) e a produção da "Cartilha Empreendimentos" (R$ 9.400,00) , inseridas no RM 7: dificuldades de aproveitamento de fotos sem elementos mais contundentes de prova sobre esses tipos de gastos; e
	- "Folha de Chamada do Conexão" (R$ 300,00) e "Caderno Cliente Petrobras" (R$ 7.500,00) , constantes do RM 7: ausência de documentação mínima que comprove tais despesas.
74.	Conforme acima exposto, não obstante tenha sido possível acatar alguns gastos apresentados pela recorrente, é inegável que a generalidade do termo "serviços complementares", passível de abarcar indevidamente qualquer despesa, dificultou o estabelecimento de nexo de causalidade. Além disso, a previsão de despesas em duplicidade, associada às demais inconsistências já apontadas, fragilizaram a comprovação de diversos gastos.
75.	Como bem salientou a Serur, "ao não individualizar adequadamente serviços e despesas e relacioná-los com os respectivos relatórios de medição e notas fiscais, a parte deixa para o Tribunal a opção apenas de acreditar ou não nos elementos de prova por ela apresentados. Não se pode olvidar que a dúvida, no caso da gestão de recursos públicos, milita em favor da sociedade, cabendo ao gestor demonstrar de forma cabal a realização da despesa e respectivo nexo de causalidade com os recursos empregados". 
XII
76.	Assim, entendo que deva ser dado provimento parcial ao recurso de reconsideração interposto pela sra. Edymara Inez Morschel Barbosa, para afastar do débito indicado no subitem 9.3 do Acórdão 3051/2016-TCU-Plenário a parcela de R$ 248.895,00.
77.	O débito remanescente assume, então, os valores abaixo, sob responsabilidade solidária da recorrente e da empresa Toda Comunicação Editora Ltda., nos termos já assentados pela deliberação recorrida:
	Data
	Valor (R$) 

	19/3/2007
	900,48

	30/4/2007
	1.350,72

	30/7/2007
	1.061,44

	21/9/2007
	1.061,44

	21/11/2007
	1.061,44

	30/11/2007
	13.905,00

78.	Por conseguinte, a multa aplicada à recorrente pelo subitem 9.4 dessa mesma deliberação deve ser reduzida; arbitro o seu novo valor em R$ 7.000,00.
79.	Diante da solidariedade passiva, é sabido que o recurso interposto por um devedor aproveitará aos outros, nos termos do art. 1.005, parágrafo único, do Código de Processo Civil. Neste Tribunal, tem sido reiterada a aplicação subsidiária da referida disposição do CPC na hipótese de condenação solidária.
80.	Assim, e em razão da solidariedade atribuída pelo acórdão recorrido, deve haver o aproveitamento do presente recurso à empresa Toda Comunicação Editora Ltda., reduzindo-se também a multa que lhe fora aplicada; arbitro o seu novo valor em 4.000,00. 
81.	Ante o exposto, voto no sentido de que o Tribunal adote o acórdão que ora submeto à deliberação deste Colegiado.
                  TCU, Sala de Sessões Ministro Luciano Brandão Alves de Souza, em 29 de junho de 2022.
BENJAMIN ZYMLER 
Relator